ACORDAO-COMPLETO-2355305

ACÓRDÃO 2892/2019 ATA 46/2019 - PLENÁRIO

VISTOS, relatados e discutidos estes autos de tomada de contas especial instaurada pela Fundação Habitacional do Exército (FHE) em cumprimento à determinação proferida pelo Acórdão 1945/2012-TCU-Plenário no âmbito do TC Processo 014.734/2011-7, com a superveniente alteração pelo Acórdão 3145/2013-TCU-Plenário, ao apreciar a denúncia sobre irregularidades pela simulada concessão de empréstimos via FHE em prol de integrantes da Associação dos Juízes Federais da Primeira Região (Ajufer) no período de 2000 a 2009;
ACORDAM os Ministros do Tribunal de Contas da União, reunidos em Sessão do Plenário, ante as razões expostas pelo Relator, em:
9.1. considerar revel o Sr. José Ribamar Gama Filho, nos termos do art. 12, § 3º, da Lei nº  8.443, de 1992, sem prejuízo de lhe aproveitar os elementos objetivos apresentados nas defesas dos demais responsáveis;
9.2. excluir a responsabilidade de Solange Salgado da Silva, diante dos elementos de convicção até aqui obtidos pelo TCU;
9.3. julgar regulares as contas da Associação dos Juízes Federais da 1ª Região e de Joni Robert Saraiva Barth, dando-lhes quitação plena, nos termos do art. 17 da Lei nº 8.443, de 1992;
9.4. julgar regulares, com ressalva, as contas de Clóvis Jacy Burmann (falecido) , Jairo Alves dos Santos, José Ribamar Gama Filho e Simone Maria Falkenbach Rosa, dando-lhes quitação, nos termos do art. 18 da Lei nº  8.443, de 1992;
9.5. julgar irregulares as contas de Moacir Ferreira Ramos e José de Melo, nos termos dos arts. 1º, I, 16, III, "b" "c" e "d", e 19, caput, da Lei nº 8.443, de 1992, para condená-los solidariamente ao pagamento do débito apurado nos autos, atualizado monetariamente e acrescido dos juros de mora calculados desde as datas indicadas até o efetivo recolhimento, fixando-lhes o prazo de 15 (quinze) dias, contados da ciência desta deliberação, para comprovarem, perante o Tribunal, o recolhimento da referida dívida em favor da Fundação Habitacional do Exército, nos termos do art. 23, III, "a", da citada lei e do art. 214, III, "a", do Regimento Interno do TCU (RITCU) , sob as seguintes condições: 
	Data da Ocorrência:
	Valor Histórico (R$) :

	01/10/2010
	21.202,82

	01/10/2010
	89.710,57

	01/10/2010
	50.918,72

	01/10/2010
	161.472,42

	01/10/2010
	57.551,95

	01/10/2010
	60.610,78

	01/10/2010
	89.488,85

	01/10/2010
	402.920,90

	01/10/2010
	61.179,91

	01/10/2010
	528.579,31

	01/10/2010
	47.627,34

	01/10/2010
	54.496,21

	01/10/2010
	625.442,24

	01/10/2010
	427.658,59

	01/10/2010
	218.728,03

	01/10/2010
	163.782,35

	01/10/2010
	220.795,96

	01/10/2010
	87.517,65

	01/10/2010
	163.093,55

	01/10/2010
	99.766,34

	01/10/2010
	66.443,91

	01/10/2010
	230.792,15

	01/10/2010
	54.806,78

	01/10/2010
	157.718,93

	01/10/2010
	248.233,33

	01/10/2010
	451.187,88

	01/10/2010
	526.372,44

	01/10/2010
	395.177,96

	01/10/2010
	735.462,90

	01/10/2010
	173.615,18

	01/10/2010
	193.014,74

	01/10/2010
	674.284,41

	01/10/2010
	468.315,84

	01/10/2010
	346.480,02

	01/10/2010
	224.596,75

	01/10/2010
	223.269,16

	01/10/2010
	281.338,26

	01/10/2010
	29.811,32

	01/10/2010
	248.617,76

	01/10/2010
	80.537,26

	01/10/2010
	538.535,59

	01/10/2010
	346.723,61

	01/10/2010
	153.880,88

	01/10/2010
	151.500,24

	01/10/2010
	75.076,84

	01/10/2010
	71.945,85

	01/10/2010
	146.690,21

	01/10/2010
	70.277,58

	01/10/2010
	72.076,50

	01/10/2010
	488.715,63

	01/10/2010
	153.507,63

	01/10/2010
	412.139,98

	01/10/2010
	69.396,27

	01/10/2010
	415.723,17

	01/10/2010
	540.653,31

	01/10/2010
	392.510,04

	01/10/2010
	66.013,01

	01/10/2010
	142.434,92

	01/10/2010
	162.497,07

	01/10/2010
	514.902,38

	01/10/2010
	443.269,96

	01/10/2010
	110.501,55

	01/10/2010
	371.050,06

	01/10/2010
	966.391,98

	01/10/2010
	145.290,67

	01/10/2010
	786.836,12

	01/10/2010
	176.795,08

	01/10/2010
	151.588,94

	01/10/2010
	266.583,97

	01/10/2010
	312.710,07

	01/10/2010
	423.748,20

	01/10/2010
	90.672,12

	01/10/2010
	351.611,54

	01/10/2010
	89.121,41

	01/10/2010
	404.113,59

	01/10/2010
	96.786,37

	01/10/2010
	95.359,78

	01/10/2010
	113.425,44

	01/10/2010
	52.418,42

9.6. aplicar em desfavor de Moacir Ferreira Ramos e José de Melo, individualmente, a multa prevista no art. 57 da Lei nº 8.443, de 1992, sob o valor de R$ 5.000.000,00 (cinco milhões de reais) , fixando-lhes o prazo de 15 (quinze) dias, contados da ciência desta deliberação, para que comprovem, perante o Tribunal (art. 214, III, "a", do RITCU) , o recolhimento das referidas dívidas ao Tesouro Nacional, atualizadas monetariamente na forma da legislação em vigor;
9.7. julgar irregulares as contas de Maria de Fátima Machado Gonçalves, nos termos dos arts. 1º, I, e 19, caput, da Lei nº 8.443, de 1992, para lhe aplicar a multa prevista no art. 58, II, da Lei nº  8.443, de 1992, sob o valor de R$ 5.000,00 (cinco mil de reais) , fixando-lhe o prazo de 15 (quinze) dias, contados da ciência desta deliberação, para que comprove, perante o Tribunal (art. 214, III, "a", do RITCU) , o recolhimento da referida dívida ao Tesouro Nacional, atualizada monetariamente na forma da legislação em vigor;
9.8. autorizar, caso requerido, nos termos do art. 26 da Lei nº 8.443, de 1992, e do art. 217 do RITCU, o parcelamento das dívidas fixadas por este Acórdão em até 36 (trinta e seis) parcelas mensais e sucessivas, com a atualização monetária e os correspondentes acréscimos legais, esclarecendo aos responsáveis que a falta de pagamento de qualquer parcela importará no vencimento antecipado do saldo devedor, sem prejuízo das demais medidas legais;
9.9. autorizar, desde logo, nos termos do art. 28, inciso II, da Lei nº 8.443, de 1992, a cobrança judicial das dívidas fixadas por este Acórdão, diante do não atendimento às notificações; 
9.10. solicitar, por intermédio do Ministério Público junto ao TCU, que o dirigente da Fundação Habitacional do Exército, com o correspondente advogado, adote as medidas necessárias ao arresto dos bens de Moacir Ferreira Ramos e José de Melo, nos termos do art. 61 da Lei nº 8.443, de 1992, e do art. 275 do RITCU, diante da eventual ausência de comprovação do efetivo recolhimento das aludidas dívidas, dentro do prazo estabelecido, devendo informar o TCU sobre o resultado da adoção das correspondentes medidas;
9.11. considerar, preliminarmente, graves as infrações cometidas por Moacir Ferreira Ramos e José de Melo, nos termos do art. 60 da Lei nº 8.443, de 1992, e do art. 270, § 1º, do RITCU;
9.12. decretar a inabilitação dos aludidos responsáveis (Moacir Ferreira Ramos e José de Melo) , pelo período de 8 (oito) anos, para o exercício de cargo em comissão e de função de confiança no âmbito da administração federal, nos termos do art. 60 da Lei nº 8.443, de 1992, e do art. 270 do RITCU;
9.13. determinar que, por meio de cópia do presente processo, a unidade técnica autue o devido processo apartado de tomada de contas especial, nos termos do art. 44 da Resolução TCU nº 259, de 2014, com vistas à identificação dos eventuais mutuários-inadimplentes nos contratos firmados com a Ajufer, a partir do convênio firmado com a FHE-Poupex, buscando a eventual responsabilização desses mutuários-inadimplentes pela reparação do dano ao erário, com a subsequente aplicação das penalidades legais cabíveis;
9.14. determinar que, por meio de cópia do presente processo, a unidade técnica autue o devido processo apartado de tomada de contas especial, nos termos do art. 44 da Resolução TCU nº 259, de 2014, com vistas à eventual responsabilização de Charles Renaud Frazão de Moraes pela reparação do dano ao erário, deixando de lhe aplicar as subsequentes penalidades legais, em respeito à decisão proferida pelo Exmo. Sr. Ministro do STF Ricardo Lewandowki no âmbito do MS 35.512;
9.15. determinar que a unidade técnica envie a cópia deste Acórdão, com o Relatório e a Proposta de Deliberação, aos seguintes destinatários:
9.15.1. ao Conselho Nacional de Justiça, ao Tribunal Regional Federal da 1ª Região, à Associação dos Juízes Federais da 1ª Região, ao Juízo da 4ª Vara Federal da Seção Judiciária do Distrito Federal, ao Comando do Exército, ao Centro de Controle Interno do Exército, à Fundação Habitacional do Exército e ao Banco Central do Brasil, para ciência e eventuais providências;
9.15.2. ao dirigente da Fundação Habitacional do Exército, para ciência e adoção das providências anunciadas pelo item 9.10 deste Acórdão;
9.15.3. à Controladoria-Geral da União, para ciência e adoção das providências determinadas pelo item 9.12 deste Acórdão; e
9.15.4. à Procuradoria da República no Distrito Federal, nos termos do art. 16, § 3º, da Lei nº 8.443, de 1992, e do art. 209, § 7º, do RITCU, para o ajuizamento das ações civis e penais cabíveis.

Tomada de contas especial instaurada em razão de irregularidades em concessão de empréstimos. Análise das alegações de defesa e das razões de justificativa.

Fundação Habitacional do Exército.

3. Responsáveis: Associação dos juízes Federais da Primeira Região - Ajufer (CNPJ 02.289.963/0001-82); Clóvis Jacy Burmann - falecido (CPF XXX.202.347-XX); Jairo Alves dos Santos (CPF XXX.750.296-XX); Joni Robert Saraiva Barth (CPF XXX.263.620-XX); José Ribamar Gama Filho (CPF XXX.602.063-XX); José de Melo (CPF XXX.131.696-XX); Maria de Fatima Machado Goncalves (CPF XXX.147.540-XX); Moacir Ferreira Ramos (CPF XXX.280.995-XX); Simone Maria Falkenbach Rosa (CPF XXX.134.251-XX); Solange Salgado da Silva (CPF XXX.963.487-XX).

13.1. Ministros presentes: José Mucio Monteiro (Presidente), Walton Alencar Rodrigues, Benjamin Zymler, Raimundo Carreiro e Ana Arraes.
13.2. Ministro-Substituto convocado: Augusto Sherman Cavalcanti.
13.3. Ministros-Substitutos presentes: Marcos Bemquerer Costa e André Luís de Carvalho (Relator).

ACORDAO-COMPLETO-2540399

Acórdão de Relação 1439/2022 - Plenário

Acórdão de Relação

ACORDAO-COMPLETO-2390772

Acórdão de Relação 117/2020 - Plenário

Moacir Ferreira Ramos

Charles Renaud Frazão de Morais

ROSIMAR ASSIMA CERQUEIRA DE MELO

Charles Renaud Frazao de Morais

ANDRÉ DE CARVALHO

Trata-se de tomada de contas especial instaurada pela Fundação Habitacional do Exército (FHE) em cumprimento à determinação proferida pelo Acórdão 1945/2012-TCU-Plenário no âmbito do TC Processo 014.734/2011-7, com a superveniente alteração pelo Acórdão 3145/2013-TCU-Plenário, ao apreciar a denúncia sobre irregularidades pela simulada concessão de empréstimos via FHE em prol de integrantes da Associação dos Juízes Federais da Primeira Região (Ajufer) no período de 2000 a 2009. 
2.	Após a análise final do feito, o auditor federal da SecexDefesa lançou o seu parecer conclusivo à Peça 269, com a anuência do secretário da unidade técnica (Peça 270) , nos seguintes termos:
" (...) HISTÓRICO 
2. 	O autor da denúncia tratada no TC Processo 014.734/2011-7 encaminhou a este Tribunal reportagens publicadas na imprensa noticiando que a FHE moveu ação de cobrança judicial contra a Ajufer (Processo 0049534-78.2010.4.01.3400, que tramita em caráter sigiloso perante o Juízo da 4ª Vara Federal da Seção Judiciária do Distrito Federal) . A dívida em litígio, cujo valor inicialmente apurado à data-base de 1º/10/2010 montava aproximadamente R$ 21 milhões (peça 66, p. 2-16) , decorreria de fraudes e desvios de recursos havidos na concessão de empréstimos fictícios da Fundação para a Associação, entre 2000 e 2009. 
3.	Tais empréstimos foram concedidos no âmbito de dois convênios celebrados entre a FHE e a Ajufer. O primeiro, firmado em 6/4/2000, teve vigência até 5/4/2003. O segundo, celebrado em 6/4/2003, vigorou inicialmente até 5/4/2008, tendo sido prorrogado por duas vezes, até 5/4/2009 e 5/4/2011. Não obstante, destaca-se que não foram liberados valores à Associação após novembro de 2009, quando a Auditoria Interna da FHE (AUDIT) identificou as irregularidades em comento, que foram inicialmente descritas por meio dos seguintes documentos:
a) Nota de Auditoria 01/2009 (peça 2, p. 177-180) ;
b) Nota de Auditoria 02/2009 (peça 2, p. 181-199) ;
c) Relatório de Auditoria Especial 01/2009 (peça 2, p. 200-205) .
4.	Após a matéria chegar a este Tribunal, por meio da apreciação do TC Processo 014.734/2011-7, foi proferido o Acórdão 1945/2012-TCU-Plenário, posteriormente retificado pelo Acórdão 3145/2013-TCU-Plenário, em que esta Corte decidiu:
'1.6. Determinar à Fundação Habitacional do Exército que, no prazo de 60 (sessenta) dias, apure os fatos, identifique os responsáveis e quantifique o dano decorrente das ocorrências apontadas na Nota de Auditoria nº 002/2009 da Coordenadoria de Riscos e Controles Internos - CORCI, relativamente à gestão dos empréstimos à Associação de Magistrados da 1ª Região - Ajufer, no período de 2000 a 2009, e, caso esgotadas as providências administrativas internas para o ressarcimento aos cofres da Fundação, instaure a tomada de contas especial nos termos do §1º do art. 8º da Lei 8.443/1992, devendo informar ao TCU, no prazo acima indicado, os resultados das medidas adotadas.'
5. 	Em decorrência da determinação supratranscrita, foram produzidos os seguintes documentos na fase interna da TCE:
a) Procedimento Administrativo 01/2014, elaborado pela FHE (peça 2, p. 113-174) ;
b) Relatório da Comissão de Tomada de Contas Especial 001/2014, elaborado pelo Centro de Controle Interno do Exército (CCIEx) (peça 4, p. 334-358) ;
c) Relatório de Auditoria de Tomada de Contas Especial 001/2014, também elaborado pelo CCIEx (peça 6, p. 1-34) .
6. 	De acordo com o item 5.2 do Relatório de Auditoria de Tomada de Contas Especial 001/2014 (peça 6, p. 3-5) , foram constatadas, em síntese, as seguintes ocorrências:
a) ilegalidade dos convênios celebrados entre a FHE e a Ajufer; 
b) falta de autorização da Diretoria Colegiada da FHE para aprovar os convênios celebrados com a Ajufer, contrariando os estatutos da Fundação vigentes no período de 2000 a 2009; 
c) concessões de empréstimos à Ajufer fora dos parâmetros vigentes da FHE para o produto Empréstimo Simples;
d) utilização de planilhas eletrônicas com controle manual e paralelo dos contratos feitos com a Ajufer, contrariando as práticas de controle usuais da FHE, que utiliza rotineiramente, para registros de evolução do saldo devedor, o sistema automatizado denominado 'Mapper';
e) taxas de juros em desacordo com o termo de convênio assinado em 6/4/2003;
f) atrasos nas amortizações dos contratos, com repasses de valores inferiores e de forma descontínua por parte da Ajufer;
g) ausência de informações fidedignas para apropriação correta dos registros contábeis, bem como reconhecimento inapropriado das receitas, gerando resultado superavaliado;
h) classificação contábil de risco inadequada, contrariando a Resolução do Conselho Monetário Nacional 2.682/1999;
i) renovações dos contratos de mútuo para operações inadimplentes, com o saldo devedor repassado para um novo contrato, como se quitado estivesse;
j) utilização de rubricas contábeis indevidas, contrariando o Plano Contábil das Instituições do Sistema Financeiro Nacional (COSIF) ;
k) ausência de apreciação, pelo Conselho de Administração da FHE, da Nota de Auditoria 02/2009, que relatava as irregularidades;
l) falta de zelo no acompanhamento dos fluxos de caixa relativos às amortizações da linha de empréstimos da Ajufer;
m) não adoção de providências, pela Diretoria Colegiada da FHE, para o afastamento do Sr. José de Melo do cargo de Diretor de Captação e Produtos, mesmo após o advento do Relatório de Auditoria Especial 01/2009, de 6/11/2009, que indicava a necessidade de substituição do referido diretor, o que somente ocorreu em 26/10/2010;
n) não atendimento de diligência em relação à disponibilização tempestiva de informações solicitadas na Nota de Auditoria 02/2009;
o) assinaturas dos contratos de mútuo a favor da Ajufer contrariando o art. 8º da Lei 6.855/1980.
7.	Após a conclusão das apurações realizadas na fase interna da TCE, a matéria foi novamente encaminhada a este Tribunal, ensejando a instauração dos presentes autos. Não obstante, nas instruções às peças 32 e 54, por se considerar a necessidade de saneamento do feito, propôs-se a realização de diligências à FHE para obtenção de informações e documentos complementares.
8.	Atendidas as diligências mencionadas no parágrafo anterior, foi elaborada a instrução à peça 155 com propositura de citação e audiência dos responsáveis. 
9.	Não obstante, considerando a relevância da matéria, o Excelentíssimo Senhor Ministro Relator André Luís de Carvalho, por meio de Despacho à peça 158, remeteu os autos ao Ministério Público junto ao TCU (MPTCU) para colher manifestação escrita do Parquet. 
10.	Em sua manifestação (peça 159) , o Excelentíssimo Senhor Subprocurador-Geral Paulo Soares Bugarin acolheu parcialmente a proposta da SecexDefesa à peça 155, apresentando divergências pontuais, que foram acatadas pelo Ministro Relator (peça 160) . 
11.	Em face dos ajustes propostos pelo MPTCU, foi elabora nova instrução por esta Unidade Técnica (peça 165) , na qual estão consubstanciadas as medidas preliminares necessárias ao saneamento dos autos, que serão a seguir analisadas.
EXAME TÉCNICO
12.	Em decorrência das irregularidades analisadas nos presentes autos, foi proposta, na instrução à peça 165, a realização da citação solidária dos responsáveis abaixo mencionados para apresentarem alegações de defesa e/ou recolherem os seguintes montantes:
a) responsáveis solidários: Associação dos Juízes Federais da Primeira Região, Sra. Solange Salgado da Silva, Sr. Moacir Ferreira Ramos, Sr. José de Melo e Sra. Simone Maria Falkenbach Rosa:
	Contrato
	Data
	Valor (R$) 

	0014I008
	01/10/2010
	21.202,82

	0015I001
	01/10/2010
	89.710,57

	0015I005
	01/10/2010
	50.918,72

	0015I006
	01/10/2010
	161.472,42

	0016I005
	01/10/2010
	60.610,78

	0016I006
	01/10/2010
	89.488,85

	0016I010
	01/10/2010
	402.920,90

	0017I005
	01/10/2010
	61.179,91

	0017I006
	01/10/2010
	528.579,31

	0017I008
	01/10/2010
	47.627,34

	0017I010
	01/10/2010
	625.442,24

	0018I007
	01/10/2010
	218.728,03

	0019I003
	01/10/2010
	163.782,35

	0020I002
	01/10/2010
	163.093,55

	0020I007
	01/10/2010
	99.766,34

	0021I001
	01/10/2010
	66.443,91

	0021I003
	01/10/2010
	230.792,15

	0021I004
	01/10/2010
	54.806,78

	0021I005
	01/10/2010
	157.718,93

	0021I007
	01/10/2010
	248.233,33

	b) responsáveis solidários: Associação dos Juízes Federais da Primeira Região, Sra. Solange Salgado da Silva, Sr. Moacir Ferreira Ramos, Sr. José de Melo, Sr. Jairo Alves dos Santos e Sra. Simone Maria Falkenbach Rosa:
	Contrato
	Data
	Valor (R$) 

	0016I003
	 01/10/2010
	57.551,95

	0017I009
	01/10/2010
	54.496,21

	c) responsáveis solidários: Associação dos Juízes Federais da Primeira Região, Sra. Solange Salgado da Silva, Sr. Moacir Ferreira Ramos e Sr. José de Melo:
	Contrato
	Data
	Valor (R$) 

	0018I003
	01/10/2010
	427.658,59

	d) responsáveis solidários: Associação dos Juízes Federais da Primeira Região, Sra. Solange Salgado da Silva, Sr. Moacir Ferreira Ramos, Sr. Clóvis Jacy Burmann, Sr. José de Melo e Sra. Simone Maria Falkenbach Rosa:
	Contrato
	Data
	Valor (R$) 

	0019I006
	01/10/2010
	220.795,96

	e) responsáveis solidários: Associação dos Juízes Federais da Primeira Região, Sr. Charles Renaud Frazão de Moraes, Sr. Moacir Ferreira Ramos, Sr. José de Melo e Sra. Simone Maria Falkenbach Rosa:
	Contrato
	Data
	Valor (R$) 

	0021I008
	01/10/2010
	 451.187,88 

	0021I010
	01/10/2010
	 526.372,44 

	0022I001
	01/10/2010
	395.177,96

	0022I004
	01/10/2010
	 735.462,90 

	0022I005
	01/10/2010
	173.615,18

	0022I006
	01/10/2010
	 193.014,74 

	0023I006
	01/10/2010
	 224.596,75 

	0023I007
	01/10/2010
	 223.269,16 

	0023I010
	01/10/2010
	 281.338,26 

	0024I007
	01/10/2010
	 538.535,59 

	0024I009
	01/10/2010
	346.723,61

	0025I002
	01/10/2010
	 153.880,88 

	0025I005
	01/10/2010
	 151.500,24 

	0025I006
	01/10/2010
	 75.076,84 

	0025I008
	01/10/2010
	 71.945,85 

	0025I009
	01/10/2010
	 146.690,21 

	0026I001
	01/10/2010
	 70.277,58 

	0026I002
	01/10/2010
	 72.076,50 

	0026I003
	01/10/2010
	 488.715,63 

	0026I004
	01/10/2010
	153.507,63

	0026I007
	01/10/2010
	 412.139,98 

	0026I008
	01/10/2010
	 69.396,27 

	0027I001
	01/10/2010
	415.723,17

	0027I002
	01/10/2010
	 540.653,31 

	0027I004
	01/10/2010
	 392.510,04 

	0027I005
	01/10/2010
	 66.013,01 

	0027I006
	01/10/2010
	 142.434,92 

	0027I008
	01/10/2010
	162.497,07

	0028I001
	01/10/2010
	 443.269,96 

	0028I002
	01/10/2010
	 110.501,55 

	f) responsáveis solidários: Associação dos Juízes Federais da Primeira Região, Sra. Solange Salgado da Silva, Sr. Moacir Ferreira Ramos, Sr. José de Melo e Sr. José Ribamar Gama Filho:
	Contrato
	Data
	Valor (R$) 

	0019I007
	01/10/2010
	 87.517,65 

	g) responsáveis solidários: Associação dos Juízes Federais da Primeira Região, Sr. Charles Renaud Frazão de Moraes, Sr. Moacir Ferreira Ramos, Sr. José de Melo, Sr. Jairo Alves dos Santos e Sra. Simone Maria Falkenbach Rosa:
	Contrato
	Data
	Valor (R$) 

	0022I007
	01/10/2010
	 674.284,41 

	0027I010
	01/10/2010
	 514.902,38 

	h) responsáveis solidários: Associação dos Juízes Federais da Primeira Região, Sr. Charles Renaud Frazão de Moraes, Sr. Moacir Ferreira Ramos, Sr. José de Melo e Sr. José Ribamar Gama Filho:
	Contrato
	Data
	Valor (R$) 

	0022I010
	01/10/2010
	468.315,84

	0023I001
	01/10/2010
	346.480,02

	0024I002
	01/10/2010
	29.811,32

	0024I003
	01/10/2010
	248.617,76

	0024I004
	01/10/2010
	80.537,26

	i) responsáveis solidários: Associação dos Juízes Federais da Primeira Região, Sr. Moacir Ferreira Ramos, Sra. Solange Salgado da Silva, Sr. José de Melo e Sra. Simone Maria Falkenbach Rosa:
	Contrato
	Data
	Valor (R$) 

	0028I003
	01/10/2010
	 371.050,06 

	0028I004
	01/10/2010
	 966.391,98 

	0028I005
	01/10/2010
	 145.290,67 

	0028I006
	01/10/2010
	 786.836,12 

	0028I008
	01/10/2010
	 176.795,08 

	0028I009
	01/10/2010
	 151.588,94 

	0028I010
	01/10/2010
	 266.583,97 

	0029I001
	01/10/2010
	 312.710,07 

	0029I004
	01/10/2010
	 351.611,54 

	0029I005
	01/10/2010
	 89.121,41 

	0029I006
	01/10/2010
	 404.113,59 

	0029I007
	01/10/2010
	 96.786,37 

	0029I008
	01/10/2010
	 95.359,78 

	0029I009
	01/10/2010
	 113.425,44 

	0029I010
	01/10/2010
	 52.418,42 

	j) responsáveis solidários: Associação dos Juízes Federais da Primeira Região, Sr. Moacir Ferreira Ramos, Sra. Solange Salgado da Silva, Sr. José de Melo, Sr. Jairo Alves dos Santos e Sra. Simone Maria Falkenbach Rosa:
	Contrato
	Data
	Valor (R$) 

	0029I002
	01/10/2010
	423.748,20

	0029I003
	01/10/2010
	90.672,12

13. Também na instrução à peça 165 foram propostas as seguintes audiências:
a) do Sr. José de Melo, ex-diretor de Produtos da FHE, em razão das seguintes condutas: 
a.I) conduzir as negociações com a Associação e operacionalizar as operações de crédito oriundas dos convênios sem observar as disposições estatutárias;
a.II) manter relacionamento diferenciado com os dirigentes da Ajufer, em especial, com o Juiz Federal Moacir F. Ramos, que ora ocupava a função de tesoureiro, ora de presidente daquela Associação;
a.III) estabelecer atribuições diferenciadas no trato de questões relacionadas à Ajufer, já que, em conjunto com o presidente, assinou convênios e praticamente todos os contratos de mútuo, à exceção daqueles em que fora substituído pelo diretor da DIRAF;
a.IV) imiscuir-se nas rotinas operacionais da GEPRO, no sentido de conceder empréstimos em situações excepcionalíssimas e extremamente especiais, indicando não apenas taxas e prazos diferenciados, mas também a adoção de controles paralelos pela área gestora do produto - GEPRO;
a.V) conduzir, individualmente, durante todo o período dos convênios, as tratativas de cobrança dos valores em atraso e inadimplentes, fato que se dava diretamente com o Dr. Moacir F. Ramos e em desacordo com as normas rotineiras de cobrança;
a.VI) exigir que a área gestora desenvolvesse controle analítico e individualizado por magistrado, mesmo sendo a Ajufer responsável pelos valores disponibilizados aos mesmos;
a.VII) impor à área gestora determinação velada de cumprimento dos atos, mesmo estando esses atos completamente desprovidos de revestimento legal, normativo e operacional;
a.VIII) interferir reiteradamente junto à área gestora para permitir a continuação do convênio, mesmo diante das diversas dificuldades que ocasionalmente se registravam e lhe eram comunicadas;
a.IX) conceder empréstimos em condições favoráveis (taxas, prazos, renovações) à Ajufer, em absoluto descompasso com as normas vigentes;
a.X) intervir durante praticamente todo o período de vigência do convênio na forma de reconhecimento das receitas e na constituição das provisões contábeis correspondentes aos níveis de atrasos, diferente do modelo adotado pela FHE, inclusive com reflexo na operacionalização das áreas financeira e contábil, vinculadas à DIRAF;
a.XI) determinar que os recursos parciais recebidos da Ajufer fossem utilizados para amortizar e/ou quitar os contratos mais antigos, sem observar qualquer vínculo com os correspondentes magistrados que teriam tomado os créditos;
a.XII) assumir riscos, nas renovações, por presunção não suportada em estudo técnico, de que seria possível regularizar contratos inadimplentes deferindo novas operações e ainda com disponibilização de mais recursos;
a.XIII) interferir nos termos da redação das respostas ao questionário da AUDIT, formulado em outubro/2009, de forma a levar à Auditoria informações que não contribuíram ao deslinde da questão;
a.XIV) contestar proposições da Diretoria quanto ao desfecho das negociações e início da execução judicial, avocando para si a responsabilidade de manter contato com o Dr. Moacir F. Ramos, representante da Ajufer, para cobrar informalmente a regularização dos valores inadimplentes; 
b) do Sr. Jairo Alves dos Santos, ex-diretor de Administração Financeira da FHE, em razão das seguintes condutas:
b.I) conhecer a realidade de que não havia a baixa simultânea dos valores renovados e, mesmo assim, deixar de submeter o assunto formalmente à Diretoria Colegiada ou mesmo de solicitar esclarecimentos formais à DIPRO;
b.II) admitir a inversão do saldo da Rubrica Contábil 1.8.8.92.45.00.00 - Pendências a Regularizar - EMS para registrar as situações especiais do empréstimo simples da Ajufer;
b.III) apresentar votos mensais à Diretoria, favoráveis à validação das Demonstrações Contábeis, em que havia os registros relacionados à Ajufer;
b.IV) eximir-se de detalhar junto à AUDIT as condições relacionadas ao Fato de Auditoria 283/2006, que dizia respeito a diferenças não identificadas nos registros contábeis;
b.V) entender viável a utilização da conta retificadora de ativo para demonstrar pendências, inclusive as relacionadas às renovações efetivadas em desacordo com as rotinas da carteira.
c) da Sra. Simone Maria Falkenbach Rosa, ex-gerente de Captação da FHE, em razão das seguintes condutas:
c.I) acatar as decisões do diretor da DIPRO que extrapolavam os limites da regularidade normativa e legal, omitindo-se ao não reportar os fatos à apreciação de alçadas superiores, contribuindo para a prática de gestão irregular e não padronizada do produto E.S. Ajufer;
c.II) validar a posição do então chefe de divisão, que, em contradição com o teor do Paper s/n, de 3/11/2009, indicou que os contratos de mútuo da Ajufer eram evoluídos a tempo e modo, quando do trabalho realizado pela Auditoria interna da FHE em 2009;
d) da Sra. Maria de Fátima Machado Gonçalves, ex-gerente de Contabilidade da FHE, em razão de ter estabelecido metodologia contábil especifica, dissociada das práticas regulares de contabilização, para se adaptar às demandas da área operacional, não questionando, pelos canais pertinentes e junto às alçadas superiores, a forma diferenciada e não padronizada de como eram disponibilizados os dados originados da área gestora do E.S. Ajufer, qual conduta contribuiu para que a manutenção e prolongamento da inadimplência dos contratos da Ajufer;
e) do Sr. Joni Robert Saraiva Barth, ex-gerente da Divisão de Análise e Liberação da FHE, em razão das seguintes condutas:
e.I) deixar de submeter aos canais pertinentes e às alçadas superiores, além da GEPRO e da DIPRO, a forma diferenciada e não padronizada de como eram tratados os dados geridos pela GEPRO em relação ao E.S. Ajufer;
e.II) informar, em 2009, por ocasião do trabalho realizado pela Auditoria Interna da FHE, em contradição com o teor do Paper s/n, de 3/11/2009, que os contratos de mútuo da Ajufer eram evoluídos a tempo e modo.
14. 	Em seguida, houve a realização das citações e audiências mencionadas nos dois parágrafos anteriores, cujos ofícios foram juntados aos autos conforme o quadro abaixo:
	Natureza
	Destinatário
	Nº Documento
	Data
	Localização

	Citação
	Ajufer
	Of. 0799/2017
	27/9/2017
	Peça 178

	Citação
	Solange Salgado da Silva
	Of. 0800/2017
	27/9/2017
	Peça 179

	Citação
	Moacir Ferreira Ramos
	Of. 0801/2017
	27/9/2017
	Peça 180

	Citação
	José de Melo
	Of. 0802/2017
	27/9/2017
	Peça 171

	Citação
	Simone Maria Falkenbach Rosa
	Of. 0121/2018
	15/3/2018
	Peça 251

	Citação
	Jairo Alves dos Santos
	Of. 0804/2017
	27/9/2017
	Peça 181

	Citação
	Clóvis Jacy Burmann
	Of. 0805/2017
	27/9/2017
	Peça 173

	Citação
	Charles Renaud Frazão de Morais
	Of. 0806/2017
	27/9/2017
	Peça 182

	Citação
	José Ribamar Gama Filho
	Of. 0148/2018
	20/3/2018
	Peça 253

	Audiência
	José de Melo
	Of. 0808/2017
	27/9/2017
	Peça 175

	Audiência
	Jairo Alves dos Santos
	Of. 0809/2017
	27/9/2017
	Peça 183

	Audiência
	Simone Maria Falkenbach Rosa
	Of. 0122/2018
	15/3/2018
	Peça 252

	Audiência
	Maria de Fátima Machado Gonçalves
	Of. 0811/2017
	27/9/2017
	Peça 184

	Audiência
	Joni Robert Saraiva Barth
	Of. 0812/2017
	27/9/2017
	Peça 177

15. Constam os respectivos avisos de recebimento nas seguintes peças processuais:
	Natureza
	Responsável
	Localização
	Data da Ciência

	Citação
	Ajufer
	Peça 185
	2/10/2017

	Citação
	Solange Salgado da Silva
	Peça 199
	11/10/2017

	Citação
	Moacir Ferreira Ramos
	Peça 198
	5/10/2017

	Citação
	José de Melo
	Peça 218
	23/10/2017

	Citação
	Simone Maria Falkenbach Rosa
	Peça 255
	26/3/2018

	Citação
	Jairo Alves dos Santos
	Peça 192
	5/10/2017

	Citação
	Clóvis Jacy Burmann
	Peça 219
	19/10/2017

	Citação
	Charles Renaud Frazão de Morais
	Peça 194
	5/10/2017

	Citação
	José Ribamar Gama Filho
	Peça 256
	27/3/2018

	Audiência
	José de Melo
	Peça 220
	23/10/2017

	Audiência
	Jairo Alves dos Santos
	Peça 193
	5/10/2017

	Audiência
	Simone Maria Falkenbach Rosa
	Peça 257
	27/3/2018

	Audiência
	Maria de Fátima Machado Gonçalves
	Peça 221
	31/10/2017

	Audiência
	Joni Robert Saraiva Barth
	Peça 210
	20/10/2017

16.	As respostas dos responsáveis estão acostadas aos autos conforme o quadro abaixo:
	Responsável
	Localização

	Associação dos Juízes Federais da Primeira Região
	Peça 226

	Solange Salgado da Silva
	Peças 233, 247 a 249 e 263

	Moacir Ferreira Ramos
	Peças 235 e 236

	José de Melo
	Peças 239 a 244

	Simone Maria Falkenbach Rosa
	Peças 264 e 265

	Jairo Alves dos Santos
	Peças 211, 212, 216 e 246

	Clóvis Jacy Burmann
	Peça 214

	Charles Renaud Frazão de Morais
	Peças 230 e 266

	José Ribamar Gama Filho
	Não há

	Maria de Fátima Machado Gonçalves
	Peça 222

	Joni Robert Saraiva Barth
	Peça 214

17.	Destaca-se que todos os responsáveis tomaram conhecimento dos ofícios que lhes foram remetidos. Com exceção do Sr. José Ribamar Gama Filho, que pode ser considerado revel, todos os demais apresentaram tempestivamente suas respectivas alegações de defesa e razões de justificativa, que serão adiante resumidas e, em seguida, analisadas.
1) RESPOSTA DO RESPONSÁVEL: SR. MOACIR FERREIRA RAMOS, EX-PRESIDENTE E EX-DIRETOR FINANCEIRO DA AJUFER (peças 235 e 236) : 
18.	Inicialmente, afirma que sobre os fatos apurados deve incidir a prescrição quinquenal, o que obstaria as providências persecutórias desta Corte, posto que as supostas irregularidades ocorreram entre 2000 e 2009, enquanto que o defendente só veio a ser citado para apresentar sua defesa em 5/10/2017. Fundamenta tal pleito em decisões do Supremo Tribunal Federal (Mandado de Segurança 34.705/DF) e do Tribunal Regional Federal da 1ª Região (Agravo de Instrumento 0023588-75.2017.4.0l.0000) , transcritas às p. 3-18 da peça 235.
19.	Alternativamente, caso esta Corte não reconheça a prescrição quinquenal acima mencionada, requer que o prazo prescricional a ser considerado seja de dez anos, consoante previsto no inciso II do art. 6º da Instrução Normativa TCU 71/2012, de modo que seja decotado o período anterior a outubro de 2007 (citação do defendente) , excluindo-se da presente TCE os contratos firmados anteriormente ao referido marco, sendo necessário, para tanto, que o processo retorne à origem para que sejam refeitos os cálculos.
20.	Em seguida, afirma que outros dois processos com o mesmo objeto foram ajuizados com vistas à reparação do prejuízo causado (Ação de Cobrança 0049534-78.2010.4.01.3400 e Ação de Improbidade Administrativa 0055379-86.2013.4.01.3400) . Desse modo, assevera que estaria havendo tripla pretensão de ressarcimento patrimonial, o que não teria previsão legal e violaria o princípio do non bis in idem. Sobre o assunto, apresenta às p. 20-23 da peça 235 excertos de jurisprudência relacionada ao assunto.
21.	Adiante, afirma ter havido violação ao princípio do devido processo legal, uma vez que o defendente não foi notificado ou intimado para prestar esclarecimentos no âmbito do Procedimento Administrativo 01/2014, prejudicando, assim, o contraditório e a ampla defesa, porquanto não foi dada ao responsável a oportunidade de formular, em momento próprio e adequado anterior, qualquer esclarecimento sobre o assunto.
22.	Acrescenta que não se pode alegar que a violação ao devido processo legal estaria sendo suprida, neste momento, pela apresentação de defesa a esta Corte, uma vez que tal oportunidade não supre a ilegalidade verificada anteriormente, pois a defesa do responsável, nesta fase processual, tem caráter estritamente técnico e limitado, não sendo possível, diante da natureza do processo que tramita perante este Tribunal, produzir provas na amplitude que o caso requer.
23.	Também registra que a não realização de nenhum pagamento em 44 dos 83 empréstimos realizados é evidência da desorganização que imperava na FHE à época. Não obstante, afirma que mensalmente eram feitas transferências de recursos da Ajufer para a Fundação com vistas ao pagamento dos empréstimos (relação dos repasses realizados às p. 133-179 da peça 235) , questionando as razões de não ter havido qualquer reclamação pretérita de que os valores transferidos seriam insuficientes.
24.	Nesse diapasão, afirma que jamais tomou conhecimento de que a situação de inadimplência estava ocorrendo, pois, diante das transferências mensais que eram feitas da Ajufer para a FHE, supunha que estava havendo a necessária quitação dos empréstimos, registrando ser difícil imaginar como tal situação perdurou por nove anos. Ademais, entende que a assinatura de novos contratos, pela Fundação, sem qualquer resistência, seria evidência de que as avenças anteriores estavam sendo honradas.
25.	Também questiona o elevado valor que está sendo apontado como débito nos presentes autos, posto que a Ajufer recebeu da FHE cerca de R$ 24 milhões, tendo lhe retornado aproximadamente R$ 22,5 milhões como pagamento pelos empréstimos, de sorte que considera desarrazoado o montante de R$ 21 milhões que ora está sendo cobrado.
26.	Adiante, afirma o responsável que não há amparo legal para este Tribunal impor sanções ao responsável baseadas no descumprimento de dispositivos constantes no estatuto da Ajufer, posto que esta é entidade privada. Assim, considera que caso tenha havido tal violação estatutária, competiria tão somente à Associação fazer a necessária apuração dos fatos e indicar, no âmbito interno, quais seriam as sanções que adviriam para o associado.
27.	Por fim, frisa que como dirigente da Ajufer submetia aos seus associados todos os balancetes anuais, os quais eram aprovados tanto pelo Conselho Fiscal quanto pela Assembleia Geral da Associação. Nesse contexto, pleiteia que caso esta Corte não acolha a defesa ora apresentada, que solicite as respectivas atas das assembleias como forma de provar que as contas eram de fato aprovadas regularmente.
2) RESPOSTA DA RESPONSÁVEL: SRA. SOLANGE SALGADO DA SILVA, EX-PRESIDENTE E EX-DIRETORA FINANCEIRA DA AJUFER (PEÇAS 233, 247 a 249 e 263) : 
28.	Inicialmente, afirma a defendente que todos os procedimentos de controle instaurados em decorrência das fraudes em exame decorreram de atos praticados pelo então Gerente de Produtos da FHE (Sr. José de Melo) e pelo Juiz Federal Moacir Ramos. Ademais, ressalta que tramita perante a Justiça Federal do Distrito Federal o Processo 0049534-78.2010.4.01.3400, que considera ser a medida adequada para recompor o dano econômico em face de quem realmente dele se beneficiou.
29.	Esclarece também que exerceu o cargo de Presidente da Ajufer de 2003 a 2006, e o de Diretora Financeira entre 2009 e 2010, não tendo sido, em nenhum momento, beneficiária de recursos ilícitos, nem praticado atos fora de suas atribuições.
30.	Nesse diapasão, frisa que o mandato de Presidente da Ajufer importa em atividade de intensa representação político-institucional em nome da categoria profissional de juízes federais da maior região de jurisdições do País, e que o de Diretora Financeira, que embora possua atribuições formais de acompanhamento das contas, foi exercido mediante delegação integral das funções para o contador da Associação e ao Juiz Federal Moacir Ferreira Ramos.
31.	Adiante, acrescenta que o estatuto da Ajufer prevê a existência de um Conselho Fiscal, a quem compete:
'I - examinar os balancetes trimestrais e os balanços anuais da Diretoria Executiva; 
 (...) III - aprovar a prestação anual de contas da Diretoria Executiva, na primeira quinzena de fevereiro; 
 (...) VII - examinar os livros, registros, escriturações e documentos da Ajufer.'
32.	Não obstante, ressalta que os mecanismos de controle dos atos de gestão da Ajufer foram frustrados exclusivamente pelo Sr. Moacir Ferreira Ramos, que apresentou com falhas ao conselho fiscal da Associação as contas relativas aos exercícios de 2005, 2006, 2009 e 2010, conforme se observa pelo teor das atas às p. 55-72 da peça 233, onde constam menções expressas de atuação única do referido juiz na condução do processo de apresentação e aprovação das prestações de contas.
33.	Na sequência, a responsável aduz que somente teve ciência das fraudes em 26/10/2010, data na qual tomou conhecimento do ajuizamento da ação judicial mencionada no parágrafo 28. A partir de então, informa que foi diligente e proba para com seus deveres estatutários, adotando todas as medidas cabíveis e possíveis para reparar o dano e apurar a responsabilidade dos envolvidos.
34.	Como forma de evidenciar a assertiva mencionada no parágrafo anterior, junta aos autos correspondências eletrônicas encaminhadas a todos os associados da Ajufer nos dias 4 e 5/11/2010 (peça 233, p. 74-78) , por meio das quais mostra indignação e solicita adoção de providências para tratar do assunto, bem como ofício dirigido à Corregedoria do Tribunal Regional Federal da 1ª Região (TRF-1) em 8/11/2010, requerendo investigação dos fatos (peça 233, p. 80-86) .
35.	Ressalta que foi com base nessa iniciativa da defendente que o TRF-1 instaurou a Sindicância 2010/01342-DF, posteriormente convertida no Processo Administrativo Disciplinar (PAD) 4.821/2011-TRF1, no qual se realizou longo e atento exame das condutas praticadas pelos juízes federais que exerceram mandato à frente da Ajufer, tendo sido concluído no voto vencedor do referido processo (peça 233, p. 88-122) :
' (...) as condutas dos indiciados não são iguais, melhor dizendo, não se equiparam de tal sorte para que recebam, indistintamente, penalidade tão grave como a aposentadoria compulsória, tanto mais quando alguns deles, em vez de algozes, foram, a meu ver, vítimas do esquema engendrado pelo Juiz Federal Moacir Ferreira Ramos.'
36.	Também apresenta declaração firmada pelo Juiz Moacir, abaixo transcrita, em que este assume exclusiva responsabilidade pelas ocorrências (peça 233, p. 124) :
'MOACIR FERREIRA RAMOS, brasileiro, Juiz Federal, Presidente da Ajufer, declara que na condição de Diretor Tesoureiro da Ajufer assumiu, redigiu, acompanhou e executou o convênio entre a Associação dos Juízes Federais da 1ª Região e a Fundação Habitacional do Exército FHE-POUPEX, durante a gestão da Juíza Solange Salgado como presidente, bem ainda na condição dessa Juíza como Diretora Financeira e do Patrimônio na atual gestão; que a Juíza Solange Salgado não participou diretamente dos contratos de empréstimos junto à FHE-POUPEX. A Juíza Solange Salgado limitou sua atuação à assinatura de contratos sem que lhe fosse dado conhecimento sobre o pedido formal do associado, pois nosso trabalho associativo sempre foi num ambiente de total respeito e confiança. A participação da Juíza Solange Salgado era, exclusivamente, de apor sua assinatura no contrato, na condição de presidente ou diretora da Ajufer. Todos os pormenores das negociações e tratativas com a FHE-POUPEX eram feitas por mim, diretamente, sem intervenção da Juíza Solange Salgado.'
37.	De igual sorte, defende que, em novembro de 2010, foi a única a exigir a renúncia do Juiz Moacir (peça 233, p. 126-128) , medida essa que desencadeou imediata publicação de portaria, pelo novo Presidente da Ajufer, para apuração dos fatos (peça 233, p. 130) , o que contribuiu sobremaneira com as futuras investigações que foram procedidas.
38.	Menciona, ainda, registro na ata da Assembleia Geral Extraordinária de 31/5/2011 (peça 233, p. 66-72) , em que consta pedido expresso da responsável pela investigação plena dos fatos, aduzindo que votou à época favoravelmente a todas as medidas relacionadas à recuperação de prejuízos e à anulação dos atos descobertos como irregulares.
39.	Desse modo, reafirma que sua conduta não foi de conivência com as fraudes, tampouco de descuido ou desvio de finalidade nos atos praticados à frente da Ajufer, posto que restou evidenciado que a defendente foi diligente e ativa em adotar todas as medidas cabíveis para apurar as irregularidades e prevenir/recuperar os danos havidos no âmbito da Associação, não havendo, assim, fundamento técnico para sustentar que a responsável teria agido fora de seu mandato ou contribuído para os desvios.
40.	Em seguida, destaca que esta Corte possui entendimento no sentido de que a responsabilização solidária de agente público em dever de fiscalização é afastada quando o vício é oculto e de difícil percepção (Acórdão 1526/2016-TCU-Plenário) .
41.	Também consigna que tanto a contabilidade da FHE quanto a da Ajufer tiveram seu conteúdo falseado, tendo os órgãos de corregedoria judicial federal concluído que os atos de solicitação e controle dos contratos de empréstimo foram manipulados pelo Sr. Moacir Ferreira Ramos. 
42.	Sobre o assunto, apresenta às p. 132-136 da peça 233 ata em que se registra depoimento do contador da Ajufer informando que, por determinação do Juiz Moacir, não era contabilizada a conta bancária da Associação em que efetivamente se operaram os desvios. 
43.	Pondera que embora tenha firmado contratos de mútuo em favor da Ajufer sem destinação precisa dos mutuários finais, não fraudou as solicitações dos empréstimos, tampouco falhou no acompanhamento das avenças, uma vez que atuou com a crença fidedigna de que os instrumentos de controle da Associação estavam minimamente operantes, tendo assinado documentos com base em informações e dados repassados a ela como verdadeiros pela FHE e pelo Sr. Moacir Ferreira Ramos.
44.	Ademais, ressalta que esta TCE, em nenhum momento, concluiu que a defendente teria sido coautora consciente dos desvios e/ou maquiagens contábeis, reiterando que as fraudes engendradas nos mecanismos de controle tornaram a compreensão das falhas de difícil percepção.
45.	Nesse diapasão, realça que até mesmo os gestores e órgãos de auditoria da FHE, que é praticamente uma instituição financeira, foram enganados durante dez anos, sendo isso o que também ocorreu com a Ajufer, que possui estrutura precária em comparação com a Fundação, contando com apenas um contador. 
46.	Diante do exposto, consigna que a conduta da defendente demonstra dois elementos centrais para julgamento de seus atos: i) que ela somente teve ciência das irregularidades a partir de novembro de 2010; ii) e que, a partir desse momento, a responsável desencadeou todos os mecanismos de apuração, controle e reparação de danos ao seu alcance. Assim, afirma que resta evidenciada sua boa-fé.
47.	Desse modo, considera não ter havido violação ao art. 24, §5°, do Estatuto da Ajufer, in verbis:
	'§5° - Os integrantes da Diretoria Executiva não respondem, pessoalmente, pelas obrigações que contraírem em nome da Ajufer, mas serão responsabilizados pelos prejuízos que, por dolo ou culpa, causarem ao patrimônio da Associação.'
48.	Também apresenta às p. 142-172 da peça 233 outros documentos com registros testemunhais que apontam que parte dos recursos desviados teriam beneficiado diretamente o Juiz Moacir, bem como que foi ele quem assumiu com exclusividade a condução dos convênios/contratos celebrados entre a Ajufer e a FHE.
49.	Nesse contexto, pleiteia que não seja responsabilizada em solidariedade pelos danos ora identificados, uma vez que os reais infratores já foram devidamente identificados e que nenhum documento dos autos aponta que a defendente tenha concorrido para as irregularidades. Ademais, ressalta que não sofreu qualquer imputação no âmbito dos procedimentos investigativos instaurados internamente pela própria Ajufer e dos processos que tramitam na Justiça Federal.
50.	Adiante, afirma que os convênios celebrados entre a FHE e a Ajufer funcionaram como 'guarda-chuvas' para os contratos de empréstimo firmados. Assim, consigna que essas avenças, que instrumentalizaram a imputação dos débitos dirigidos contra a defendente, eram meros derivativos dos convênios previamente firmados.
51.	Desse modo, assevera que a formalização dos contratos de empréstimo não foi a causa do dano apurado nesta TCE, mostrando-se irrelevante a aposição ou não de assinaturas nas aludidas avenças, inclusive pelo fato de terem sido realizados pagamentos relacionados a contratos que sequer foram firmados.
52.	Em outras palavras, aduz que os contratos apontados como irregulares não deram materialidade às relações de crédito havidas, posto que os empréstimos fluíram independentemente da vontade declarada pela Presidência ou pela Diretoria Financeira da Ajufer, pois, consoante já registrado anteriormente, os inadimplementos decorreram de ajustes conduzidos por pessoas já identificadas e que agiram com manifesto abuso de poder e desvio de mandato.
53.	Já às peças 247 e 248 apresenta novos depoimentos testemunhais que atestaram a ocorrência de fraude sofisticada nos contratos e demais mecanismos de controle da Ajufer, bem como expedientes trocados entre os Srs. José de Melo e Moacir Ferreira Ramos evidenciando que a gestão e operacionalização dos empréstimos ocorriam de forma alheia ao conhecimento da defendente e dos demais membros da Associação.
54.	Por sua vez, à peça 249, junta aos autos setenta e seis solicitações autônomas de empréstimos produzidas e assinadas pelo Juiz Federal Moacir Ferreira Ramos e encaminhadas ao Sr. José de Melo em nome de diversos associados da Ajufer.
55.	Por fim, à peça 263, cientifica esta Corte que o Acórdão que julgou o PAD 4.821/2011-TRF-1, inocentando a defendente, foi mantido integralmente pelo Conselho Nacional de Justiça (CNJ) após o Ministério Público Federal (MPF) recorrer e pleitear a condenação da responsável, o que não ocorreu (peça 263, p. 4-5) .
3) RESPOSTA DO RESPONSÁVEL: SR. CHARLES RENAUD FRAZÃO DE MORAES, EX-PRESIDENTE DA AJUFER (PEÇAS 230 e 266) : 
56.	O responsável apresentou alegações de defesa em 11/10/2017 (peça 230) . Não obstante, em 24/8/2018, o Ministro do Supremo Tribunal Federal (STF) Ricardo Lewandowski, no âmbito do Mandado de Segurança 35.512, impetrado pelo defendente, decidiu (peça 266) :
	'declarar a ocorrência da prescrição da pretensão punitiva do Tribunal de Contas da União, em relação às infrações imputadas ao ora paciente nos autos da TC Processo 030.229/2015-4, sem prejuízo de que a União, se assim entender, persiga os valores referentes ao ressarcimento dos danos na esfera judicial.'
57.	Desse modo, em obediência à ordem judicial emanada pelo STF, propor-se-á a exclusão do responsável da relação processual, sem julgamento de mérito.
4) RESPOSTA DO RESPONSÁVEL: SR. JOSÉ DE MELO, EX-DIRETOR DE CAPTAÇÃO E PRODUTOS DA FHE (PEÇAS 239 a 244) : 
58.	Inicialmente, afirma que o Procedimento Administrativo 01/2014, no qual a presente TCE se baseou, foi realizado sem que o defendente pudesse prestar depoimentos, levantar dados, produzir provas, juntar documentos e/ou ouvir testemunhas, afrontando-se, assim, o direito constitucional do responsável à ampla defesa e ao contraditório.
59.	Ademais, frisa que o defendente foi exonerado de suas funções e dos quadros da FHE em 26/10/2010, não sabendo o que passou a ocorrer na Fundação a partir daí, de sorte que não poderia ser acusado após quatro anos de seu desligamento por desmandos administrativos dos quais não participou e nem mesmo teve a oportunidade de se defender internamente.
60.	Dessa forma, considera que o Procedimento Administrativo 01/2014 encontra-se eivado de vícios, na medida em que o defendente não foi intimado para os atos do processo, o que acarretaria sua nulidade em relação ao responsável. 
61.	Considera que se houve falhas na condução da linha de crédito junto à Ajufer, não se pode simplesmente acusar apenas o defendente, uma vez que o produto em apreço foi decidido em conjunto por toda Alta Direção da FHE, de sorte que, no mínimo, todos seus membros deveriam ser responsabilizados caso se conclua pela existência de erros. Ademais, frisa que o convênio sob análise era rigorosamente acompanhado pela AUDIT, que mensalmente conferia os balancetes, para, ao final do exercício, atestar que tudo vinha sendo conduzido dentro da normalidade.
62.	Nesse contexto, pondera que, desde a implantação do problemático convênio firmado entre a FHE e a Ajufer, não se teve notícia de qualquer deslize, consoante acompanhamento feito pelos próprios auditores da Fundação, reputando o responsável por contraditórias e tendenciosas quaisquer opiniões contidas em pareceres posteriores que depõem contra o trabalho da mesma AUDIT, o que seria inadmissível.
63.	Afirma que deve haver diferenciação entre a conduta e responsabilidade do defendente como pessoa física e como Diretor da FHE, posto que o responsável não agia em seu nome próprio, mas no da Fundação, mediante mandato outorgado pelo próprio Presidente da instituição, não podendo vir a responder pessoalmente por supostos desmandos ou ardis financeiros, já que assinou os termos dos convênios com a Ajufer por mera formalidade.
64.	Ademais, ressalta que a relação entre o defendente e a FHE sempre foi institucional e digna dos maiores elogios, não se devendo atirar o defendente na mesma vala dos envolvidos no nefasto e maquiavélico desvio conduzido pelos diretores da Ajufer, que agiram de forma deliberada a fim de causar prejuízos aos cofres da Fundação.
65.	Não obstante, aduz que os empréstimos originaram-se de uma malfadada política de negócios, em nível institucional, conduzida pela cúpula administrativa da FHE, de sorte que se alguém na Fundação tivesse que ser responsabilizado deveria ser ela própria. 
66.	Em outras palavras, assevera que se esta Corte concluir pela existência de um só núcleo de culpados, todo ele deveria estar abrigado no seio da própria Ajufer. Na hipótese de se entender que houve responsabilidade secundária, esta seria da própria FHE.
67.	Adiante, reproduz às p. 16-19 da peça 239 os valores que estão sendo cobrados do defendente como débito, aduzindo ser praticamente impossível defender-se de cada uma das operações ali referenciadas, pois, consoante já afirmado anteriormente, o defendente não foi intimado para os atos do Processo Administrativo 01/2014, o qual padece de vícios capazes de levar à sua declaração de nulidade relativa, o que também se aplica a esta TCE, em virtude da teoria dos frutos da árvore envenenada.
68.	Ademais, questiona as razões de todas as datas constantes no expediente citatório referenciarem o dia 1º/10/2010, uma vez que, ao não ter acesso aos documentos originários do processo, suas justificativas restaram prejudicadas por desconhecer os cálculos que levaram à atualização dos valores à referida data, elemento essencial e imprescindível para a compreensão dos fatos e para a apresentação de defesa pelo responsável. 
69.	Pontua que muitos dos empréstimos concedidos à Ajufer foram parar de fato nas mãos de magistrados, que vinham pagando regularmente as prestações. Por outro lado, registra que consta nos autos que a referida Associação chegou a reconhecer dívida em torno de R$ 19 milhões, propondo-se a pagá-lo de forma parcelada, sem que a FHE aceitasse tal proposta, afirmando que o montante devido seria de R$ 21 milhões. 
70.	Segundo o defendente, tal proposta mostra de modo inequívoco a responsabilidade da Ajufer, que se comprometia a destinar os empréstimos a seus associados nominados no ofício de solicitação, seguindo as cláusulas definidas desde a implantação do primeiro convênio, que foi devidamente homologado pela Diretoria Colegiada da FHE.
71.	Ademais, registra que o ex-presidente da Ajufer, Sr. Moacir Ferreira Ramos, redigia propostas de empréstimos e de renegociação e as encaminhava diretamente ao Presidente da FHE, Sr. Clóvis Jacy Burmann, sem qualquer envolvimento da Diretoria de Captação (DICAP) , não se podendo, dessa maneira, responsabilizar o defendente simplesmente por assinar os contratos, já que, repise-se, era ele delegado pela própria presidência da Fundação.
72.	Frisa, ainda, que não procede a afirmação de que o defendente não teria se empenhado na regularização dos créditos inadimplidos, haja vista que, enquanto perdurou no cargo de Diretor de Captação, redigiu minuta submetida ao crivo da Consultoria Jurídica da FHE (COJUR) , para encaminhamento a cada juiz federal (peça 244, p. 143) , após esgotadas as tratativas amigáveis junto ao ex-presidente da Ajufer, levando-se em conta o grau de estima e consideração até então havidos entre as duas entidades conveniadas. 
73.	Destaca também o teor do ofício interno encaminhado pelo responsável ao Presidente da FHE em 1º/2/2010 (peça 240, p. 161-162) , relacionado às recomendações da AUDIT havidas no Relatório de Auditoria Especial 01/2009, o que evidenciaria o empenho do defendente em solucionar as pendências enquanto à frente da DICAP.
74.	De igual sorte, em 22/1/2010, o defendente encaminhou ao Presidente da Ajufer dura carta tratando dos contratos em aberto (peça 240, p. 165) , num total de 79 e que perfazem o montante de R$ 16.946.595,16, exigindo que se solucionassem as pendências o mais rápido possível. 
75.	Já com relação às recomendações e/ou questionamentos contidos no Relatório de Auditoria Especial 01/2009, afirma o defendente que, por meio do Memorando 61/2009 (peça 239, p. 29-31) , rebateu com firmeza as ponderações contidas no referido relatório, dando mostra cabal do profissionalismo da conduta do responsável, que agiu com extrema cautela no sentido de preservar as relações entre a FHE e a Ajufer, pois, em caso de precipitação, poderia haver ruptura e estremecimento entre as partes, já que tudo caminhava celeremente para um desfecho final.
76.	No tocante à assertiva de que o responsável manipulava a contabilidade da FHE, pondera que se os controles eram insuficientes ou inoperantes, isso era problema das áreas técnicas competentes, refugindo à alçada da DICAP. Assim, se houve falha, esta estaria enraizada na própria Fundação, não sendo crível que uma instituição desse porte não fosse dotada de instrumentos contábeis adequados.
77.	Destaca, ainda, que em nenhum momento os auditores ou sindicantes apontaram que teria havido dolo ou má fé por parte do defendente, nem seu locupletamento indevido. Como prova de tal assertiva, o responsável junta aos autos extratos bancários seus e de seus filhos, quebrando espontaneamente seu sigilo bancário, bem como cópias das declarações de seu imposto de renda, no período de 2002 a 2013 (peça 240, p. 395-595, peça 241, p. 1-227, e p. 296-379, peças 242 e 243, e peça 244, p. 1-79) .
78.	Adiante, pondera que não se deve nivelar as condutas dos dirigentes da FHE e da Ajufer, pois, se houve desvirtuamento de finalidade, este partiu unicamente desta, que teria manipulado as regras do jogo, uma vez que, conforme consta nos termos de convênio assinados, a cada solicitação de empréstimo a Associação deveria encaminhar a relação dos tomadores à FHE, sendo ela também a responsável por direcionar os recursos recebidos a seus associados.
79.	Não obstante, registra que assiste parcial razão à Ajufer quando esta contesta os números atualizados do débito que está sendo cobrado, pois houve incidência de juros sobre juros, sem previsão contratual legal, elevando sobremaneira o valor devido. Nesse diapasão, de acordo com parecer contábil encomendado pela Associação (peça 240, p. 294-307) , constatou-se que os números apresentados estão superfaturados em face de descuido operacional da FHE.
80.	Também destaca que anualmente as contas da FHE são submetidas à AUDIT para, em seguida, serem encaminhadas a este Tribunal. Não obstante, no período abrangido pelo convênio sob análise, todas as contas foram aprovadas sem ressalvas por esta Corte, comprovando-se cabalmente o acompanhamento interno e externo junto à FHE.
81.	Por fim, no tocante à assertiva de que o defendente teria assumido a responsabilidade por todos os problemas ocorridos na gestão do convênio com a Ajufer, assevera que tal afirmação foi mal interpretada e não procede, já que o que verdadeiramente consta na Ata da 30ª Reunião de Diretoria da FHE (peça 244, p. 103-105) é que 'o Diretor da DICAP assumiu a responsabilidade pelos problemas apontados no Relatório acima referido [Relatório de Auditoria Especial 01/2009]'. [inserção nossa]
5) RESPOSTA DO RESPONSÁVEL: SR. CLÓVIS JACY BURMANN, EX-PRESIDENTE DA FHE (PEÇA 214) : 
82.	Inicialmente, ressalte-se que as alegações de defesa foram apresentadas pela viúva do responsável, uma vez que este faleceu em 26/2/2015, consoante certidão de óbito às p. 18 da peça 214.
83.	Alega ter havido a decadência do direito de a Administração anular o contrato celebrado entre a FHE e a Ajufer no qual está havendo a citação do responsável falecido, pois já houve o decurso do prazo quinquenal para que se invalidem atos que produzam efeitos favoráveis ao destinatário, consoante previsto nos arts. 53 e 54 da Lei 9.784/1999. Desse modo, pondera que o referido contrato de mútuo produz seus efeitos jurídicos de forma plena, estando seus termos plenamente válidos.
84.	Destaca, ainda, que a relação entre a FHE e a Ajufer teve início em 6/4/2000 e vigorou até novembro/2009, sem que jamais tivesse sido suscitada pelos órgãos de controle interno e externo qualquer irregularidade ou mesmo ilegalidade nos contratos de mútuo pactuados.
85.	Nesse sentido, pondera que a aceitação pelos órgãos de controle interno e externo da frequente realização de ajustes entre a FHE e a Ajufer no período de quase dez anos, bem como a inexistência de qualquer impugnação em relação aos referidos contratos nesse ínterim, são fatores que evidenciam a boa-fé do responsável falecido, que acreditava na correção jurídica e legal da avença que firmou.
86.	Também há a assertiva de que teria havido a prescrição quinquenal em relação à responsabilidade pecuniária, prevista no art. 1º do Decreto 20.910/1932 e reconhecida pelo STF, que, ao analisar a Repercussão Geral no Recurso Extraordinário 669.069-MG, fixou a tese de que 'É prescritível a ação de reparação de danos à Fazenda Pública decorrente de ilícito civil'.
87.	Adiante, alega inexistir nexo de causalidade entre a conduta do responsável falecido e o dano ao erário, posto que este não decorreu da assinatura de contratos de mútuo, mas de falhas e irregularidades na gestão desses, conforme reconhecido por esta Unidade Técnica nos parágrafos 66 e 86.3 da instrução à peça 155. 
88.	Nesse sentido, aduz que não era atribuição do então Presidente da FHE o acompanhamento ou a gestão da execução do contrato de mútuo firmado a fim de verificar a correta aplicação das regras legais e/ou contábeis, competência essa que cabia a departamentos específicos da Fundação.
89.	Sobre o assunto, reforça que esta própria Unidade Técnica, no parágrafo 10 da instrução à peça 155, ao se apoiar no que foi apurado no Procedimento Administrativo 01/2014, retrata as atribuições dos gestores do contrato e constata que os setores competentes não agiram de forma correta e adequada para sanar os problemas decorrentes da inadimplência havida, porquanto alteraram procedimentos operacionais, prestaram informações inverídicas, não cumpriram as normas contábeis e praticaram vários outros atos que impediram até mesmo a verificação do não cumprimento das obrigações pela Ajufer.
90.	Por fim, pondera que este Tribunal, ao buscar o ressarcimento pelo dano causado em virtude do inadimplemento do contrato firmado pelo responsável falecido, imputaria a seus sucessores sanção indevida, posto que estes não se locupletaram com a irregularidade, haja vista que nenhum valor decorrente da avença assinada pelo então Presidente da FHE acresceu seu patrimônio. Tal situação afrontaria o disposto no inciso XLV do artigo 5° da Constituição Federal, que estatui:
	'XLV - nenhuma pena passará da pessoa do condenado, podendo a obrigação de reparar o dano e a decretação do perdimento de bens ser, nos termos da lei, estendidos aos sucessores e contra eles executadas, até o limite do valor do patrimônio transferido.'
6) RESPOSTA DO RESPONSÁVEL: SR. JAIRO ALVES DOS SANTOS, EX-DIRETOR DE ADMINISTRAÇÃO FINANCEIRA DA FHE (PEÇAS 211, 212, 216 e 246) : 
91.	Inicialmente, afirma que foi somente em 2009, após o recebimento de denúncia, que foram percebidas inconsistências na relação entre a FHE e a Ajufer. Assevera que antes desse período os órgãos de controle interno da Fundação não foram capazes de enxergar falhas nos empréstimos ocorridos entre as citadas entidades, o que evidencia se tratar de práticas sofisticadas e adotadas por pessoas que visaram perpetrar as irregularidades.
92.	Acrescenta que no período questionado por esta TCE suas obrigações foram todas cumpridas à frente da Diretoria de Administração Financeira (DIRAF) , de sorte que as operações entre FHE e a Ajufer jamais estiveram sob sua tutela direta.
93.	Frisa que as imputações centrais feitas ao responsável nesta TCE dizem respeito ao fato de ter assinado seis contratos entre a FHE e a Ajufer. No entanto, pondera que tais atos foram praticados em decorrência de ocasionalmente substituir o então Presidente da Fundação, não tendo havido, assim, iniciativa própria do defendente, pois em todos os seis casos sua assinatura se tratou de mera formalização procedida em cumprimento à determinação superior, em consonância com instrumento procuratório constante às p. 26-28 da peça 211.
94.	De igual sorte, destaca que o Sr. José de Melo, enquanto à frente da DICAP, também recebeu procuração do Presidente da FHE, a qual, no entanto, lhe outorgava maior extensão de poderes do que os concedidos ao responsável, tendo sido ao referido Diretor designada a gestão do convênio com a Ajufer.
95.	Não obstante, ressalta que os atos praticados pelo responsável diferem dos procedidos pelo Sr. José de Melo, sobretudo os que restaram provados em função da relação direta que este manteve com o Juiz Moacir. Ademais, frisa que ao contrário do referido Diretor, não ultrapassou os poderes da procuração que lhe foi outorgada pelo presidente da entidade. 
96.	Pondera que os órgãos de controle apuraram que o Sr. José de Melo assinou contratos e coordenou a burla ao Sistema Mapper. Por outro lado, considera que o responsável, à frente da DIRAF, foi vítima de tais manipulações, tendo se limitado a assinar seis contratos que contavam com confirmação de regularidade plena emitida pelos órgãos de controle interno da FHE, os quais não foram capazes, àquela época, de identificar as falhas.
97.	Menciona que as manipulações ao Sistema Mapper foram reconhecidas pela Sra. Simone Maria Falkebach Rosa, Gerente de Produtos da FHE, que, em seu depoimento no Processo Administrativo 01/2014, asseverou (peça 211, p. 30-34) :
	' (...) que em primeiro lugar se identificava na planilha de cada magistrado qual era o saldo devedor, renovava considerando como pago aquele contrato; que se o contrato estava em atraso, a depoente indicou que evoluía o contrato como se o magistrado estivesse em dia e fazia a nova concessão; que era realizada a evolução mesmo que o magistrado estivesse inadimplente; que isso era realizado por orientação do Diretor' [Sr. José de Melo]; [inserção nossa]
98.	Nesse diapasão, assevera que o contato distante que teve com as operações de crédito destinadas à Ajufer se limitou ao Sistema Mapper, cujos relatórios diários sempre apontaram (até dezembro de 2009) indicador 'zero' para inadimplência, tendo sido toda Diretoria Colegiada da FHE, com exceção do Sr. José de Melo, enganada pela burla praticada.
99.	Esclarece, ainda, que nos seis contratos assinados pelo responsável havia aprovação técnica emitida pela Gerência de Produtos (GEPRO) , com planilhas indicativas de regularidade da Ajufer. Assim, ao firmar tais instrumentos, havia plena sinalização de conformidade, tendo praticado tais atos munido dos instrumentos de controle que lhe foram repassados pela Diretoria responsável pelos contratos.
100.	Desse modo, considera que o critério de imputar ao defendente dano por ter assinado contratos de empréstimo é incoerente, injusto e não deve ser acolhido por esta Corte, uma vez que os prejuízos apurados decorreram de burlas praticadas por terceiros que estão nominados e identificados nesta TCE, não sendo possível afirmar que os atos praticados pelo responsável se desviaram do padrão de comportamento que seria exigido do homem médio.
101.	Adiante, reitera que não geriu os convênios com a Ajufer, que não praticou atos relacionados ao Sistema Mapper e que os contratos firmados pelo defendente, como procurador, não foram a origem do prejuízo, que teve por base a burla contábil que acobertou a inadimplência.
102.	No tocante à suposta omissão do defendente por não ter adotado providências, como membro da Diretoria da FHE, para interromper os convênios celebrados com a Ajufer, assevera que, embora tenha sido apontado nesta TCE que a Diretoria Colegiada da FHE estava ciente dos ajustes, consoante ata de reunião realizada em 25/2/2003, tal fato não condiz com a realidade, pois a apresentação inicial do convênio ocorrida em 2003 não tratou de sua homologação, mas apenas do anúncio de sua pactuação e do consequente contingenciamento de recursos para suas operações.
103.	Nesse sentido, ressalta que, entre 2003 e 2004, a Gerência de Captação (GECAP) apresentou uma série de convênios à Diretoria Colegiada. No entanto, tais apresentações não importaram em uma análise técnico-jurídica dos instrumentos, os quais, em todos os casos, já haviam sido previamente firmados pelo Presidente da FHE sem qualquer tipo de submissão aos diretores, sendo que vários desses ajustes estavam em plena execução, como foi o caso do celebrado com a Ajufer.
104.	Assim, reitera que a Diretoria Colegiada só tomou conhecimento das irregularidades em dezembro de 2009, consoante ata de reunião às p. 110-112 da peça 211. Ressalta que antes disso tal órgão não tinha qualquer razão para dissentir deste ou de qualquer outro convênio que, até então, estava sob a alçada exclusiva e restrita do Presidente e/ou do Diretor da DICAP. Acrescenta que tão logo foram apuradas as falhas no controle de adimplência, o colegiado da FHE determinou a imediata suspensão dos empréstimos à Ajufer, além da cobrança dos valores em aberto.
105.	Aduz que jamais foi submetido à Diretoria Colegiada da FHE a arguição de ilegalidade dos convênios com a Ajufer, o que, se tivesse ocorrido, seria analisado pela COJUR e pela AUDIT. Sobre o assunto, reitera que, durante todo o período de vigência da relação entre Ajufer e a Fundação, nenhum auditor foi capaz de identificar burla ao sistema de controle, embora houvesse revisões anuais.
106.	Assim, considera injusto o entendimento de que a Diretoria Colegiada da FHE tinha obrigação inescusável de barrar o convênio com a Ajufer, uma vez que, se um ajuste foi apresentado como assinado pela Presidência aos demais diretores, todos eles acreditavam que houve prévia análise de conformidade com os requisitos legais para concessão.
107.	Nesse ponto, destaca que durante o período em que serviu à FHE, todos os convênios firmados pela entidade partiram de deliberação individual de seu presidente (Sr. Clóvis Burmann) , após tomar juízo de conveniência e oportunidade e de ter colhido aprovação da COJUR quanto aos aspectos legais.
108.	Desse modo, assevera que o ato de aprovação a ser tomado pela Diretoria Colegiada, previsto no art. 9° do estatuto da FHE, jamais foi praticado formalmente para o caso do convênio com a Ajufer, considerando que não houve a devida apresentação deste termo para confirmação.
109.	Afirma, ainda, que as relações comercial e jurídica com a Ajufer dificilmente seriam controladas pelos membros da FHE, dado que foi um caso de excepcional centralização gerencial praticado e conduzido pessoalmente entre o Sr. José de Melo e o Sr. Moacir Ferreira Ramos.
110.	Em seguida, apresenta ponderações específicas relacionadas às audiências direcionadas ao responsável.
111.	No tocante à acusação de conhecer a realidade de que não havia a baixa simultânea dos valores renovados e, mesmo assim, deixar de submeter o assunto à Diretoria Colegiada ou mesmo de solicitar esclarecimentos formais à Diretoria de Captação (DICAP) , pondera que a gestão sobre baixas de valores e renovações dos repasses financeiros entre a FHE e a Ajufer sempre foi atribuição da GECAP (posteriormente chamada GEPRO) , a qual a Gerência de Contabilidade (GCONT) se reportava exclusivamente, consoante documentos às p. 117-127 da peça 212.
112.	Assim, não havendo relação de subordinação entre a DIRAF e a GCONT, o descasamento de baixas simultâneas foi gerido pela contabilidade diretamente com a GECAP/GEPRO, não possuindo o responsável acesso aos relatórios que retrataram a inconsistência.
113.	Com relação a admitir a inversão do saldo de rubrica contábil no registro dos empréstimos à Ajufer, informa que a AUDIT, por meio do documento à p. 52 da peça 212, encaminhou à GCONT a Nota de Auditoria 02/2006 (peça 212, p. 53-55) , contendo sugestões de contribuição visando a melhoria dos trabalhos na área de contabilidade. Em resposta, foi informado pelo setor de contabilidade que tais ponderações seriam acatadas (peça 212, p. 57) .
114.	Ressalta que no mesmo documento foi registrado pela GCONT que se procedeu à reclassificação dos valores referentes à Ajufer na conta 1.6.6.25.08.00.00-4 para melhor evidenciar o saldo do empréstimo e a transação de renegociação. Desse modo, considera que não se pode atribuir ao defendente responsabilidade pelo fato ora tratado, pois cuida de assunto fora de sua esfera de atribuições e que foi examinado por órgãos da FHE alheios ao seu controle e/ou supervisão.
115. 	No tocante à apresentação de votos mensais à Diretoria Colegiada favoráveis à validação das demonstrações contábeis, em que havia os registros relacionados à Ajufer, informa que a AUDIT examinou cada um dos balancetes analíticos derivados do convênio sob análise e, sobre eles, emitiu parecer consignando que, em sua opinião, os registros contábeis representaram adequadamente, em todos os aspectos relevantes, a posição patrimonial e financeira da FHE.
116.	Desse modo, consigna que não foi de sua atribuição técnica ou pessoal examinar detalhadamente as análises contábeis emitidas pela GCONT, sobretudo para o convênio Ajufer (que não estava vinculado à DIRAF) . Assim, aduz que, fiando-se da aprovação dos balancetes pela AUDIT, votou pela aprovação das demonstrações. 
117.	Com relação ao apontamento de que se eximiu de detalhar, junto à AUDIT, as condições relacionadas ao Fato de Auditoria 283/2006 (peça 212, p. 50-51) , que dizia respeito a diferenças não identificadas nos registros contábeis, informa que tal assunto se relaciona ao tratado no parágrafo 113 desta instrução, onde se mencionou que as sugestões da AUDIT foram acatadas pela GCONT, não havendo, assim, outra medida a ser adotada pelo responsável senão o encerramento da questão no âmbito da DIRAF.
118.	Já no tocante à utilização da conta retificadora de ativo para demonstrar pendências relacionadas a renovações efetivadas na carteira da Ajufer, informa que tal prática foi adotada pela GCONT a partir de 2006, tendo sido comunicada à AUDIT. Na ocasião, o setor de contabilidade da FHE, em minucioso e abrangente trabalho, defendeu a utilização da conta retificadora, citando, inclusive, embasamento legal.
119.	Menciona, ainda, que informalmente tratou do assunto com gerente da empresa KPMG, que à época auditava a FHE, o qual lhe assegurou ser perfeito o entendimento da GCONT.
120.	Desse modo, afirma que a conta retificadora foi uma metodologia técnica utilizada pela GCONT com aprovação da AUDIT e da KPMG, não havendo (até dezembro de 2009) , qualquer razão para desconfiar ou desestimular a utilização desse método de registro.
121.	Por fim, reconhece que, em última análise, os achados de auditoria atribuídos ao defendente podem ser considerados como faltas funcionais por este Tribunal, o que, nesse caso, justificaria tão somente a aplicação de multa, devendo, de toda sorte, ser afastado qualquer débito imputado ao responsável.
122.	Já à peça 246, o responsável complementa sua resposta e reitera argumentos semelhantes aos reproduzidos acima, acrescentando documentos que evidenciariam sua preocupação, como Diretor Financeiro da FHE, com a crescente inadimplência em empréstimos concedidos pela Fundação (peça 246, p. 82-98) , o que denotaria sua não conivência com as práticas identificadas nestes autos caso tivesse ciência delas à época.
7) RESPOSTA DA RESPONSÁVEL: SRA. SIMONE MARIA FALKENBACH ROSA, EX-GERENTE DE CAPTAÇÃO DA FHE (PEÇAS 264 e 265) : 
123.	Inicialmente, requer a responsável que seja reconhecida a incidência de prescrição quinquenal de modo a afastar as providências persecutórias desta Corte. Tal pleito tem por fundamento decisão cautelar exarada pelo STF no âmbito do Mandado de Segurança 34.705/DF.
124.	Alternativamente, solicita que este Tribunal considere que o prazo prescricional seja de dez anos, consoante teor do inciso II do art. 6º da Instrução Normativa TCU 71/2012, devendo, nesse caso, os autos retornarem à origem para que se recalculem os valores supostamente devidos pela responsável, de modo a excluir as parcelas anteriores a março de 2008, atingidas pela prescrição decenal, pois a data de citação da defendente foi 26/3/2018.
125.	Em seguida, após reapresentar os esclarecimentos prestados no âmbito do Procedimento Administrativo 01/2014 (peça 264, p. 6-11) , assevera a defendente que em nenhum momento incorreu na postergação de informações, tampouco dificultou o prosseguimento das auditorias que foram instauradas, tendo sempre apresentado diligentemente as informações que lhe eram solicitadas. 
126.	Por outro lado, consigna que anualmente eram realizadas auditorias pelo Centro de Controle Interno do Exército (CCIEx) , órgão que não apontou anteriormente qualquer tipo de irregularidade nos contratos em comento ou no convênio firmado com a Ajufer, sendo desarrazoado, assim, afirmar que a defendente teria potencial consciência das ilicitudes perpetradas.
127.	Acrescenta que por meio de notas (peça 264, p. 12 e p. 14) a defendente reportou seus superiores acerca das inadimplências que ocorriam no âmbito do convênio firmado com a Ajufer, o que evidencia que as informações sob sua responsabilidade sempre foram alimentadas nos sistemas informatizados da FHE em consonância com a real situação dos contratos.
128.	Também frisa que as condutas emanadas pela defendente não foram contrárias às suas atribuições, posto que ela não tinha o dever de realizar análise de legalidade do convênio firmado com a Ajufer e dos contratos decorrentes. Sobre o assunto, ressalta ainda que lhe competia tão somente cuidar da parte operacional das avenças, sendo que sua assinatura nos termos contratuais não significa responsabilidade sobre eles, haja vista que os valores somente eram liberados com o necessário aval do Presidente da FHE ou do Diretor de Captação.
129.	Ademais, destaca que a responsável não detinha conhecimentos técnicos específicos nem poderes relacionados à gestão/fiscalização dos empréstimos concedidos à Ajufer, tampouco autorização para realização de cobrança dos contratos inadimplentes, atribuição essa que era exercida única e exclusivamente pelo Diretor da DICAP, o qual proibiu explicitamente qualquer tipo de contato com a citada Associação pela defendente.
130.	Já à p. 17 da peça 264 a defendente apresenta trecho de ofício expedido pelo Vice-Presidente da FHE no qual consta expressamente ratificação de atribuição do Diretor de Captação em realizar cobranças nos contratos celebrados com a Ajufer.
131.	Adiante, reafirma a defendente que não possuía autonomia para liberação dos empréstimos à Ajufer, o que era feito exclusivamente pelo Diretor de Captação, a quem era subordinada. Também reitera que sua firma nas avenças funcionava meramente como uma espécie de 'ciente' por parte de sua gerência, posto que os contratos já chegavam para a responsável assinados por seu superior hierárquico.
132.	Por fim, com relação à audiência no sentido de que a responsável não reportou as possíveis irregularidades à apreciação das alçadas superiores, assevera que tal entendimento não merece prosperar, uma vez que considera ter evidenciado que as inadimplências foram adequadamente noticiadas a seu chefe.
8) RESPOSTA DO RESPONSÁVEL: SR. JONI ROBERT SARAIVA BARTH, EX-CHEFE DA DIVISÃO DE ANÁLISE E LIBERAÇÃO DA FHE (PEÇA 214) : 
133.	Com relação ao item 'e.I' do parágrafo 13 desta instrução, o responsável, que exercia a função de Chefe da Divisão de Análise e Liberação da FHE (DIALI) , informa inicialmente que competia à Divisão de Cobrança (DICOB) a realização de ações relacionadas ao acompanhamento e controle da inadimplência, bem como à cobrança de prejuízos.
134.	Sobre o assunto, acrescenta que competia à DIALI gerir as atividades relativas à análise e liberação de recursos dos produtos sob sua responsabilidade. Assim, aduz que não era função de sua Divisão o processo de administração, acompanhamento, verificação de regularidade de pagamentos e cobrança de contratos inadimplentes.
135.	Não obstante, informa que ao assumir a chefia da DIALI, em fevereiro de 2008, identificou que os contratos de empréstimo simples com a Ajufer eram controlados, há muitos anos, unicamente por um assistente administrativo. Além disso, verificou que essas avenças estavam em situação de inadimplência e que não havia ações de cobrança.
136.	Diante desse cenário, informa o defendente que, à época, reportou a situação de inadimplência à sua chefe, Sra. Simone Maria Falkenbach Rosa, que exercia a função de Gerente de Captação, informando a necessidade de a DICOB iniciar os procedimentos internos de cobrança. No entanto, alega que foi informado pela sua superior que a gestão do convênio com a Ajufer era exclusiva do Diretor de Captação e do Presidente da FHE.
137.	Frisa que documentou tal situação mediante a elaboração da nota técnica às p. 27-28 da peça 215, a qual, no entanto, não foi assinada pela Gerente de Captação, uma vez que, ao se levar o assunto ao conhecimento do Diretor de Captação (Sr. José de Melo) , este repudiou a elaboração do documento, asseverando ser o convênio com a Ajufer de sua gestão exclusiva.
138.	Ademais, informa que na oportunidade, o então Diretor de Captação solicitou explicações sobre o que significava aquela nota técnica, o que teria motivado sua emissão e quem estaria por trás de sua elaboração. Informa que o Diretor, extremamente alterado, esbravejou com o defendente que todas as tratativas relacionadas à Ajufer seriam feitas exclusivamente por ele. Acrescenta, ainda, que houve demorada 'chamada de atenção' e forte situação de assédio moral, que constrangeu o responsável por alguns dias, deixando-o atônito e sem saber como proceder em relação ao assunto.
139.	Não obstante, destaca que na semana seguinte, após se recuperar emocionalmente e voltar a se preocupar com o assunto, o defendente solicitou à Sra. Simone Falkenbach que atualizasse a nota técnica mencionada no parágrafo 137 e a encaminhasse ao Sr. José de Melo, o que foi feito por meio do documento às p. 30-31 da peça 215. Em decorrência, informa que, no mesmo dia, o Diretor de Captação chamou o responsável à sua sala e, extremamente alterado, repudiou a nota técnica, bem como, aos gritos, o mandou sair.
140.	Relata que no mês seguinte, em 2/4/2008, o defendente solicitou novamente à Gerente de Captação que atualizasse a mesma nota técnica e mais uma vez a encaminhasse ao Diretor de Captação, o que foi feito por meio do documento às p. 33-34 da peça 215.
141.	Em decorrência, informa que mais uma vez foi chamado pelo Diretor à sua sala, o qual lhe questionou sobre os motivos da continuidade de tratativas relacionadas ao assunto e quem estaria solicitando tais providências, ocasião em que o responsável alega ter respondido que as razões eram os altos níveis de inadimplência do convênio, a continuidade de liberação de recursos, mesmo com argumentação técnica de inviabilidade, e a precariedade dos controles. 
142.	Informa que a partir deste momento, em várias oportunidades e a qualquer questionamento sobre a Ajufer, o Diretor de Captação se exaltava e falava que o responsável estava andando em más companhias e que teria sido influenciado. Acrescenta que em determinada ocasião o Sr. José de Melo, na frente de todos os colegas da área, mandou que o defendente se recolhesse à insignificância de seu cargo e que não se metesse mais no assunto. 
143.	Frisa o responsável que teria sido ameaçado de demissão várias vezes pelo Diretor, que passou a assediar moralmente o defendente, o sobrecarregando de serviço de maneira que não lhe sobrasse mais tempo para analisar a evolução do convênio com a Ajufer.
144.	Em seguida, destaca o responsável que, em janeiro de 2009, a Ajufer solicitou liberação e renovação de nove contratos. Tal pleito foi levado ao conhecimento do Diretor com a informação de que havia pendências. No entanto, este determinou a contratação, apesar da inadimplência, o que motivou a emissão do parecer às p. 36-37 da peça 215.
145.	Posteriormente, nos meses de fevereiro, abril e maio de 2009, foram elaborados outros pareceres (peça 215, p. 39-43) pela GECAP informando ao Sr. José de Melo o saldo devedor dos contratos vigentes na carteira com a Ajufer e os valores apurados como inadimplentes.
146.	Já em maio de 2009, inconformado com a continuidade das irregularidades e percebendo que as ações para estancá-las eram frustradas pelo Diretor de Captação, o responsável informa que, juntamente com a Sra. Simone Falkenbach, procurou a GCONT para que esta unidade cobrasse informações da Ajufer e da própria GECAP, o que motivou a elaboração do memorando à p. 45 da peça 215.
147.	Ressalta que o memorando mencionado no parágrafo anterior foi encaminhado com cópia para a AUDIT, o que, no entender do responsável, foi peça fundamental para os trabalhos posteriormente realizados por esta área nos contratos de empréstimo simples com a Ajufer.
148.	Nesse diapasão, pondera o responsável que, apesar de todo o assédio moral e das ameaças sofridas no período, promovidas pelo Sr. José de Melo, acredita ter feito todo o possível para combater a inadimplência do convênio com a Ajufer durante os três anos em que trabalhou como Chefe da DIALI, reiterando que sequer era ele o responsável pelo setor de cobranças da FHE (DICOB) .
149.	Com relação ao entendimento desta Corte no sentido de que o responsável teria mantido o assunto relacionado à inadimplência dos contratos com a Ajufer restrito às Gerência e Diretoria de Captação, informa o defendente que tal assertiva não procede, consoante se observa nas justificativas acima registradas que motivaram a própria elaboração do memorando à p. 45 da peça 215, o que demonstraria a efetiva adoção de medidas pelo responsável com vistas a cientificar a GCONT acerca do tema.
150.	Acrescenta que, além disso, por diversas vezes conversou com o assessor do Diretor de Administração Financeira sobre as possíveis irregularidades, bem como sobre os problemas que estava enfrentando com o Diretor de Captação. De igual sorte, destaca que, informalmente, também levou o assunto ao conhecimento do Gerente da Área de Risco Operacional e Controle Interno, o que teria motivado o trabalho de auditoria realizado. 
151.	Frisa que não foi possível encaminhar formalmente o assunto a outros setores da FHE em virtude da rígida hierarquia militar à qual está submetida a Fundação, uma vez que, em virtude do cargo subalterno que ocupava, somente lhe era permitido se dirigir a seus superiores.
152.	Lembra, ainda, que na reunião da Diretoria Colegiada da FHE realizada em novembro de 2009, da qual participou, o defendente relatou que, ao ingressar na GECAP, identificou a forma diferenciada no tratamento do convênio com a Ajufer e que informou isso à Gerente e ao Diretor, o qual tolheu duramente suas manifestações e o ameaçou, o que, no entanto, não o impediu de continuar a documentar os fatos. 
153.	Ressalta que na mesma reunião o responsável informou que as negociações com a Ajufer eram tratadas exclusivamente pelo Diretor da DICAP, em reuniões a portas fechadas e após o horário de expediente. Frisa que após seus relatos o Sr. José de Melo se levantou e assumiu toda responsabilidade pelas ações.
154.	Com relação ao item 'e.II' do parágrafo 13, informa o defendente que a menção contida no Procedimento Administrativo 01/2014 (peça 2, p. 164) , no sentido de que teria informado à AUDIT que os contratos de mútuo com a Ajufer eram evoluídos a tempo e modo, em contradição com o teor do paper à p. 86 da peça 215, foi mal interpretada.
155.	Atribui isso ao estado de extrema pressão e estresse psicológico sob os quais se encontrava o responsável à época, num momento em que ninguém mais queria adotar qualquer medida sem algum registro. 
156.	Ressalta, ainda, que as respostas aos questionamentos da AUDIT estavam vinculadas às rotinas, forma de evolução, taxas de juros etc., enquanto que o teor do paper à p. 86 da peça 215 reportava a existência de erros na evolução de quatorze contratos, de sorte que considera distinto o objeto das informações prestadas, não havendo, portanto, contradição.
157.	Por fim, informa que em reconhecimento aos trabalhos que desenvolveu na FHE, foi promovido ao cargo de Diretor de Administração e Finanças da Entidade Fechada de Previdência Complementar dos empregados da POUPEX (peça 215, p. 130) , função que desempenha até os dias atuais, bem como foi condecorado pelo Exército Brasileiro com a Medalha do Pacificador (peça 215, p. 32) , por ter prestado relevantes serviços à Força.
158.	Diante do exposto, requer o responsável que não lhe seja aplicada sanção por este Tribunal, por considerar que a situação e a realidade dos fatos, à época, não lhe permitiam comportamento diverso do que adotou.
9) RESPOSTA DA RESPONSÁVEL: SRA. MARIA DE FÁTIMA MACHADO GONÇALVES, EX-GERENTE DE CONTABILIDADE DA FHE (PEÇA 222) : 
159.	Inicialmente, informa que a GCONT não adotou desenho contábil diferenciado para registrar as condições de renovação da Ajufer. Em sentido contrário, pondera que em dezembro de 2006, ao se concluir que não havia tratamento tempestivo, pela GECAP, para os valores provenientes da referida Associação, foi promovida a criação da conta retificadora do saldo devedor do empréstimo simples de forma personalizada, conforme permitido pelo Plano Contábil das Instituições do Sistema Financeiro Nacional (COSIF) .
160.	Ressalta que tal conta foi criada com o intuito de representar efetivamente a dívida da Ajufer com a FHE, tendo sido tal informação repassada à AUDIT por meio do documento à p. 18 da peça 222.
161.	Acrescenta que foi somente após a adoção desse procedimento contábil que a AUDIT notou o registro dessas pendências sem tratamento por parte da GECAP, conforme Nota de Auditoria 02/2006 (peça 222, p. 13-15) .
162.	Com relação à não realização adequada de provisões, informa a responsável que não houve interferência da área contábil para o registro dos níveis de risco e das receitas, por não ser atribuição do setor analisar e definir tais parâmetros, o que sempre coube, no âmbito da FHE, ao gestor do produto: a GECAP, no caso em análise. 
163.	Nesse diapasão, ressalta que o que contribuiu para a manutenção e o prolongamento da inadimplência dos contratos com a Ajufer foi a omissão da área gestora de informar o atraso dos pagamentos, bem como o fato de esta não dar o devido tratamento aos contratos, efetuando indevidamente as classificações de níveis de risco, o que culminou na não contabilização das provisões. 
164.	Por fim, afirma que a contabilidade sempre foi proativa para fins de regularização das pendências contábeis, conforme se observa nos memorandos encaminhados pela GCONT à GECAP (peça 222, p. 128-131) , os quais foram remetidos com cópia para a AUDIT.
10) RESPOSTA DA RESPONSÁVEL: ASSOCIAÇÃO DOS JUÍZES FEDERAIS DA PRIMEIRA REGIÃO (PEÇA 226) : 
165.	Após apresentar breve síntese dos entendimentos firmados por esta Unidade Técnica até então, a defendente destaca que, além desta TCE, outras apurações foram instauradas a partir de 2009 com vistas a examinar o presente caso, tendo sido reunido amplo arcabouço probatório que evidencia que as irregularidades originaram-se na tomada de empréstimos, pelo Juiz Federal Moacir Ferreira Ramos, em seu nome e em de terceiros, para pagamento de dívidas pessoais por ele contraídas junto a um agiota identificado como Sr. Cezário Braga (peça 8, p. 149-171) .
166.	Frisa que com o passar dos anos o esquema se sofisticou e seus beneficiários ampliaram o número dos empréstimos concedidos, diluindo a monta desviada em contratos firmados em nome de diversos associados da Ajufer, que ignoravam as operações que os envolviam, chegando o ilícito a tal ponto que, quando a margem consignável dos juízes cujos nomes eram utilizados pelos fraudadores era exaurida, procedia-se seu aumento fictício junto à FHE por meio de documentos falsos.
167.	Ressalta que os valores obtidos com os empréstimos fraudulentos eram depositados pela FHE na conta da Ajufer no Banco do Brasil. No entanto, pondera que posteriormente esses recursos eram transferidos para outra conta, também de titularidade da Associação, na Caixa Econômica Federal, como forma de dificultar o rastreamento do dinheiro e evitar suspeitas.
168.	Adiante, assevera que o dinheiro dos empréstimos nunca chegava aos supostos beneficiários, tendo sido a fraude comprovada quando dezenas de magistrados cujos nomes constavam dos contratos depuseram ou firmaram declarações no sentido de que nunca teriam requerido empréstimos junto à Ajufer ou à FHE. 
169.	Nesse diapasão, acrescenta que a partir de um exame cuidadoso das movimentações financeiras nas contas da Ajufer, foi possível verificar que, de fato, nunca houve transferências aos juízes mencionados no parágrafo anterior.
170.	Não obstante, registra que para que esse esquema fraudulento funcionasse ao longo de quase uma década e atingisse a monta de dezenas de milhões de reais, houve negligente descontrole por parte da FHE. 
171.	Pondera, ainda, que a descoberta do escândalo somente foi possível em razão de decisiva participação das gestões seguintes da Ajufer, que passaram a auxiliar a FHE na identificação dos responsáveis e na recuperação do crédito, mediante a elaboração de relatório que embasou ação judicial intentada pela própria Fundação, o que demonstraria a boa-fé da Associação.
172.	Adiante, pleiteia que seja dado tratamento isonômico à Ajufer e à FHE, posto que esta foi considerada vítima das fraudes, recaindo a responsabilização pelos débitos verificados tão somente sobre seus ex-administradores e funcionários subalternos, uma vez que restou evidenciado que os ilícitos foram de fato engendrados por pessoas físicas que se aproveitaram da estrutura de ambas as entidades que representavam para o cometimento de desvios, desvirtuando-as do cumprimento de suas respectivas finalidades institucionais para obtenção de indevidas vantagens pessoais.
173.	Assim, por considerar incontroverso que houve conduta dolosa de seus ex-administradores na obtenção dos empréstimos, requer a defendente que apenas eles sejam responsabilizados pelos ilícitos, em consonância com o que estatui o art. 24, §5º, do Estatuto da Ajufer (peça 226, p. 57) , in verbis:
	'§ 5º Os integrantes da Diretoria Executiva não respondem, pessoalmente, pelas obrigações que contraírem em nome da Ajufer, mas serão responsabilizados pelos prejuízos que, por dolo ou culpa, causarem ao patrimônio da Associação.'
174.	Em outras palavras, pleiteia a defendente, com fulcro na jurisprudência deste Tribunal, que seja afastada sua personalidade jurídica para que a responsabilização recaia apenas sobre seus ex-administradores, que extrapolaram as finalidades da Associação, excedendo os mandatos que lhes foram conferidos para a obtenção de benefícios próprios.
175.	Por fim, apresenta a defendente às p. 35-39 da peça 226 relação dos contratos considerados fraudulentos, ou seja, aqueles que jamais tiveram recursos comprovadamente repassados aos respectivos beneficiários, bem como das avenças reais, cujos valores foram efetivamente destinados aos associados da Ajufer.
11) RESPOSTA DO RESPONSÁVEL: SR. JOSÉ RIBAMAR GAMA FILHO, EX-GERENTE DE CAPTAÇÃO E PRODUTOS DA FHE (Em Exercício) :
176.	O responsável não apresentou alegações de defesa, podendo ser considerado revel.
ANÁLISE:
1) DA RESPONSABILIDADE DO SR. MOACIR FERREIRA RAMOS, EX-PRESIDENTE E EX-DIRETOR FINANCEIRO DA AJUFER:
177.	No tocante à arguição de prescrição feita pelo defendente, tem-se que tal pleito não procede, posto que este Tribunal já reconheceu, no âmbito do incidente de uniformização de jurisprudência firmado por meio do Acórdão 1441/2016-TCU-Plenário, abaixo transcrito, que as sanções previstas na Lei 8.443/1992, como multa, subordinam-se ao prazo prescricional de dez anos disposto no art. 205 do Código Civil. 
'9.1. deixar assente que:
9.1.1. a pretensão punitiva do Tribunal de Contas da União subordina-se ao prazo geral de prescrição indicado no art. 205 do Código Civil;
9.1.2. a prescrição a que se refere o subitem anterior é contada a partir da data de ocorrência da irregularidade sancionada, nos termos do art. 189 do Código Civil;
9.1.3. o ato que ordenar a citação, a audiência ou oitiva da parte interrompe a prescrição de que trata o subitem 9.1.1, nos termos do art. 202, inciso I, do Código Civil;
9.1.4. a prescrição interrompida recomeça a correr da data em que for ordenada a citação, a audiência ou oitiva da parte, nos termos do art. 202, parágrafo único, parte inicial, do Código Civil;
9.1.5. haverá a suspensão da prescrição toda vez que o responsável apresentar elementos adicionais de defesa, ou mesmo quando forem necessárias diligências causadas por conta de algum fato novo trazido pelos jurisdicionados, não suficientemente documentado nas manifestações processuais, sendo que a paralisação da contagem do prazo ocorrerá no período compreendido entre a juntada dos elementos adicionais de defesa ou da peça contendo o fato novo e a análise dos referidos elementos ou da resposta da diligência, nos termos do art. 160, §2º, do Regimento Interno;
9.1.6. a ocorrência desta espécie de prescrição será aferida, independentemente de alegação da parte, em cada processo no qual haja intenção de aplicação das sanções previstas na Lei 8.443/1992;
9.1.7. o entendimento consubstanciado nos subitens anteriores será aplicado, de imediato, aos processos novos (autuados a partir desta data) bem como àqueles pendentes de decisão de mérito ou de apreciação de recurso por este Tribunal.'
178.	Por outro lado, verifica-se que as razões que fundamentaram a prolação do acórdão mencionado no parágrafo anterior diferenciaram o débito da multa e reafirmaram o entendimento desta Corte acerca da imprescritibilidade do ressarcimento do dano ao erário, conforme disposto no art. 37, § 5º, da Constituição Federal, e na Súmula TCU 282, que estatuiu que 'As ações de ressarcimento movidas pelo Estado contra os agentes causadores de danos ao erário são imprescritíveis'.
179.	No tocante à posição do STF acerca do assunto, destaca-se que a referida Corte reconheceu preliminarmente, em 3/6/2016, a repercussão geral da matéria no âmbito do Recurso Extraordinário 636.886 e determinou a suspensão do processamento de todas as demandas pendentes em tramitação no território nacional em que esteja em debate a prescrição do pedido de ressarcimento ao erário baseado em título de Tribunal de Contas.
180. Não obstante, tal suspensão alcançou tão somente a fase judicial de cobrança do título extrajudicial exarado com a decisão das Cortes de Contas, não atingindo diretamente os processos em trâmite neste Tribunal. 
181.	Desse modo, até que sobrevenha decisão de mérito do STF, há que ser preservada a competência constitucional deste Tribunal quanto à verificação da regularidade na aplicação de recursos federais, em especial, quanto ao que já foi decidido na supracitada Súmula TCU 282. Tal entendimento encontra amparo em recentes julgados desta Corte (Acórdão 15655/2018-TCU-Primeira Câmara e 298/2019-TCU-2ª Câmara) .
182.	Ademais, frise-se que a mais recente decisão do STF acerca da matéria, exarada em 8/8/2018 no julgamento do Recurso Extraordinário 852.475, alinha-se ao entendimento deste Tribunal e reconhece a imprescritibilidade de ações de ressarcimento ao erário no caso específico de atos dolosos tipificados na lei de improbidade administrativa.
183.	Quanto ao argumento de que estaria havendo tripla pretensão ressarcitória em face do ajuizamento de outras ações de reparação do prejuízo causado na esfera judicial, ressalte-se que no ordenamento jurídico brasileiro vigora o princípio da independência das instâncias, em razão do qual podem ocorrer condenações simultâneas nas diferentes esferas (cível, criminal e administrativa) . 
184.	Dessa forma, o fato de tramitarem processos em esferas distintas não viola o princípio que veda o bis in idem, como se constata pelo teor dos artigos 935 do Código Civil, 66 do Código de Processo Penal, 126 da Lei 8.112/1990 e 12 da Lei 8.429/1992.
185. 	Ademais, este Tribunal possui entendimento pacífico no sentido de que a tramitação de ações em outras esferas, com vistas à apuração de condutas antijurídicas, não configura dupla apenação (Acórdão 40/2007-TCU-Plenário, 2477/2007-TCU-1ª Câmara e 1234/2008-TCU-2ª Câmara) .
186.	Frise-se, todavia, que tal situação não implica necessidade de duplo ressarcimento na hipótese de haver mais de uma condenação nas diferentes esferas, posto que nessa hipótese basta ao responsável cientificar o juízo que proferiu eventual segunda condenação de que, se for o caso, já recolheu anteriormente a importância devida, o que isentaria o defendente de nova cobrança. 
187.	Sobre a ofensa ao contraditório e à ampla defesa pelo fato de o defendente não ter sido intimado para prestar esclarecimentos no âmbito do Procedimento Administrativo 01/2014, tem-se que inexiste tal vício, porquanto é cediço que é na fase externa da TCE o momento processual adequado para que o responsável apresente suas justificativas, sendo a fase anterior de ordem inquisitiva, na qual não se faz necessária a abertura de contraditório e ampla defesa. Acerca do assunto, destacam-se os seguintes precedentes desta Corte: 
'Acórdão 279/2016-TCU-Plenário:
A fase do contraditório somente se inicia depois do término da auditoria ou com a conversão desta em tomada de contas especial, com as audiências e citações. A etapa de execução da auditoria é de caráter inquisitorial, destinada à coleta de provas.
Acórdão 1464/2013-TCU-Plenário:
A ausência de notificação dos responsáveis a respeito de apurações em curso no TCU antes da conversão do processo em tomada de contas especial não configura cerceamento de defesa. As etapas processuais anteriores têm natureza meramente preparatória e inquisitiva, com objetivo de apuração da irregularidade, quantificação do débito e identificação dos envolvidos, e, portanto, prescindem da participação dos responsáveis.
Acórdão 2960/2015-TCU-Plenário:
É desnecessária a instauração de contraditório antes da conversão de processo de fiscalização em tomada de contas especial.'
188.	De igual sorte, também não procede a alegação de que a presente fase processual tem caráter técnico e limitado, posto que a imputação lançada ao responsável foi bastante clara, permitindo-lhe, de forma ampla, contraditar os argumentos delineados em relação à sua conduta. Não se pode descurar, ademais, do fato de que constava expressamente no ofício citatório endereçado ao defendente a informação de que este Tribunal encontrava-se à disposição para eventual esclarecimento de dúvidas acerca do chamamento efetuado (peça 180, p. 9) : 
'1) O Tribunal, em respeito ao princípio da ampla defesa, encontra-se à disposição, por meio de suas Secretarias, para prestar esclarecimentos a respeito de eventuais dúvidas ou sobre procedimentos a serem adotados, efetuar a atualização de dívida, em caso de débito e/ou multa, bem como conceder vista e cópia dos autos, caso solicitados.'
189.	No tocante à responsabilidade do defendente em relação aos desvios ocorridos nos empréstimos concedidos da FHE para a Ajufer, tem-se que são diversas as evidências que apontam para o protagonismo do Juiz Moacir nos ilícitos perpetrados.
190.	Sobre o assunto, destaca-se, de início, que a gestão/administração dos contratos, no âmbito da Ajufer, pelo Juiz Moacir, foi registrada inicialmente no Procedimento Administrativo 01/2014, conduzido no âmbito da FHE, onde consta (peça 2, p. 140) :
	'136. Para essa Associação, o então Diretor da DIPRO centralizava o procedimento de cobrança para os valores atrasados e inadimplentes, que, na esteira dos depoimentos colhidos, se dava por contato telefônico informal, quando era solicitada a retomada do pagamento das prestações, diretamente ao Dr. Moacir Ferreira Ramos, que ocupava a função ora de Diretor Financeiro, ora de Presidente daquela Entidade.'
191.	Já o CCIEx, ao analisar o assunto, no Relatório da Comissão e no Relatório de Auditoria da TCE 001/2014, apontou (peça 4, p. 339, e peça 6, p. 4-5) :
	' (...) Todo o procedimento de cobrança era realizado informalmente pelo então Diretor da DIPRO. Apenas em 2 de dezembro de 2009 houve a formalização de cobrança junto à Ajufer. Tais fatos contrariam o item 2.6 das Atribuições da GECAP, de 16 de agosto de 2007, com vigência em 1º de fevereiro de 2008, e também o inciso III do art. 14 da Portaria 559-Cmt, de 31 de outubro de 2001 - Estatuto da FHE. Essa rotina diferenciada e informal se dava pelo contato direto entre aquele Diretor e o Dr. Moacir Ferreira Ramos, que ocupou alternadamente as funções de tesoureiro e presidente da Ajufer.'
192.	Ressalte-se que tais conclusões exaradas na fase interna desta TCE tiveram por suporte os seguintes depoimentos testemunhais de empregados da FHE:
'a) da Sra. Maria Silvanete Cumaru Lima (peça 1, p. 825) :
 (...) que quem estabelecia o contato com a Ajufer era o Diretor da DICAP com o Diretor Financeiro da Ajufer;
b) do Sr. Márcio Cézar Manzi (peça 2, p. 59) :
 (...) que o Dr. Moacir vinha ao gabinete do Dr. Melo para discutir sobre o assunto; que o Diretor da DICAP é quem resolvia as questões relacionadas à Ajufer; que o Dr. Melo não deixava prosseguir qualquer discussão que envolvesse o tema 'inadimplência à Ajufer';
c) da Sra. Márcia Maria Falkenbach Rosa (peça 2, p. 70) :
 (...) a depoente indicou que pouco participou em termos de negociação do tema Ajufer; que era sempre o Dr. Melo é que tratava; que era comum o Dr. Moacir chegar depois do horário de expediente para tratar do tema; que entende que isso é normal, em razão dos horários dos magistrados; que o Dr. Melo ficava sozinho com aquele magistrado para tratar desse assunto.'
193.	Frise-se que o próprio defendente reconheceu ter sido ele o responsável pela gestão dos convênios celebrados entre a FHE e a Ajufer, consoante se observa na declaração à p. 124 da peça 233, de onde se extrai:
'Moacir Ferreira Ramos, brasileiro, Juiz Federal, Presidente da Ajufer, declara que na condição de Diretor Tesoureiro da Ajufer assumiu, redigiu, acompanhou e executou o convênio entre a Associação dos Juízes Federais da 1ª Região e a Fundação Habitacional do Exército FHE-POUPEX, durante a gestão da Juíza Solange Salgado como presidente, bem ainda na condição dessa Juíza como Diretora Financeira e do Patrimônio na atual gestão; (...) Todos os pormenores das negociações e tratativas com a FHE-POUPEX eram feitas por mim, diretamente, sem intervenção da Juíza Solange Salgado.'
194.	Além dos testemunhos retromencionados, ressalte-se que praticamente todos os contratos de empréstimo fraudulentos, bem como os pedidos de liberação de recursos encaminhados à FHE, foram assinados pelo Juiz Moacir, consoante se observa nos documentos às p. 56-1170 da peça 66 e às p. 1-747 da peça 67, o que também serve como evidência documental do acompanhamento direto que era feito pelo responsável em relação à questão. 
195. Não obstante, destaca-se que também deve haver a condenação do responsável para a reparação dos débitos ocorridos nos poucos contratos que não foram por ele assinados, posto que restou evidenciado que foi o defendente quem engendrou as fraudes, tendo também se beneficiado com elas, conforme será exposto em seguida.
196.	Com efeito, após o ajuizamento da ação de cobrança que a FHE move contra a Ajufer (Processo 0049534-78.2010.4.01.3400) , houve a instauração, no âmbito do Poder Judiciário, do PAD 4.821/2011-TRF-1, que culminou na aplicação, ao Juiz Moacir, da maior sanção administrativa que pode ser dada a um magistrado, a aposentadoria compulsória.
197.	Sobre o assunto, transcreve-se trecho do voto de vista (vencedor) exarado pelo Desembargador Federal Daniel Paes Ribeiro no âmbito do PAD supracitado (peça 233, p. 88-122) :
	'Está evidente nos autos, principalmente em razão da documentação juntada, que o Juiz Federal Moacir Ferreira Ramos, conforme enfatizou o relator, 'foi o principal mentor e responsável pela fraude arquitetada e executada contra a FHE/POUPEX, uma vez que participou de todas as etapas desse procedimento, desde a assinatura dos convênios; dos termos aditivos; da indicação dos nomes dos magistrados, destinatários fictos de recursos provenientes dos contratos fraudulentos, inclusive com a utilização de certidões ideologicamente falsas e com assinaturas falsificadas; da apropriação irregular de dinheiro, como ocorreu, por exemplo, com os valores oriundos do primeiro contrato em que foi utilizado indevidamente o nome do Juiz Federal Eduardo José Correa, e do repasse injustificado de recursos financeiros para terceiros, sem qualquer vínculo com a associação de classe, como no caso de Cezário Braga, que recebeu indevidamente mais de R$ 550.000,00 (quinhentos e cinquenta mil reais) provenientes da Ajufer durante todo o período de duração desse esquema'.
198.	Frise-se que o resultado do julgamento procedido pelo TRF-1, onde quinze dos dezesseis desembargadores votaram pela aposentadoria compulsória do Juiz Moacir, foi mantido pelo CNJ, consoante se observa no julgamento do pedido revisional interposto pelo Ministério Público Federal (MPF) , juntado à peça 268, de onde se extrai o seguinte trecho:
'Observa-se, outrossim, que, ao individualizar a conduta do Juiz Federal Moacir Ferreira Ramos, o Tribunal, por maioria absoluta, o considerou o principal responsável pelo esquema ilícito, consistente na elaboração de contratos fraudulentos para a obtenção de empréstimos junto à FHE/POUPEX, utilizando fraudulentamente o nome de magistrados associados para a obtenção de recursos junto a FHE/POUPEX e operando a Ajufer como se esta fosse uma instituição financeira, captando e distribuindo recursos sem a autorização do Banco Central. Foi-lhe, assim, aplicada a sanção de aposentadoria compulsória, com vencimentos proporcionais ao tempo de serviço, nos termos do art. 42, V, da LC 35/79.'
199.	Destaca-se que as conclusões contidas no PAD 4.821/2011-TRF-1 tiveram por suporte os seguintes depoimentos testemunhais:
a) do Sr. José Márcio da Silveira e Silva, Juiz Federal que participou da comissão de sindicância instaurada no âmbito da Ajufer para apuração dos fatos relacionados aos empréstimos decorrentes dos convênios sob análise (peça 233, p. 142-166) :
' (8) Vossa Excelência pode informar que destino era dado aos recursos recebidos pela Ajufer provenientes desses contratos fraudulentos? Resposta: com relação ao dinheiro aportado da FHE/POUPEX mediante contratos fraudados, uma parte voltava para a referida instituição para liquidação parcial de saldos devedores de outros contratos, ou seja, uma rolagem de dívida, sendo que parte desse dinheiro era desviada, indo para depósito na conta do Juiz Federal Moacir Ramos; outra destinação deste dinheiro era para Cezário Braga, Thiago Conde Teixeira, Eliane Conde Teixeira e Manoel Rodrigues Portela Neto, cujos levantamentos nas contas da Ajufer apontam depósitos diretos na conta desses cidadãos;
 (...) (16) Ainda com relação ao juiz federal Moacir Ferreira Ramos, existe nos autos cópia de três cheques da Ajufer nominais ao Juiz Federal Eduardo José Corrêa (000572, de 5/5/2005, 000754, de 18/5/2005, e 000827, de 27/6/2005) , totalizando R$ 45.761.04, que teve o nome indevidamente utilizado na contratação de mútuos e negou, em depoimento a este Relator, ter endossado tais cheques, que nunca recebeu qualquer valor da referida associação e que nem mesmo sabia da existência do convênio Ajufer/FHE. Vossa Excelência pode informar a destinação destes recursos? Resposta: que não se recorda ao certo de todos os cheques que teriam sido emitidos nominalmente ao Juiz Federal Eduardo José Corrêa, mas que com relação a um deles está certo de que fora endossado para depósito em conta do Juiz Federal Moacir Ramos; tal fato não é único, tendo também ocorrido com vários outros cheques nominais com endosso para a conta bancária do Juiz Federal Moacir Ramos; que com relação a este fato o depoente elaborou planilha que encaminhará ao Relator conforme lhe foi solicitado;
 (...) (22) Com relação aos saques efetuados por Dielson Almeida Sant'ana, o cheque de menor valor (000829, de 1/7/2005) é de R$ 5.000,00 e o de maior valor (000687, de 16/12/2004) é de R$ 109.588,00. Existe também cheque de R$ 60.000,00 (00943, de 5/10/2005) , de R$ 20.000,00 (000859, de 22/9/2005) , entre outros. Diante da discrepância de valores, Vossa Excelência pode afirmar que esses saques foram realizados para pagar despesas correntes da Ajufer ou outras, mesmo que não sejam de custeio, mas que estivessem amparadas por documentos que identificassem a destinação desses recursos? Resposta: que em relação aos R$ 109.588,00 (cheque 000687, de 16/12/2004) pode informar que parte do valor foi para a conta do Juiz Federal Moacir Ferreira Ramos e a outra parte foi para a conta do Desembargador Federal Souza Prudente, que esse valor é proveniente de depósito da FHE/POUPEX, no mesmo dia, no valor de R$ 190.000,00 (cento e noventa mil reais) , conforme depositados pela FHE/POUPEX no Banco do Brasil, decorrente de dois empréstimos, um de R$ 80.000,00 (oitenta mil reais) e outro de R$ 110.000,00 (cento e dez mil reais) ;
 (...) (26) Quais são as informações que Vossa Excelência pode prestar sobre o repasse de R$ 56.558,81 (cinquenta e seis mil, quinhentos e cinquenta e oito reais e oitenta e um centavos) , para a conta bancária da concessionária de automóveis Kyoto Star Motors Ltda., no dia 5/5/2003, favorecendo Zenicéia Silva de Assis, pessoa estranha às relações da Ajufer, na aquisição de um veículo Hilux SW4? Resposta: que não tem como explicar referida operação; consta nesse dia, 5/5/2003, um aporte de recursos da FHE/POUPEX de R$ 181.784,33, provenientes de três contratos relativos a abono, sendo dois fraudulentos e um real, e outro de R$ 57.044.57, provenientes de três contratos simulados em nome dos Juízes Federais Cláudia Guimarães, Denise Drumund e João Carlos Mayer, este já constava como tomador num contrato de R$ 40.000,00 vinculado ao recebimento do referido abono; esses recursos totalizaram R$ 238.828,90 em cheque nominal ao Juiz Federal Moacir Ferreira Ramos; que originaram as seguintes transferências: uma TED para a construtora Agmar, cujo favorecido foi o Juiz · Federal João Carlos Mayer, uma para a FHE/POUPEX no valor R$ 142.173,17 (retorno) e outra para a concessionária Kyoto Motors para liquidar a operação de compra do veículo Hilux SW4, acima mencionado;
 (...) (28) Quais são as informações que Vossa Excelência pode prestar sobre a destinação de R$ 387.476,59 (trezentos e oitenta e sete mil quatrocentos e setenta e seis reais e cinquenta e nove centavos) , da Associação dos Juízes Federais da 1ª Região, por meio de vários cheques, que se encontram relacionados nos autos do processo administrativo disciplinar, assinados por todos os dirigentes da associação, durante seus respectivos mandatos, em favor de Cezário Braga? Resposta: Cezário Braga foi identificado pela comissão de sindicância, inicialmente, como vendedor de joias; que procurado pelo depoente para explicar o recebimento de recursos da Ajufer disse que se tratava de venda de joias ao Juiz Federal Moacir Ramos; que Cezário Braga recebeu da conta no Banco do Brasil R$ 10.881,16 e R$ 554.631,95 da conta 25.017 - CEF, entre 2000 a 2008; que observa anotação no verso de 18 (dezoito) cheques: 'pagamento de empréstimos'; sendo que 6 (seis) cheques, 1 (um) do Banco do Brasil e 5 (cinco) da CEF, foram emitidos nominalmente a 'POUPEX/CEZÁRIO BRAGA' e depositados na conta deste; em dois desses cheques (900014 e 900071 - CEF / 25.037) havia endosso do Juiz Federal Moacir Ramos;
 (...) que o depoente entende que as fragilidades jurídicas e operacionais do convênio firmado entre a Ajufer e a FHE/POUPEX, e todo um contexto de gestão desse convênio, da contabilidade e dos descontroles administrativos, possibilitam uma dedução lógica de que esse convênio objetivava desde o início engendrar um sistema de fraude e desvio de recursos, uma vez que desde o segundo mês de sua vigência já se detectou contrato simulado, cujos recursos foram destinados ao Cezário Braga e ao Juiz Federal Moacir Ferreira Ramos;'
b) do Sr. Clóvis Jacy Burmann, ex-presidente da FHE (peça 233, p. 168-172) :
'que o senhor José de Melo foi mantido à frente dessas negociações para tentar resolver o assunto, que era constantemente tratado com o presidente da Ajufer, o Juiz Federal Moacir Ramos, sendo certo que o próprio depoente conversara várias vezes com o aludido magistrado, por umas seis vezes, tentando resolver a questão da dívida; pelo que se recorda houve pelo menos duas reuniões de toda a diretoria da FHE/POUPEX de que o Juiz Federal Moacir Ramos participou; que durante todo esse tempo, do ano de 2010, eram constantes os contatos entre o diretor José de Melo e o Juiz Federal Moacir Ramos para encaminhamento e/ou resolução dessa inadimplência;'
c) do Sr. Rogério Souza Duarte da Silva, ex-contador da Ajufer (peça 247, p. 43-47) :
'que o depoente nunca teve contato com nenhuma documentação relacionada com os contratos produzidos em decorrência do convênio entre Ajufer e FHE/POUPEX; que o documento contratual não poderia ser escriturado na contabilidade porque continha nome de juiz contratante do mútuo, o que constituía fato privado, sendo certo, ademais, que dos balancetes não poderiam constar tal informação, segundo lhe disse o Juiz Federal Moacir Ramos; que o referido magistrado dissera ao depoente que ele mesmo controlaria essa movimentação financeira dos contratos, administrando por si só a adimplência e inadimplência de colegas com relação a essas obrigações contratuais;
 (...) com referência a contas bancárias, a Ajufer, inicialmente, com o Juiz Federal Sidney Peres mantinha uma única conta na CEF; posteriormente, já na primeira gestão da Juíza Federal Solange Salgado fora aberta outra conta, também na CEF, que foi intitulada de 'conta eventos' porque demandava uma contabilidade separada do movimento financeiro ordinário da associação; que todos os balancetes e a própria contabilidade relacionada a essa conta foram produzidos regularmente; que o depoente teve acesso a toda a documentação a ela relacionada durante a gestão da Juíza Federal Solange Salgado e em parte da gestão do Juiz Federal Charles Frazão, sendo que chegou um momento na referida administração que o diretor financeiro, Juiz Federal Moacir Ramos, deu uma ordem ao depoente de que não mais necessitaria a contabilidade específica para a 'conta eventos'; que era uma conta específica para pagamento de produções sociais e culturais da Ajufer, e que não necessitava de uma contabilidade especial, que ele mesmo cuidaria da referida conta, tanto que a partir dessa orientação da Diretoria Financeira, nunca mais o depoente teve acesso a qualquer tipo de documentação relacionável com eventos.'
200.	Desse modo, percebe-se que a atuação do defendente no tocante às irregularidades não se limitou a ter sido ele o responsável pela gestão dos convênios inquinados. O Juiz Moacir, consoante restou evidenciado nos autos do PAD 4.821/2011-TRF-1, foi considerado um dos mentores intelectuais das fraudes, tendo ele próprio adotado providências, no âmbito da Ajufer, para evitar que os desvios fossem identificados, pois usou seu prestígio para burlar os controles contábeis da Associação. Ademais, foi comprovado que o defendente também se locupletou com os ilícitos, usufruindo ele mesmo dos recursos desviados.
201.	Acrescente-se que apesar de se concordar com a assertiva do defendente em relação à desorganização que imperava na FHE à época, tem-se que não deve ser aceito o argumento de que o responsável não tinha ciência da inadimplência pelo fato de a Fundação, antes de 2009, não ter feito qualquer reclamação acerca da insuficiência dos valores transferidos para quitação dos empréstimos, uma vez há evidências de que o Juiz Moacir agiu, durante toda a vigência dos convênios pactuados, em comum acordo com o Sr. José de Melo, cuja responsabilidade será adiante analisada.
202.	Não obstante, de antemão é importante destacar que as condutas individuais do Juiz Moacir e do Sr. José de Melo guardam similitudes, pois ambos, cada um dentro das respectivas instituições que representavam (Ajufer e FHE) :
a) tornaram-se os únicos responsáveis pela gestão dos convênios, usando prestígio e poder para afastar o assunto da apreciação de outras pessoas;
b) burlaram os controles internos administrativos;
c) promoveram fraudes contábeis;
d) iludiram pares/superiores (presidentes das instituições e/ou outros diretores) , que assinavam documentos em confiança, desconhecendo as irregularidades;
e) reuniam-se rotineiramente, sempre sozinhos e a portas fechadas, para tratar da gestão dos convênios.
203. 	Desse modo, tem-se que não se pode admitir o suposto espanto do defendente em razão de as irregularidades terem perdurado por nove anos sem terem sido anteriormente apontadas, bem como pelo fato de novos contratos terem sido pactuados mesmo com a alta inadimplência, uma vez que as similitudes nas condutas do Juiz Moacir e do Sr. José de Melo indicam que ambos agiram para que os desvios fossem perpetrados e não identificados.
204.	Com relação ao alto valor que está sendo cobrado como débito, destacam-se duas situações que justificam o aumento do montante devido em função do longo período de inadimplência:
a) até 1º/10/2010, a elevação da dívida decorre da incidência dos juros previstos nos contratos pactuados com a FHE. Frise-se que o assunto já foi abordado nos parágrafos 53 e 56 a 59 da instrução à peça 155, onde foi registrado que as avenças assinadas previam juros pré-fixados variando entre 1,45% e 2,20% ao mês, de sorte que a inadimplência observada por longo período de fato eleva naturalmente o montante a ser recolhido;
b) a partir de 1º10/2010, consoante já registrado no parágrafo 54 da instrução à peça 155, a atualização do saldo devedor passou a obedecer a processualística própria adotada por este Tribunal para o ressarcimento dos prejuízos causados ao erário, nos termos do art. 28 c/c os arts. 24 e 23, inciso III, alínea 'b', da Lei 8.443/1992 c/c os arts. 1º, 2º e 3º da Lei 6.822/1980.
205.	No tocante ao argumento de que este Tribunal não poderia impor sanções ao responsável com base no descumprimento de dispositivos constantes no estatuto da Ajufer, tem-se que não é isso o que de fato está ocorrendo, posto que a condenação que ora se propõe tem por fulcro o dano a que o defendente deu causa.
206.	Acrescente-se que as menções relacionadas à violação do Estatuto da Ajufer, contidas na instrução à peça 165, foram feitas para dar suporte à desconsideração da personalidade jurídica da Associação que foi ali proposta, o que, no entanto, se mostrou desnecessário em razão dos argumentos trazidos pelo MPTCU à peça 159. Não obstante, tais registros não maculam o prosseguimento do feito.
207. 	Com relação à aprovação dos balancetes pelo Conselho Fiscal e pela Assembleia Geral da Ajufer, de início cumpre salientar que é desnecessário se solicitar as atas em que se registraram tais fatos, posto que elas já foram juntadas às p. 55-72 da peça 233.
208.	Ademais, tem-se que a aprovação das contas da Ajufer, pela própria entidade, não elide a responsabilidade do defendente, uma vez que restou evidenciada sua atuação dolosa para burlar os mecanismos de controle da Associação, o que certamente corroborou para as indevidas aprovações que ocorreram.
209.	Em outras palavras, ao argumentar que as fraudes que ele mesmo buscou encobrir deveriam ter sido identificadas, pretende o responsável se beneficiar com sua própria torpeza diante das deficiências nos mecanismos de controle da Ajufer. 
210.	Não obstante, ressalte-se que tais deficiências consubstanciaram-se em graves falhas no acompanhamento dos contratos de mútuo por quem deveria ter feito isso a contento, assunto esse que será novamente abordado no item seguinte desta instrução, onde se analisará as alegações de defesa apresentadas pela Sra. Solange Salgado da Silva.
211.	Por fim, importante mencionar que não há óbice para que este Tribunal aplique outras sanções ao responsável, posto que não houve o transcurso do prazo de dez anos entre a ocorrência de parte das irregularidades, havidas entre 2005 e 2009, e o ato que ordenou a citação do defendente (Despacho do Excelentíssimo Senhor Ministro-Substituto André Luís de Carvalho à peça 160, de 13/9/2017) .
212.	Pelo exposto, propõe-se rejeitar integralmente as alegações de defesa apresentadas pelo responsável, condenando-o ao pagamento dos débitos a ele imputados e à multa prevista no art. 57 da Lei 8.443/1992 c/c o art. 267 do Regimento Interno.
213. 	Ademais, pela gravidade dos fatos, deve o responsável também ser inabilitado para o exercício de cargo em comissão ou função de confiança no âmbito da administração pública federal.
214.	Considera-se também oportuno, como forma de garantir, em última instância, o ressarcimento do dano causado à FHE, que sejam adotadas as medidas necessárias para que se promova o arresto de bens do responsável, conforme preconiza o art. 61 da Lei 8.443/1992.
2) DA RESPONSABILIDADE DA SRA. SOLANGE SALGADO DA SILVA, EX-PRESIDENTE E EX-DIRETORA FINANCEIRA DA AJUFER:
215.	Inicialmente, importante ressaltar que deve ser feita distinção entre os períodos em que a responsável atuou como Presidente (2003 e 2006) e como Diretora Financeira da Ajufer (2009 e 2010) . As competências dos citados cargos estão previstas no estatuto da Associação (peça 226, p. 45-76) , in verbis:
'Art. 28 - Compete ao Presidente:
I - dirigir e representar a Ajufer, ativa, passiva, judicial e extrajudicialmente; 
II - convocar e presidir as reuniões da Diretoria Executiva e instalar as Assembleias Gerais: 
III - indicar à nomeação de Diretores-Adjuntos, na forma do que dispõe o § 3º do art. 24; 
IV - designar um dos Diretores para exercer, cumulativamente, as funções de outro, em ausências ou impedimentos não superiores a sessenta dias, na forma do § 2º do Art. 25; 
V - despachar o expediente da Diretoria Executiva, visar livros e documentos sociais, assinar cheques, juntamente com o Diretor Financeiro e do Patrimônio, ou quem o estiver substituindo;
VI - receber e deferir requerimentos dos associados para convocação de Assembleia Geral em caráter extraordinário, determinando as providências regulamentares para a sua realização; 
VII - delegar funções aos demais integrantes da Diretoria Executiva; 
VIII - convocar Assembleia Geral Extraordinária, na forma do § 1º do art. 19; 
IX - convocar e presidir as reuniões da Diretoria Executiva, em caráter ordinário ou extraordinário, bem como presidir reuniões com os demais órgãos de Direção e Administração; 
X - participar, facultativamente, das reuniões do Conselho Fiscal e da Comissão Disciplinar e de Prerrogativas, em caráter ordinário ou extraordinário, sem direito a voto; 
XI - promover gestões perante os Poderes Públicos no interesse da Ajufer ou dos associados, exceto quando se tratar de interesse personalíssimo destes, sem anuência escrita; 
XII - celebrar convênios e contratos, após deliberação da Diretoria Executiva.
 (...) Art. 31 - Compete ao Diretor Financeiro e do Patrimônio: 
I - arrecadar a receita da Ajufer, recolhendo-a em estabelecimento de crédito escolhido pela Diretoria Executiva;
II - fazer aplicação da receita em estabelecimentos bancários indicados pela Diretoria Executiva, em negócios oficiais, com garantia do Banco Central, visando melhor rendimento financeiro;
III - efetuar, através de cheques nominais, os pagamentos autorizados, quando em valor superior a 40 (quarenta) vezes a contribuição social, com a assinatura conjunta do Presidente ou quem estiver no exercício de suas funções; 
IV - supervisionar e fiscalizar a escrituração contábil do movimento financeiro, apresentando balancetes trimestrais à apreciação da Diretoria Executiva; 
V - opinar nos pedidos de beneficias pecuniários formulados pelos associados, quanto à disponibilidade financeira; 
VI - organizar, anualmente, o balanço e a prestação de contas a serem submetidos ao Conselho Fiscal, bem como a previsão orçamentária do exercício seguinte até o último dia do mês de janeiro; 
VII - organizar, trimestralmente, os balancetes para o Conselho Fiscal;
VIII - colocar a disposição dos associados os balancetes, livros contábeis e comprovantes de despesas, para eventual impugnação do balanço anual, do dia 10 ao dia 10 de dezembro do exercício em exame; 
IX - prestar à Diretoria Executiva, ao Conselho Fiscal e à Assembleia Geral todos os informes de ordem econômico-financeira que lhe forem solicitados; 
X - administrar e zelar pelos bens da Ajufer;
XI - propor à Diretoria Executiva obras de ampliação, reforma ou manutenção desses bens e fiscalizá-las em sua execução; 
XII - manter atualizado o livro tombo da Ajufer devendo: 
a - registrar a existência e desativação de bens de consumo duráveis; 
b - dar baixa, no caso de desaparecimento ou extravio de qualquer bem, comunicando o fato à Diretoria Executiva para as providências cabíveis; 
c - efetuar a revisão periódica dos bens; 
XIII - colaborar com o Diretor Cultural e com o Diretor Social e de Benefícios nas suas atribuições.'
216.	Embora tenha assinado contratos de empréstimo fraudulentos enquanto ocupava ambos os cargos, sua responsabilização deve levar em conta as atribuições que possuía durante os períodos em que exerceu cada um deles.
217.	Com efeito, ao atuar como Presidente da Ajufer, entende-se que, em consonância com o estatuto da Associação e conforme alegado pela própria responsável, ela de fato possuía atribuições mais direcionadas à representação político-institucional em nome da categoria profissional de juízes federais da 1ª Região.
218.	Nesse contexto, vislumbra-se que sua assinatura nos contratos de empréstimo irregulares firmados entre 2005 e 2006 pode ser considerada como mera necessidade formal, entendimento esse que também se aplica às ordens para emissão dos pagamentos que foram realizados. Tal exegese se coaduna com o que estabelece os incisos I e V do art. 28 do estatuto da Ajufer, que estatuem que cabe à Presidente da Associação representá-la e 'assinar cheques', não havendo nenhuma competência para o referido cargo relacionada à supervisão e/ou ao acompanhamento financeiro das contas da Ajufer, o que, àquela época, era feito pelo Juiz Moacir, que ocupava o cargo de Diretor Financeiro. 
219.	Ademais, há casos em que os recursos foram liberados sem que houvesse a assinatura de quem ocupava o cargo de Presidente da Ajufer nos respectivos contratos. Tal situação denota que a aposição de firma nesses documentos poderia ser dispensada, o que corrobora o entendimento de que tais atos possam de fato ser considerados como mera formalidade.
220.	Nesse diapasão, propõe-se isentar de responsabilidade a defendente em relação aos débitos a ela imputados nos contratos irregulares assinados nos exercícios de 2005 e 2006, quando exerceu a presidência da Ajufer.
221.	Não obstante, tal entendimento não pode ser aplicado quando a responsável atuava como Diretora Financeira (exercícios de 2009 e 2010) , pois nesse caso o estatuto da Ajufer, nos incisos IV, VI, VII, VIII, IX e X do art. 31, deixa claro, em síntese sumária, que é incumbência de quem ocupa o referido cargo acompanhar, gerir e fiscalizar a movimentação financeira da Associação. 
222.	Desse modo, tem-se que a conduta da responsável, enquanto Diretora Financeira da Ajufer, revestiu-se de flagrante negligência, dando azo para que as fraudes pudessem ter ocorrido.
223.	A conduta negligente da responsável pode ser identificada no depoimento do Sr. Thiago da Silva Sousa, empregado da Ajufer que trabalhava com serviços de rua, encaminhava documentos, fazia pagamentos em bancos etc., o qual afirmou (peça 247, p. 34-36) :
'que a Juíza Federal Solange Salgado limitava-se a assinar cheques em branco que, posteriormente, eram entregues ao Juiz Federal Moacir Ramos;
 (...) que levava até três talonários, por vez, para a assinatura da Juíza Federal Solange Salgado, que os assinava; alguma vezes, quando a referida magistrada não se encontrava no gabinete, deixava os referidos talonários com uma funcionária do gabinete e que, posteriormente, os buscava devidamente assinados;
 (...) que a assinatura em branco da Juíza Federal Solange Salgado também era aposta nas guias para TED's, que eram entregues ao Juiz Federal Moacir Ramos.
224.	Frise-se que no próprio depoimento assinado pelo Juiz Moacir em que ele reconhece sua responsabilidade pela gestão dos convênios há trecho em que consta expressamente que a responsável confiava em sua pessoa (peça 233, p. 124) :
'A Juíza Solange Salgado limitou sua atuação à assinatura de contratos sem que lhe fosse dado conhecimento sobre o pedido formal do associado, pois nosso trabalho associativo sempre foi num ambiente de total respeito e confiança. A participação da Juíza Solange Salgado era, exclusivamente, de apor sua assinatura no contrato, na condição de presidente ou diretora da Ajufer.'
225.	De igual sorte, a confiança depositada pela responsável no Juiz Moacir é reconhecida por ela própria. Sobre o assunto, destaca-se trecho contido no voto revisor do Desembargador Federal Daniel Paes Ribeiro, exarado no âmbito do PAD 4.821/2011-TRF-1 (peça 233, p. 113) :
'Declarou a Juíza Federal Solange Salgado:
A minha atuação associativa, creio que como de todos os demais colegas que participam de atividade associativa em nosso meio, sempre foi exercida num ambiente de total responsabilidade, confiança e identidade de propósitos visando o melhor para a classe que estamos representando. Nesse ambiente associativo, de fato, não acionei os mecanismos naturais de defesa que cada pessoa tem para impedir eventuais traições, pois jamais poderia imaginar que um colega juiz federal não correspondia à amizade e à confiança que eu, e a totalidade ou a quase totalidade dos colegas que o conheciam, depositava nele.'
226.	Desse modo, ao assinar cheques em branco e entregá-los ao Juiz Moacir, a responsável assumiu o risco de ter frustrada a confiança que depositou em seu antigo colega de trabalho, o que de fato ocorreu, estando portanto caracterizada sua negligência no cumprimento de suas atribuições como Diretora Financeira da Ajufer.
227.	Nesse ponto, importante destacar que não socorre à defendente sua alegação de que teria exercido suas atribuições como Diretora Financeira da Ajufer mediante delegação integral de suas funções para o contador da Associação e ao Juiz Federal Moacir, uma vez que não foi juntada nenhuma evidência aos autos de que houve de fato delegação formal de competências às referidas pessoas.
228.	O comportamento negligente da responsável também foi reconhecido nos autos do PAD 4.821/2011-TRF-1. Apesar de a documentação relacionada ao referido processo não estar completa nos presentes autos, é possível se observar, no julgamento feito pelo CNJ do pedido revisional interposto pelo MPF (peça 268) , que a defendente teve sua aposentadoria compulsória proposta por oito dos dezesseis desembargadores que examinaram a questão. Entretanto, por não ter sido obtida maioria na referida votação e em consonância com o Estatuto da Magistratura e com o art. 21 da Resolução CNJ 135/2011, foi-lhe imposta a pena de censura (menos gravosa) , a qual, por sua vez, contou com apenas cinco votos.
229.	Ainda com relação ao PAD 4.821/2011-TRF-1, é possível se identificar a seguinte manifestação do MPF em trecho do voto revisor emitido pelo Desembargador Federal Daniel Paes Ribeiro (peça 233, p. 102) :
'Com efeito, assim se manifesta o digno representante do MPF, verbis:
 (...) 59. Os juízes federais Hamilton de Sá Dantas, Solange Salgado da Silva Ramos de Vasconcelos e Charles Renaud Frazão de Moraes assinavam cheques em branco, empréstimos em nome de juízes que sequer eram membros da Ajufer, tinham parcelas de empréstimos adimplidas sem despenderem recursos a tanto e tinham isto por normal, aduzindo que agiam de boa fé, confiando no sindicado Moacir. Não convence.
60. As alegações dos três juízes indiciados, em suas defesas, são afastadas, se não pelo reconhecimento do dolo direto em suas ações, porquanto foram eles que assinaram, diretamente, os contratos e cheques utilizados para a operacionalização dos fatos delituosos apurados, pelo menos pela inafastabilidade do dolo eventual. Há de se aplicar, no mínimo, a teoria da cegueira deliberada (willlful blindness) , também chamada da evitação consciente (conscious avoidance) ou das instruções do avestruz (ostrich instructions) .
61. Há provas de que os juízes federais Hamilton de Sá Dantas, Solange Salgado da Silva Ramos de Vasconcelos e Charles Renaud Frazão de Moraes tinham conhecimento da nítida probabilidade de que o descontrole contábil e financeiro na gestão dos empréstimos tomados junto à Poupex era meio para que o sindicado Moacir usasse a Ajufer como instituição financeira, a lhe financiar, gratuitamente, estilo de vida luxuoso. De posse desse conhecimento, nada fizeram, nenhuma providência fiscalizatória tomaram, havendo episódios em que se favoreceram diretamente desse descontrole. Vale dizer, permitiram condutas que mais que configurar infrações administrativas, adéquam-se, em tese, a tipos penais, como o do art. 16 da Lei 7.492/1986, que, conforme já se disse, é de competência da Justiça Federal, dentro da área de atuação desses sindicados, pelo que não se sustentam as alegações de que não reconheceram os elementos indicativos da conduta criminosa.
230.	Também se faz importante transcrever trechos do voto do relator do PAD 4.821/2011-TRF-1, que propôs a aposentadoria compulsória da defendente e foi seguido por oito dos dezesseis desembargadores que analisaram a questão (peça 233, p. 111 e 114) :
'Esse argumento relativo à aparência de legalidade desses contratos, quando apresentados para assinatura do presidente da Ajufer, também foi utilizado pelo Juiz Federal Hamilton de Sá Dantas em sua defesa, mas não se sustenta, como anteriormente demonstrado. 
Com efeito, qualquer pessoa, mesmo com instrução deficiente, sabe que nenhuma instituição financeira séria e comprometida com a legalidade de seus atos empresta dinheiro sem a assinatura e dados pessoais do efetivo tomador dos recursos financeiros e com o oferecimento, por mínima que seja de garantia de pagamento. Para um juiz federal, não há dúvida de que tal procedimento, por parte de uma instituição financeira, caracteriza gestão temerária, tipificada na legislação penal, que ao final revelou-se também fraudulenta, à medida que a Ajufer tomava empréstimos em nome de associados que sequer sabiam da existência de convênio com a FHE/Poupex e/ou jamais haviam autorizado a utilização de seus nomes para negócios dessa natureza.
Por isso, as fragilidades jurídicas e operacionais desses contratos deveriam ter chamado a atenção da Juíza Federal Solange Salgado da Silva Ramos de Vasconcelos, não apenas pelo seu grau de instrução e função destacada na associação de classe, mas, principalmente pelo cargo que exerce como membro do Poder Judiciário. Nas muitas experiências amealhadas no decorrer da sua vida pessoal e funcional, com certeza não se encontra nenhuma que possa ser comparada a essa vivida no âmbito da Ajufer, no que diz respeito à extrema facilidade na obtenção de recursos financeiros, praticamente ilimitados e sem qualquer garantia real. A realidade para a obtenção de dinheiro de forma legal é outra, bem diferente da que se apresentou para a referida magistrada, por meio dos contratos que efetivamente assinou como presidente e diretora financeira da aludida associação de classe.
Assim sendo, mesmo que se trate de absoluta cegueira, decorrente da confiança que depositava no Juiz Federal Moacir Ferreira Ramos, não há como eximir a responsabilidade da Juíza Federal Solange Salgado da Silva Ramos de Vasconcelos, seja no período em que presidiu a associação de magistrados, seja no biênio em que foi diretora financeira, pelo ingresso de recursos fraudulentos no caixa da Ajufer, pelo menos no que diz respeito aos contratos fictícios por ela reconhecidamente assinados. 
 (...) De fato, ao confiar cegamente no Juiz Federal Moacir Ferreira Ramos, a ponto de entregar-lhe diversos talonários de cheque assinados em branco, conforme comprovado por diversos depoimentos prestados nestes autos, inclusive pela Ministra Eliana Calmon, então Corregedora Nacional de Justiça, a Juíza Federal Solange Salgado da Silva Ramos de Vasconcelos assumiu o risco consciente de responder pelos fatos aqui apurados, porque estava no pleno exercício de sua capacidade intelectual e volitiva, que lhe permitiam entender o significado, conteúdo e as consequências de seus atos e de decidir em conformidade com o mandato que lhe foi outorgado, seja de presidente, seja de diretora financeira da Ajufer. Portanto, o fato de ter sido eventualmente 'usada pelo Juiz Federal Moacir Ferreira Ramos, com cristalino e reprovável abuso de confiança', não lhe retira a responsabilidade, em face da sua capacidade e legitimação para a prática dos referidos atos.'
231.	Em que pese o revisor do PAD 4.821/2011-TRF-1 ter discordado do voto do relator e proposto a aplicação da penalidade de censura, mais branda que a de aposentadoria compulsória, a qual, repise-se, foi a mais votada pelos desembargadores que analisaram a questão, verifica-se que foi inequívoca para todos os julgadores a conclusão de que a conduta da responsável mostrou-se negligente (peça 233, p. 122) :
	'Ante o exposto, considerando todos os fundamentos deste voto, entendo que o indiciado Charles Renaud Frazão de Moraes foi negligente no cumprimento dos deveres do cargo, sendo adequada para punição de sua conduta a pena de advertência, a teor do disposto no art. 43, combinado com o art. 42, inciso I, da LOMAN; os indiciados Hamilton de Sá Dantas e Solange Salgado da Silva Ramos de Vasconcelos, em face de reiterada negligência no cumprimento dos deveres do cargo, merecem a pena de censura, nos termos do art. 44, combinado com o art. 42, inciso II, da LOMAN.'
232.	No tocante ao argumento da defendente no sentido de que há jurisprudência deste Tribunal isentando de responsabilidade agente público em dever de fiscalização quando o vício é oculto e de difícil percepção, tem-se que tal entendimento não pode socorrer a responsável, já que era ela quem detinha a responsabilidade, como Diretora Financeira da Ajufer, de gerir, acompanhar e fiscalizar as contas da instituição.
233.	Assim, não pode a defendente alegar dificuldade na percepção dos vícios com base no fato de as fraudes terem perdurado quase dez anos sem serem descobertas, uma vez que foi a conduta negligente da própria responsável que contribuiu para que as irregularidades pudessem ter sido praticadas incólumes durante tanto período, pois, repise-se, não fiscalizou adequadamente as contas da Ajufer.
234.	Em outras palavras, caso tivesse executado adequadamente as atribuições de Diretora Financeira previstas no art. 31 do estatuto da Ajufer, a responsável teria facilmente identificado as falhas, o que só não o fez diante de sua negligência ao administrar as contas da Associação, confiando indevida e cegamente a gestão delas ao Juiz Moacir.
235.	De igual sorte, também não procede a alegação da responsável no sentido de que não sofreu qualquer imputação no âmbito de outros processos que tramitam na Justiça Federal, pois, consoante exposto nos parágrafos 228 a 231 desta instrução, sua conduta foi considerada negligente nos autos do PAD 4.821/2011-TRF-1, tendo sido à defendente aplicada a pena de censura.
236.	Por fim, importante se destacar que a conduta da responsável após ter tomado ciência das fraudes foi no sentido de colaborar com as investigações, tendo adotado diversas medidas para a elucidação dos fatos, as quais foram listadas pela defendente em suas alegações de defesa e resumidas nos parágrafos 33 a 39 desta instrução. 
237.	Tal situação foi também reconhecida pelo relator do PAD 4.821/2011-TRF-1, que assim se manifestou sobre a postura da defendente voltada à elucidação das circunstâncias irregulares sob exame (peça 233, p. 117) :
'Antes de analisar cada ponto consignado no voto acima transcrito, que deu ensejo à instauração deste processo administrativo disciplinar contra a Juíza Federal Solange Salgado da Silva Ramos de Vasconcelos, sinto-me na obrigação de consignar, após a leitura minuciosa de tudo o que consta nestes autos, o esforço hercúleo da referida magistrada para demonstrar que não se beneficiou das fraudes verificadas no âmbito da Ajufer e que os atos por ela praticados como presidente e diretora financeira da aludida associação de classe ocorreram como consequência de uma confiança cega que depositava no Juiz Federal Moacir Ferreira Ramos.
De fato, cumpre-me registrar que a partir da apresentação de sua defesa inicial, após a sua citação para responder aos fatos apurados pela Corregedoria Regional da Justiça Federal da 1ª Região, que são objeto deste processo administrativo disciplinar, a Juíza Federal Solange Salgado da Silva Ramos de Vasconcelos pautou-se de forma exemplar em comparação aos demais indiciados, especialmente os Juízes Federais Moacir Ferreira Ramos e Hamilton de Sá Dantas, abandonando arguições de preliminares desarrazoadas, como a suscitada em sua defesa prévia, no sentido de que os fatos em apuração são alheios à sua função Jurisdicional; apresentando documentos pertinentes com o objeto da apuração, inclusive extratos bancários; resignando-se com os fundamentos utilizados pelo então Relator, Desembargador Federal José Amílcar Machado, para o indeferimento de requerimentos impertinentes na esfera administrativa; além de não ter dispensado a oitiva de nenhuma das testemunhas que arrolou em sua defesa como assim fizeram os demais magistrados, sempre após a expedição e cumprimento dos mandados de intimação e muitas vezes no próprio dia designado para a audiência, em inescusável desrespeito ao então Relator, ao Ministério Público Federal e aos demais magistrados indicados, bem como às próprias testemunhas arroladas.'
238.	Nesse contexto, verifica-se que as atitudes praticadas pela responsável após ter ciência das irregularidades denotam a inexistência de dolo em sua conduta, a qual deve ser considerada culposa, na modalidade negligência. 
239.	Desse modo, diante da inexistência de dolo e considerando-se as medidas saneadoras adotadas pela responsável após a ciência das irregularidades, as quais contribuíram para o deslinde do feito, propõe-se que este Tribunal deixe de aplicar à defendente a multa prevista no art. 57 da Lei 8.443/1992, bem como outras sanções, porquanto se considera que o débito a ela imputado em virtude de sua negligência como Diretora Financeira da Ajufer é a condenação que se mostra mais ponderada e adequada em face do caso concreto ora em análise.
240.	Pelo exposto, propõe-se rejeitar parcialmente as alegações de defesa apresentadas pela responsável. Ademais, como forma de garantir, em última instância, o ressarcimento do dano causado à FHE, considera-se oportuno que sejam adotadas as medidas necessárias para que se promova o arresto de bens da defendente, conforme preconiza o art. 61 da Lei 8.443/1992.
3) DA RESPONSABILIDADE DO SR. CHARLES RENAUD FRAZÃO DE MORAES, EX-PRESIDENTE DA AJUFER:
241.	Consoante asseverado nos parágrafos 56 e 57 desta instrução, será proposta a exclusão do responsável da relação processual, sem julgamento de mérito, em cumprimento à decisão do Ministro do STF Ricardo Lewandowski, exarada no âmbito do Mandado de Segurança 35.512 (peça 266) .
4) DA RESPONSABILIDADE DO SR. JOSÉ DE MELO, EX-DIRETOR DE CAPTAÇÃO E PRODUTOS DA FHE:
242.	Com relação à suposta violação aos princípios do contraditório e da ampla defesa, em virtude de o defendente não ter se manifestado nos autos do Procedimento Administrativo 01/2014, aplicam-se os mesmos argumentos contidos no parágrafo 187 desta instrução, no sentido de que é na fase externa da TCE que ocorre o momento processual adequado para que os responsáveis apresentem suas justificativas.
243.	Ademais, também inexiste prejuízo à defesa em virtude de o responsável ter sido desligado dos quadros da FHE em 26/10/2010, uma vez que as imputações lançadas contra ele nos ofícios de citação e audiência foram bastante claras (peças 171 e 175) , permitindo-lhe, de forma ampla, contraditar os argumentos delineados em relação à sua conduta. Ademais, frise-se que a exoneração do defendente, que ocorreu a pedido do Presidente da Fundação, somente se deu após as ações administrativas de cobrança contra a Ajufer pelos prejuízos causados não terem se mostrado exitosas, o que ensejou o ajuizamento do Processo 0049534-78.2010.4.01.3400 (peça 2, p. 164) .
244.	Com relação à conduta do responsável, tem-se que são diversas as evidências que indicam sua atuação, no âmbito da FHE, à frente da gestão/condução dos contratos fraudados, bem como nas manipulações contábeis promovidas. Tal protagonismo foi identificado ainda em 2009 pela própria AUDIT, que assim se manifestou na Nota de Auditoria 02/2009 (peça 2, p. 181-199) :
'Ao se contatar a Gerência de Captação (GECAP) , percebeu-se, pelo teor das informações, que a operacionalização desse empréstimo seguiu rotinas excepcionais e não previstas em normas internas, diferente do que ocorre para o restante do Empréstimo Simples. Tal procedimento excepcional foi realizado por determinação do Diretor de Captação e Produtos (DICAP) , sendo que o saldo devedor do Empréstimo Simples - Ajufer alcançou, em setembro/2009, o montante de R$ 17.290.000,00, distribuído em 83 contratos. Todos esses contratos estão inadimplentes em relação ao pagamento regular de suas prestações, dos quais 44 com zero prestações pagas.
 (...) A6) A rotina de cobrança adotada para a Ajufer não segue os trâmites normais previstos em normativo interno, uma vez que, segundo a GECAP, mensalmente envia-se correspondência àquela Associação informando o valor a ser pago para aquele mês.
De acordo com informação da Gerência, essa maneira diferenciada de proceder se dá por determinação do Diretor de Captação e Produtos, que opta por não adotar os mesmos critérios de cobrança regulamentares, mantendo apenas uma rotina de se buscar regularizar a carteira utilizando-se de contatos informais.
As consequências dessa decisão refletem diretamente nos registros contábeis, uma vez que se mantêm na condição de adimplentes contratos inadimplentes, evidenciando tratamento diferenciado daquele que é dispensado a todo o restante dos mutuários, muitos do público-alvo preferencial da FHE.
 (...) A9) A GECAP informou que, por determinação do Diretor de Captação e Produtos, não há marcação (identificação) dos contratos em atraso. Tal marcação impediria a disponibilização de novos recursos àquela Associação, pois haveria uma crítica automática pelo sistema informatizado.
 (...) B11) A GECAP informou que, por determinação do Diretor de Captação e Produtos, não são adotados os mesmos critérios de cobrança regulares previstos para o restante da carteira. Dessa forma, os valores atrasados não são reconhecidos como em atraso, mas com status de em situação normal, o que não reflete a realidade da situação da Ajufer em relação à FHE.'
245.	Por sua vez, no Procedimento Administrativo 01/2014, conduzido no âmbito da FHE na fase interna desta TCE, foi registrado (peça 2, p. 113-174) :
'80. Apesar de os contratos terem a característica da coletividade e de a responsabilidade pelo cumprimento do saldo devedor de todos os contratos ser da própria Ajufer, a FHE, por determinação do então Diretor da DIPRO, consoante constatado das oitivas realizadas, estabeleceu a metodologia de acompanhar o saldo devedor de cada um dos magistrados em planilhas especificas, instrumentalizadas em formato Excel, apartadas do Sistema Mapper, não automatizadas.
81. O Sistema Mapper paralelo também não recebia atualizações automáticas mensalmente, o que evoluiria o saldo devedor da cada um dos contratos, mas apenas quando da ocorrência de algum evento relacionado a um magistrado ou a algum contrato em especifico. (...) 
82. O fato de o Sistema Mapper paralelo não ter sido alimentado mensalmente, a partir do início do atraso, ocasionou o não reconhecimento devido e regular de registros contábeis relacionados às operações da Ajufer.
83. No caso das renovações, o Sistema Mapper paralelo não indica, na constituição do saldo devedor, nas linhas iniciais da planilha de evolução, a informação relacionada a essa operação especifica de renovação, impedindo o rastreamento e a vinculação com o contrato anterior.
 (...) 255. Em função de não ter mais havido o recebimento regular do montante relacionado às prestações, o Diretor da DIPRO determinou que os valores parciais recebidos fossem utilizados para amortizar e/ou quitar os contratos mais antigos, num procedimento informal, não padronizado e não uniforme, apartado da realidade do restante da carteira. Esse controle diferenciado dificultou vincular os valores recebidos aos respectivos contratos de mútuo.
256. Para o que se referiu às renovações, sobreleva notar a situação engendrada pelo Diretor da DIPRO de atualizar contratos inadimplentes como se adimplentes estivessem, dando-lhes condição de normalidade e regularidade, para, na sequência, permitir que fossem renovados, inclusive com a disponibilização de novos recursos à Ajufer.
257. As situações de atraso e inadimplência foram conduzidas pessoalmente pelo Diretor da DIPRO, que desconsiderou as rotinas então estabelecidas na Instituição para retomar créditos não cumpridos pelos tomadores. Nessa rotina diferenciada e informal, esse dirigente manteve contato direto com o Dr. Moacir Ferreira Ramos, que ocupou alternadamente as funções de Tesoureiro e de Presidente da Ajufer.'
246.	Já na conclusão do mesmo Procedimento Administrativo 01/2014 também é afirmado que o defendente deve ser responsabilizado pelas irregularidades, uma vez que (peça 2, p. 161-163) :
290. Conduziu as negociações com a Ajufer, operacionalizou as operações de crédito oriundas dos convênios, bem como tratou da concessão de patrocínios.
291. Manteve relacionamento diferenciado com os dirigentes da Ajufer, em especial com o Juiz Federal Moacir Ramos, que ora ocupava a função de Tesoureiro, ora de Presidente daquela Associação, e com quem mantinha contatos mais diretos, alguns na sede da FHE, em horário que extrapolava o do expediente convencional.
292. Estabeleceu atribuições diferenciadas no trato de questões relacionadas à Ajufer, já que, em conjunto com o Presidente, assinou convênios e praticamente todos os contratos de mútuo, à exceção daqueles em que fora substituído pelo Diretor da DIRAF.
293. Fez mau uso da Procuração Pública que lhe foi outorgada pelo Presidente da FHE, interpretando-a erroneamente para autorizar a disponibilização de operações em completo desacordo com as normas do produto E.S., e até mesmo com as normas instituídas pelo próprio convênio.
294. Imiscuiu-se nas rotinas operacionais da GEPRO, no sentido de conceder empréstimos em situações excepcionalíssimas e extremamente especiais, indicando não apenas taxas e prazos diferenciados, mas também a adoção de controles paralelos pela área gestora do produto - GEPRO.
295. Conduziu individualmente, durante todo o período dos Convênios, as tratativas de cobrança dos valores em atraso e inadimplentes, fato que se dava diretamente com o Dr. Moacir Ferreira Ramos e em desacordo com as normas rotineiras de cobrança.
296. Exigiu que a área gestora desenvolvesse controle analítico e individualizado por magistrado, mesmo sendo a Ajufer responsável pelos valores disponibilizados aos mesmos.
297. Impôs à área gestora determinação velada de cumprimento dos atos, mesmo estando esses atos completamente desprovidos de revestimento legal, normativo e operacional.
298. Interferiu reiteradamente junto à área gestora para permitir a continuação do convênio, mesmo diante das diversas dificuldades que ocasionalmente se registravam e lhe eram comunicadas.
299. Concedeu empréstimos em condições favoráveis (taxas, prazos, renovações) à Ajufer e desfavoráveis à FHE, em absoluto descompasso com as normas vigentes.
300. Interveio durante praticamente todo o período de vigência do convênio na forma de reconhecimento das receitas e na constituição das provisões contábeis correspondentes aos níveis de atrasos, diferente do modelo adotado pela FHE, inclusive com reflexo na operacionalização das áreas financeira e contábil, vinculadas à DIRAF.
301. Determinou que os recursos parciais recebidos da Ajufer fossem utilizados para amortizar e/ou quitar os contratos mais antigos, sem observar qualquer vínculo com os correspondentes magistrados que teriam tomado os créditos.
302. Nas renovações, assumiu risco, por presunção não suportada em estudo técnico, de que seria possível regularizar contratos inadimplentes deferindo novas operações e ainda com disponibilização de mais recursos.
303. Interferiu nos termos da redação das respostas ao questionário da AUDIT, formulado em outubro/2009, de forma a levar à Auditoria informações que não contribuíram ao deslinde da questão.
304. Contestou proposições da Diretoria quanto ao desfecho das negociações e início da execução judicial, avocando para si a responsabilidade de manter contato com o Dr. Moacir Ramos, representante da Ajufer, para cobrar informalmente a regularização dos valores inadimplentes.
305. Em reunião de Diretoria ocorrida em 03/12/2009, assumiu a responsabilidade pelos problemas apontados no Relatório de Auditoria Especial 01/2009.'
247.	Frise-se que conclusões semelhantes às reproduzidas acima também foram registradas no Relatório da Comissão de Tomada de Contas Especial 001/2014 (peça 4, p. 334-358) e no Relatório de Auditoria de Tomada de Contas Especial 001/2014 (peça 6, p. 1-34) , ambos elaborados pelo CCIEx, constando a seguinte síntese em relação à conduta do responsável:
	'c. O Diretor de Produtos (Sr José de Melo) teve uma participação decisiva ao longo do processo, pois conduziu todas as tratativas inerentes aos convênios e contratos de mútuo referentes à Ajufer.'
248.	Importante ressaltar que as conclusões exaradas na fase interna desta TCE tiveram por suporte diversos depoimentos, como os já reproduzidos no parágrafo 192 desta instrução. Além destes, pode-se incluir, por exemplo, os seguintes testemunhos de empregados da FHE subordinados diretamente ao responsável e que trabalhavam com ele na época das irregularidades:
a) do Sr. José Ribamar Gama Filho, ex-gerente de Captação e Produtos da FHE (peça 233, p. 138-140) :
' (...) pode afirmar que o diretor José de Melo não permitia o envio de cobranças, cartas, com relação aos débitos da Ajufer; que o Diretor José de Melo tratava diretamente dos assuntos relacionados ao convênio e aos contratos com a Ajufer;'
b) da Sra. Simone Maria Falkenbach Rosa, ex-gerente de Captação da FHE (peça 1, p. 823-824) :
'perguntada como era priorizada a destinação dos recursos repassados pela Ajufer, respondeu que quando vinha o montante estabelecido contratualmente o valor era amortizado nas planilhas da Ajufer; que as amortizações nas planilhas dos magistrados era realizada; que quando iniciou a inadimplência, por determinação do Diretor, eram priorizados os contratos mais antigos; que a ordem partia do Diretor, que a inadimplência cresceu em 2006; que isso não estava previsto no convênio; que se procedia da mesma forma que o convênio da Amagis; que as planilhas do empréstimo da Ajufer só eram atualizadas quando havia movimentação financeira; que a atualização não era diária, como o restante da carteira; que essa determinação partiu do diretor da DICAP; que há documento sobre isso em resposta repassada à COJUR em novembro de 2012; que essa a atualização de todas as planilhas só seu deu em 2009; que nunca foi realizada atualização tempestiva dos contratos da Ajufer; que quando o pagamento dos recursos era normal, não havia qualquer problema; que o sistema foi parametrizado para que não houvesse evolução diária; que a planilha só era atualizada quando havia movimentação financeira; que conversava sobre isso com o diretor; que 'infelizmente' não tem papel; que a ordem do diretor era para manter essa sistemática; que quando fez a solicitação para atualização, em 2009, o Diretor autorizou a evolução das planilhas; que a depoente gostaria de deixar claro que a cobrança de todos os contratos da Ajufer eram conduzidas pelo diretor; que a gerência não tinha nenhum contato com a Ajufer para tratar das cobranças; que há várias informações para o diretor sobre a inadimplência; que alguns desses documentos foram encaminhados para a COJUR em 2012; que há vários documentos sobre a inadimplência; que se recorda de um trabalho de 2006, quando o Joni era Assessor da DICAP, o Diretor determinou que ele fizesse trabalho juntamente com a GECAP; que à época o valor da divida era de 1 milhão e pouco; que depois disso, o Diretor determinou fosse realizado levantamento individual; que em 2007 e 2008 também foram realizados trabalhos para levantar a inadimplência da Ajufer; que todos esses documentos foram levados ao conhecimento da COJUR no início de 2012;
 (...) perguntada qual era o sistema utilizado para processar a carteira do ES, respondeu que era o Mapper; que o sistema utilizado para o controle dos Empréstimos da Ajufer, também o Mapper, complementado com planilhas Excel; que o módulo Ajufer tinha um número de contrato gerado automaticamente; que havia controle manual paralelo para controlar os empréstimos da Ajufer; que essa rotina de procedimentos diferenciados era distinta dos demais empréstimos, conforme convênio; que havia controle paralelo por pessoa (por nome do magistrado solicitante) , através de planilha do Excel; que os pedidos empréstimos vinham por oficio da Ajufer, via diretor da DICAP, com o despacho 'para providenciar'; que nesse oficio da Ajufer já vinham indicados os nomes dos magistrados; que o empréstimo era concedido diretamente à Ajufer, na conta corrente indicada no convênio; que a Ajufer fazia o repasse dos valores ao magistrado relacionados no oficio.'
249.	Chama especial atenção o depoimento do Sr. Joni Robert Saraiva Barth, ex-chefe da Divisão de Análise e Liberação da FHE (peça 1, p. 837-845) , por meio do qual expõe situações de assédio moral que sofreu do Sr. José de Melo, seu antigo chefe, ao tentar reportá-lo da inadimplência verificada no convênio com a Ajufer. Frise-se que tais relatos, ricos em detalhes, foram mantidos nas razões de justificativa apresentadas pela Sr. Joni, já resumidas nos parágrafos 133 a 158 desta instrução, razão pela qual se torna desnecessário transcrevê-los aqui novamente.
250.	Destaca-se que o próprio defendente reconheceu que era ele o responsável pelas cobranças em atraso e pelo tratamento contábil diferenciado e injustificado dispensado à Ajufer, consoante se observa no memorando às p. 209-211 da peça 240, de onde se extrai:
'7) de fato, há de se reconhecer que, por conta de um tratamento diferenciado aos Senhores Juízes Federais, as cobranças eram realizadas informalmente, principalmente por este Diretor. (...) 
8) assim como no Empréstimo Simples a renovação significa a realização de um novo empréstimo que acoberta o saldo do anterior, adimplente, mais a liberação de novos recursos desejados. Nos casos ocorridos de renovação de contratos inadimplentes, seja com liberação de novos recursos e/ou apenas para ajustar valores de prestação, e/ou de prazo, sempre foram autorizados na expectativa de regularização;
 (...) 11) Novamente podemos afirmar que este Diretor em momento algum considerou como adimplentes os empréstimos em atraso. Por outro lado, reconhece que não foram realizadas as classificações de risco dos empréstimos da Ajufer conforme modelo adotado pela FHE, para efeito de constituir provisão.'
251.	Acrescente-se que também no âmbito do PAD 4.821/2011-TRF-1, instaurado administrativamente pelo Poder Judiciário para apurar a conduta dos juízes federais envolvidos no caso, houve o reconhecimento dos desembargadores que examinaram a matéria da conduta irregular adotada pelo responsável. Sobre o assunto, destaca-se excerto contido no julgamento feito pelo CNJ do pedido revisional interposto pelo MPF (peça 268, p. 19-20) :
'Nota-se, portanto, que a fraude era operada dentro da Ajufer, pelo juiz federal Moacir Ramos, com a participação de José Melo, Gerente de Captação da FHE.
Ressalte-se, por oportuno, que as conclusões constantes da Sindicância realizada pela Ajufer foram corroboradas pela Nota de Auditoria 02/2009, levada a efeito pela própria FHE, bem como pelos depoimentos dos acusados e de Manoel Rodrigues Portela Neto, Cezário Braga, Tiago Conde Teixeira, Eliane Conde Teixeira, José de Melo, Simone Falkenbach e José Ribamar Gama Filho, no sentido de que a fraude era perpetrada com a participação de funcionários da FHE, notadamente o Gerente de Captação da FHE, Sr. José Melo, signatário de todos os convênios e contratos de mútuo e que exercia, pessoalmente, sobre eles, a gestão e o controle, e atuava, diretamente, com o juiz Moacir Ramos.'
252.	Reitere-se que a atuação conjunta do responsável e do Juiz Moacir, bem como a similitude das condutas de ambos, já havia sido registrada nos parágrafos 202 e 203 desta instrução, onde ficou assente que eles agiram em comum acordo com o intuito de perpetrar e encobrir as fraudes, cada um dentro das respectivas instituições que representavam (Ajufer e FHE) .
253. 	Nesse diapasão, tem-se que é inequívoco o fato de que era o defendente o responsável pelo acompanhamento, dentro da FHE, do convênio firmado com a Ajufer. Assim, não se pode admitir que não tinha ciência da inadimplência que se acumulava, posto que dispensava tratamento especial aos contratos de mútuo, conduzindo pessoalmente as cobranças e acompanhando, em controles precários e paralelos (planilhas no Excel) , qual seria a evolução dos valores devidos pela Associação.
254.	Ademais, praticamente todos os contratos de empréstimo fraudulentos e inadimplidos foram assinados pelo responsável (peça 66, p. 56-1170, e peça 67, p. 1-747) , o que também serve como evidência documental do acompanhamento direto e contínuo que era feito por ele em relação ao convênio sob análise.
255.	Nesse contexto, refuta-se a assertiva do defendente de que sua assinatura nos contratos de empréstimo seria mera formalidade por estar representando o Presidente da FHE, visto que restou amplamente evidenciado nos autos que era ele próprio quem fazia o acompanhamento direto dos convênios pactuados com a Ajufer, razão pela qual deve responder pelo dano a que deu causa, nos termos do art. 71, inciso II, da Constituição Federal de 1988. 
256. 	Acrescente-se, por outro lado, que igualmente ao que foi proposto em relação ao Juiz Moacir no parágrafo 195 desta instrução, deve haver a condenação do responsável para a reparação dos débitos ocorridos também nos poucos contratos que não foram por ele assinados, posto que é notório seu protagonismo, dentro da FHE, na condução dos convênios firmados com a Ajufer. A justificativa para tal entendimento inclusive já havia sido registrada pelo MPTCU, que assim se manifestou na instrução à peça 159:
'14. Considero que o Sr. José de Melo, ex-diretor da DIPRO, deva responder solidariamente pela inadimplência de todos os contratos de mútuo, inclusive aqueles que não contaram com a sua assinatura, conforme fora proposto pelo CCIEx. Isso porque há evidências de diversas condutas irregulares do responsável que contribuíram para a alta taxa de inadimplência, tais como (peça 6, p. 13-24, e peça 155, p. 3-8) : 
i) os contratos de mútuo inadimplentes foram firmados com base no segundo convênio, assinado pelo responsável, que atuou como delegatário do ex-presidente da fundação, contendo cláusulas mais genéricas e imprecisas do que o primeiro convênio, abrindo margem para maior liberalidade (peça 2, p. 1191-1196, e peça 6, p. 22) ; 
ii) a gestão da carteira de empréstimos da Ajufer era de responsabilidade da Gerência de Produtos da DIPRO, mas com expressiva interferência do referido ex-diretor, que regularmente determinava a adoção de rotinas de acompanhamento destoantes dos padrões previstos em normas internas, utilizando metodologia que não guardava correspondência com a adotada para o restante da carteira de empréstimo simples, agindo sem respaldo da Diretoria Colegiada; 
iii) os procedimentos de cobrança da inadimplência eram conduzidos pessoalmente pelo ex-diretor da DIPRO; 
iv) o responsável determinou que os valores parciais recebidos da Ajufer fossem utilizados para amortizar e/ou quitar os contratos mais antigos, caracterizando procedimento informal, não padronizado e apartado da realidade do restante da carteira de empréstimos da fundação; 
v) o ex-diretor adotava procedimentos no sentido de atualizar contratos inadimplentes, dando-lhes condição fictícia de adimplentes, para permitir que fossem renovados, inclusive com a disponibilização de novos recursos à associação; e 
vi) as notas de auditoria expedidas pela AUDIT ainda registraram a possibilidade de ter havido conflito de interesses em sua relação com a Ajufer, pois esta o nomeou em 2006 como sócio honorário, enquanto ele continuou a adotar diversas excepcionalidades nos procedimentos internos para beneficiá-la.'
257.	Destaca-se, ainda, que, às p. 56-1170 da peça 66 e às p. 1-747 da peça 67, constam os pedidos de liberação de empréstimo feitos pela Ajufer. Da simples observação de tais documentos, verifica-se que todos eles foram endereçados ao responsável, o que contradiz sobremaneira sua alegação registrada no parágrafo 71 desta instrução, no sentido de que as propostas de empréstimo eram encaminhadas ao Presidente da FHE, Sr. Clóvis Jacy Burmann.
258.	No tocante ao pleito do defendente para se responsabilizar a Alta Direção da FHE, ou a própria Fundação, pelas irregularidades identificadas nos convênios firmados, uma vez que não haveria amparo legal e/ou estatutário para celebrá-los desde o início, consoante exposto às p. 115-127 da peça 2, deve-se levar em consideração que não foram as assinaturas dos termos de convênio que ensejaram o dano, mas as burlas contábeis promovidas pelo próprio responsável, bem como a gestão fraudulenta por ele empreendida na execução dos contratos de empréstimo.
259.	Ademais, os convênios foram firmados com a Ajufer nos anos de 2000 e 2003 (peça 66, p. 46-55) . Desse modo, em que pese haver a possibilidade de tais ajustes terem sido de fato irregulares desde sua origem, não se vislumbram como efetivas eventuais ações persecutórias desta Corte para identificar os responsáveis pela pactuação dos referidos termos, posto que já ocorreu a prescrição das pretensões punitivas deste Tribunal, conforme entendimento jurisprudencial mencionado no parágrafo 177 desta instrução.
260.	Desse modo, não se pode admitir que, neste momento, tente o defendente atribuir responsabilidade pelas irregularidades a outros gestores/empregados da FHE ou à própria Fundação, inclusive porque ele mesmo já havia reconhecido anteriormente, durante a 30ª Reunião de Diretoria da FHE, ocorrida em 3/12/2009 (ata às p. 103-105 da peça 244) , sua responsabilidade pelos problemas apontados no Relatório de Auditoria Especial 01/2009.
261.	Sobre o assunto, frise-se, ainda, que são desconexas e confusas as tentativas feitas pelo defendente, resumidas nos parágrafos 64, 65, 66, 71 e 78 desta instrução, de imputar responsabilidades a outras pessoas, pois ora atribui culpa pelos desvios à Alta Diretoria ou à Presidência da FHE, ora à própria Fundação e, em outros momentos, à Ajufer. 
262.	Tais situações denotam clara tentativa de se livrar das graves imputações que lhe recaem. Todavia, o responsável deixou de apresentar justificativas razoáveis para diversas falhas que lhe são imputadas, como, por exemplo, ter reiteradamente autorizado a concessão de novos empréstimos, por longo período de tempo, à Associação que não vinha cumprindo adequadamente suas obrigações perante a FHE, bem como ter mantido controle contábil das avenças firmadas dissociado das rotinas internas comumente adotadas pela Fundação, o que permitiu que as fraudes pudessem ter se mantido pelo longo período de tempo em que foram observadas.
263.	Nesse ponto, importante se registrar que também deve ser repudiada a alegação contida no parágrafo 76 desta instrução, no sentido de que as falhas contábeis identificadas estariam enraizadas no seio da própria FHE. O acolhimento de tal argumento seria admitir que o responsável se beneficiasse de sua própria torpeza diante das deficiências nos mecanismos de controle da Fundação a que ele próprio deu causa, requisitando tratamento diferenciado nos convênios pactuados com a Ajufer, consoante registrado no Procedimento Administrativo 01/2014 (peça 2, p. 157-158) :
'258. A partir do momento em que a área gestora, por determinação do Diretor da DIPRO, desenvolveu controles paralelos e adicionais para acompanhar a carteira da Ajufer, o que significava, inclusive, deixar de reconhecer níveis de atraso, a GCONT adotou desenho contábil diferenciado suficiente para sequência aos registros correspondentes.
259. Nessa esteira, houve tratamento irregular para o reconhecimento de receitas, adoção de níveis de provisionamento dissociados das práticas usuais da Instituição, bem como estabelecimento de rubricas contábeis de pendências para receber valores que, por vezes, ficaram sem destinação ou sem definição tempestiva que permitisse o devido enquadramento contábil.
 (...) 264. A DIRAF/GCONT estabeleceu metodologia de contabilização diversa da tradicional para fazer frente às práticas da área operacional de conceder renovações para contratos inadimplentes, ajustando e criando rubricas contábeis para atender às excepcionalidades além do que previam as normas.'
264.	Pelas mesmas razões devem ser repudiadas as tentativas de desqualificar a AUDIT por não ter achado anteriormente as fraudes, uma vez que houve medidas adotadas pelo próprio defendente para encobri-las. Ademais, é cediço que a não identificação de falhas por equipes de auditoria não significa necessariamente que determinada gestão foi regular, pois certamente pessoas que se dispõem a conduzir ilícitos também obram para que eles não sejam identificados facilmente. No caso concreto em análise, o poder do defendente dentro da instituição e as medidas centralizadoras que adotou na condução do convênio com a Ajufer certamente foram fatores que contribuíram para a perpetração indevida das irregularidades ao longo do tempo sem o conhecimento de outros setores da Fundação.
265.	De igual sorte, também não se presta como atestado de regularidade relacionado ao tema o fato de as contas da FHE terem sido anteriormente aprovadas por este Tribunal, uma vez que a matéria não foi apreciada nos processos de contas ordinárias já julgados, não havendo, assim, óbice para que o assunto seja agora abordado em sede de TCE.
266.	No que concerne à data base de 1º/10/2010 para todos os valores que estão sendo cobrados a título de débito, tem-se que as razões de utilização deste marco já foram expostas na instrução à peça 155, cujos argumentos são novamente transcritos abaixo, de sorte que não há cabimento em se arguir que os cálculos que levaram a se considerar a referida data seriam desconhecidos:
'53. Logo, a data a ser considerada para a atualização dos contratos no Sistema Mapper é a que foi utilizada para se chegar às quantias reconhecidas pela Ajufer em 2010 como devidas por meio dos ofícios listados no parágrafo treze desta instrução, que foram encaminhados à FHE no curso de tratativas adotadas pela Fundação para regularizar os contratos inadimplentes. Os demonstrativos Mapper acostados às peças 66 (p. 75 a 1170) e 67 (p. 6-741) indicam a data de atualização em 18/10/2010, ao passo que o documento de peça 67, p. 855-856, indica ser 1º/10/2010 a data de atualização dos contratos utilizada na ação judicial. 
54. A partir de então, a atualização do saldo devedor deve passar a obedecer a processualística própria adotada por este Tribunal para o ressarcimento dos prejuízos causados ao erário, nos termos do Art. 28 c/c os arts. 24 e 23, III, b da Lei 8.443/1992, c/c os arts. 1º, 2º e 3º da Lei 6.822/1980, e de acordo com a Decisão 1.122/2000-TCU-Plenário e o Acórdão 1603/2011-TCU-Plenário com alterações do Acórdão 1247/2012-TCU-Plenário.
55. O Quadro 1 traz a relação de contratos com os valores originais e os saldos devedores atualizados pelo sistema Mapper até 18/10/2010, conforme os extratos dos contratos (peça 66, p. 57 à peça 67, p. 713) , e até o dia 1º/10/2010 (peça 67, p. 855-856) .
 (...) 56. Embora o Quadro 1 indique que a somatória dos valores atualizados pelo Sistema Mapper até 18/10/2010 alcançava o montante de R$ 21.123.297,75, esse não deve ser o valor de referência para a citação dos responsáveis. Isso porque a FHE calculou os saldos devedores dos 83 contratos inadimplentes com data de 1º/10/2010 para ajuizamento da ação judicial, conforme o demonstrativo juntado à peça 67, p. 855 e 856, cujo valor total alcançava R$ 21.019.058,25. 
57. Destaque-se que os contratos firmados entre a FHE e a Ajufer pactuaram juros variando entre 1,45 e 2,20% ao mês (peça 6, p. 28-33) , não havia cláusula de correção monetária, mas apenas juros pré-fixados. Estes deviam ser calculados pela concedente do crédito até o momento da interposição da ação judicial, quando se apurou o valor devido, até então. A partir daí, aplica-se a processualística própria do TCU, cf. narrado do parágrafo 54.
58. O valor inicialmente cobrado pela via judicial reportava-se a R$ 21.019.058,25 (Relatório de TCE - peça 4, p. 353) . Esse valor está demonstrado no anexo 17 (peça 67, p. 854-857) e se refere a 1º/10/2010. Observa-se que o valor é coerente com a somatória dos valores calculados pelo Sistema Mapper, demonstrado no Quadro 1. A diferença advém das diferentes datas de apuração dos saldos devedores. 
59. Em síntese, para efeitos de apuração do débito, deve-se adotar os saldos devedores em 1º/10/2010, no valor total de R$ 21.019.058,25, atualizado monetariamente até a citação dos responsáveis.'
267.	Também não procede a alegação de que o defendente não teve acesso aos documentos originários dos autos, visto que o presente processo, assim como esta Unidade Técnica, estiveram disponíveis ao responsável, conforme informado nos ofícios de citação e audiência às peças 171 e 175:
'1) O Tribunal, em respeito ao princípio da ampla defesa, encontra-se à disposição, por meio de suas secretarias, para prestar esclarecimentos a respeito de eventuais dúvidas ou sobre procedimentos a serem adotados, efetuar a atualização de dívida, em caso de débito e/ou multa, bem como conceder vista e cópia dos autos, caso solicitados.
 2) É possível requerer vista eletrônica dos autos, por meio do Portal TCU (www.tcu.gov.br > aba cidadão, serviços e consultas > e-TCU Processos > vista eletrônica de processos) , exceto no caso de processos/documentos sigilosos. Para tanto, devem ser providenciados o credenciamento e a habilitação prévia do responsável e/ou do procurador, no endereço eletrônico mencionado.'
268.	Com relação à elevação do valor devido em função da incidência de juros sobre juros, destaca-se que as justificativas para o aumento do montante devido já foram feitas no parágrafo 204 desta instrução, sendo desnecessário se comentar mais sobre o assunto. 
269.	Acrescente-se que o parecer às p. 294-307 da peça 240 também não traz elementos aptos a justificar a alteração da metodologia de cálculo utilizada por esta Corte para fins de apuração do valor devido, a qual segue rito próprio e independe do que está em trâmite no âmbito da esfera judicial.
270.	Destaca-se que também não socorre o defendente a alegação de que a Ajufer teria aceitado pagar, no âmbito do processo judicial, R$ 19 milhões dos R$ 21 milhões devidos. Primeiro porque não foi juntada aos autos nenhuma evidência de que houve disposição de a referida Associação fazer pagamento dessa natureza com recursos próprios. Segundo porque tal assertiva vai contra as alegações de defesa apresentadas pela Ajufer, que, em síntese, reconhece a existência das fraudes mas as atribui a seus ex-diretores e ao próprio Sr. José de Melo.
271.	No tocante ao suposto empenho que o defendente alega ter tido para regularização dos créditos inadimplidos, destaca-se que todas as ações que o responsável menciona ter tomado, resumidas nos parágrafos 72 a 75 desta instrução, foram adotadas após a AUDIT ter identificado as irregularidades, o que ocorreu por meio da Nota de Auditoria 02/2009, de 5/11/2009 (peça 2, p. 181-199) .
272.	Desse modo, tem-se que providências de cobrança após a descoberta das irregularidades são meramente tentativas de demonstrar uma falsa preocupação com os desvios ocorridos, posto que restou amplamente evidenciado nos autos que o responsável possuía ciência da inadimplência, sem nada fazer, bem antes de os fatos terem se tornado públicos.
273.	No tocante à ausência de locupletamento do defendente, tem-se que tal situação não afasta sua responsabilidade, posto que há jurisprudência pacífica no sentido de que as matérias submetidas à apreciação deste Tribunal não se vinculam à indicação de conduta dolosa do agente, pois o objetivo do julgamento empreendido por esta Corte tem por fim avaliar a correta aplicação dos recursos públicos, impondo-se ao gestor o dever de demonstrar sua boa e regular aplicação (Acórdão 1636/2019-TCU-Primeira Câmara) .
274.	Pelo exposto, propõe-se rejeitar integralmente as alegações de defesa apresentadas pelo responsável, condenando-o ao pagamento dos débitos a ele imputados e à multa prevista no art. 57 da Lei 8.443/1992 c/c o art. 267 do Regimento Interno.
275.	Ademais, não há óbice para que este Tribunal aplique outras sanções ao responsável, posto que não houve o transcurso do prazo de dez anos entre a ocorrência de parte das irregularidades, havidas entre 2005 e 2009, e o ato que ordenou a citação do defendente (Despacho do Excelentíssimo Senhor Ministro-Substituto André Luís de Carvalho à peça 160, de 13/9/2017) .
276. 	Desse modo, pela gravidade dos fatos, deve o responsável também ser inabilitado para o exercício de cargo em comissão ou função de confiança no âmbito da administração pública federal.
277.	Considera-se também oportuno, como forma de garantir, em última instância, o ressarcimento do dano causado à FHE, que sejam adotadas as medidas necessárias para que se promova o arresto de bens do responsável, conforme preconiza o art. 61 da Lei 8.443/1992.
278.	Com relação às audiências direcionadas ao defendente, resumidas na alínea 'a' do parágrafo 13 desta instrução, destaca-se, de início, que o responsável não apresentou razões de justificativa relacionadas a ela.
279.	Não obstante, a leitura das audiências permite inferir que elas estão relacionadas a condutas do responsável que teriam dado causa ao dano à FHE ora identificado. Desse modo, considerando-se que já houve a condenação do defendente em débito, bem como que foi proposto que lhe seja aplicada a multa prevista no art. 57 da Lei 8.443/1992, verifica-se que eventual rejeição das razões de justificativa caracterizaria apenação em dobro, o que não se pode admitir.
280.	Pelo exposto, propõe-se considerar prejudicadas as audiências dirigidas ao responsável, para que não haja bis in idem.
5) DA RESPONSABILIDADE DO SR. CLÓVIS JACY BURMANN, EX-PRESIDENTE DA FHE: 
281.	Propõe-se que sejam acatadas as alegações de defesa apresentadas pelo espólio do falecido responsável, uma vez que se concorda com a inexistência de nexo de causalidade entre sua conduta e o dano causado à FHE, posto que este de fato não decorreu da assinatura do contrato de mútuo procedida pelo ex-presidente da Fundação, mas de falhas e irregularidade ocorridas na gestão da referida avença, em consequência da conduta delituosa praticada, no âmbito da Fundação, pelo Sr. José de Melo, consoante amplamente abordado no item anterior desta instrução.
282.	Com efeito, verifica-se que o responsável foi chamado por este Tribunal a apresentar alegações de defesa atinentes apenas ao Contrato 0019I006 (peça 66, p. 226-240) , o único que assinou. Assim, considera-se que a ausência de assinatura do defendente nos outros contratos de mútuo que resultaram em dano serve como indício de que ele de fato não acompanhava a gestão dos convênios pactuados com a Ajufer, o que, repise-se, já restou evidenciado que era feito, no âmbito da FHE, exclusivamente pelo Sr. José de Melo.
283.	Ademais, concorda-se com a alegação apresentada pelo espólio do responsável no sentido de que não era atribuição do então Presidente da FHE o acompanhamento ou a gestão da execução do contrato de mútuo firmado a fim de verificar a correta aplicação das regras legais e/ou contábeis, competência essa que cabia a departamentos específicos da Fundação, consoante se depreende de seu estatuto (peça 154, p. 9-16) .
'Art. 12. Ao Presidente da FHE, além das atribuições no CA e na Diretoria, cabe:
I - executar e mandar executar o programa de ação da FHE e as demais decisões da Diretoria e do CA, supervisionando, coordenando e controlando suas atividades;
II - representar a FHE ou promover-lhe a representação em juízo ou fora dele;
III - convocar e presidir as reuniões da Diretoria;
IV - definir as atribuições dos membros da Diretoria;
V - encaminhar ao órgão competente do Comando do Exército, nos prazos legais, a prestação de contas do exercício anterior, bem como os documentos necessários à supervisão do Comandante do Exército, nos termos da legislação em vigor;
VI - exercer o cargo de Presidente da APE/POUPEX;
VII - submeter à Diretoria as matérias que, a seu critério, mereçam manifestação desse Colegiado;
VIII - autorizar:
a) a contratação de serviços técnicos e especializados; e
b) as contratações e dispensas de empregados;
IX - submeter à apreciação do CA relatórios sobre a situação da FHE;
X - manter o Comandante do Exército informado sobre as atividades da FHE; e
XI - administrar a execução do planejamento anual e das políticas para consecução dos objetivos da FHE.
 (...) Art. 14. A cada um dos Diretores, além das atribuições comuns aos demais membros da Diretoria, cabe:
I - assistir ao Presidente e ao Vice-Presidente nas atividades ligadas às suas respectivas atribuições;
II - executar e mandar executar, nas suas respectivas áreas de atuação, os programas de ação da FHE;
III - administrar as Superintendências e as Gerências de sua Diretoria;
IV - exercer outras atribuições conferidas pela Diretoria da FHE; e
V - exercer, acumulativamente, o cargo de Diretor da APE/POUPEX.'
284.	Nesse diapasão, verifica-se que a assinatura aposta pelo responsável no Contrato 0019I006 pode ser entendida como mera necessidade formal para materialização da referida avença e foi firmada em substituição ao Sr. José de Melo, que rotineiramente acompanhava os convênios pactuados com a Ajufer, tendo centralizado a gestão desses ajustes e assinado a grande maioria dos contratos de mútuo irregulares.
285.	Por fim, frise-se apenas para fins de registro que são improcedentes os argumentos feitos pelo espólio do responsável relacionados à prescrição e decadência. Não obstante, diante da análise ora procedida, propõe-se acatar integralmente as alegações de defesa apresentadas.
6) DA RESPONSABILIDADE DO SR. JAIRO ALVES DOS SANTOS, EX-DIRETOR DE ADMINISTRAÇÃO FINANCEIRA DA FHE:
286.	Aplicam-se ao responsável argumentos semelhantes aos que levaram à propositura de acatamento das alegações de defesa do Sr. Clóvis Jacy Burmann, posto que também inexiste nexo de causalidade entre a conduta do defendente e o dano à FHE, que decorreu de fraudes havidas na gestão dos contratos que foram firmados, em consequência da conduta delituosa praticada, no âmbito da Fundação, pelo Sr. José de Melo, que burlou os controles contábeis da Fundação para permitir os desvios.
287.	Com efeito, verifica-se que o responsável foi chamado por este Tribunal a apresentar alegações de defesa atinentes a seis contratos (0016I003, 0017I009, 0022I007, 0027I010, 0029I002 e 0029I003) . Em que pese ter havido maior participação do defendente do que do Sr. Clóvis Jacy Burmann na assinatura das avenças fraudadas, reitere-se que a análise dos autos deixou assente que era o Sr. José de Melo que acompanhava a gestão dos convênios pactuados com a Ajufer, de sorte que também se pode concluir que as assinaturas apostas pelo responsável ocorreram por mera necessidade formal, tendo sido feitas em virtude de ter substituído eventualmente o Diretor da DICAP.
288.	Ademais, também se concorda com a alegação do defendente no sentido de que, uma vez que suas obrigações perante a FHE foram cumpridas à frente da DIRAF, as operações de empréstimo entre a Fundação e a Ajufer jamais estiveram sob sua tutela direta, posto que eram controladas exclusivamente pelo Sr. José de Melo, conforme restou evidenciado nos autos.
289.	Acrescente-se que se vislumbra como razoável o argumento do defendente no sentido de que ele, bem como toda Diretoria Colegiada da FHE, teriam sido vítimas das manipulações feitas no Sistema Mapper pelo Sr. José de Melo, uma vez que, ao haver sinalização de inadimplência zero no referido sistema, bem como planilhas indicativas de regularidade da Ajufer, não havia razões para o defendente deixar de assinar contratos nos quais posteriormente se verificou a existência de desvios de recursos.
290. 	Desse modo, em virtude de os controles internos terem sido burlados para apontarem indevidamente a conformidade dos contratos celebrados com a Ajufer, de fato não se pode imputar ao defendente responsabilidade pela assinatura das avenças que firmou, o que seria lhe cobrar uma vigilância e fiscalização maiores das que comumente seriam exigidas do homem médio, posto que para identificar as fraudes deveria ter se imiscuído na análise de assuntos que eram conduzidos por setor da FHE distinto do que chefiava.
291.	Já com relação às audiências direcionadas ao responsável, destaca-se que as razões de justificativa apresentadas foram resumidas nos parágrafos 111 a 120 desta instrução. Por se concordar integralmente com os argumentos trazidos, considera-se desnecessário se tecer comentários adicionais além dos que já constam nos citados parágrafos. 
292.	Pelo exposto, propõe-se o acatamento das alegações de defesa e das razões de justificativa apresentadas pelo responsável.
7) DA RESPONSABILIDADE DA SRA. SIMONE MARIA FALKENBACH ROSA, EX-GERENTE DE CAPTAÇÃO DA FHE:
293.	De início, destaca-se que a defendente era subordinada ao Sr. José de Melo, identificado como responsável, dentro da FHE, pelas fraudes ocorridas.
294.	Nesse diapasão, e diante de todas as evidências já expostas nesta instrução relacionadas à forma centralizadora com que o Sr. José de Melo conduzia a gestão dos convênios pactuados com a Ajufer, verifica-se que assiste razão à responsável quando afirma que não possuía autonomia para liberação dos empréstimos, nem era autorizada pelo Diretor da DICAP a entrar em contato com a referida Associação.
295.	Frise-se que tal alegação da responsável se alinha ao que foi dito em outros depoimentos testemunhais, como, por exemplo, no do Sr. José Ribamar Gama Filho, que substituía eventualmente a defendente no cargo de Gerente de Captação e Produtos da FHE (peça 233, p. 138-140) :
	' (...) pode afirmar que o diretor José de Melo não permitia o envio de cobranças, cartas, com relação aos débitos da Ajufer; que o Diretor José de Melo tratava diretamente dos assuntos relacionados ao convênio e aos contratos com a Ajufer.'
296.	A ratificação de que o assunto era conduzido, no âmbito da FHE, exclusivamente pelo Sr. José de Melo, pode ser observada em trecho de documento expedido pelo Vice-Presidente da Fundação, no qual orienta as providências que devem ser tomadas para realizar a cobrança dos contratos em atraso celebrados com a Ajufer (peça 264, p. 17) :
'b) regras de cobrança previstas para os casos de inadimplência e as ações tomadas para os contratos nessa situação:
- Mensalmente, é realizado o levantamento do valor devido, pela Ajufer, a título de prestação mensal, e enviado Ofício com a cobrança;
- Em relação aos contratos inadimplentes a cobrança é realizada, exclusivamente, pelo Diretor de Captação e Produtos;
- Por determinação do Diretor de Captação e Produtos não são realizadas as mesmas ações de cobrança definidas para os demais mutuários da FHE.'
297. 	Neste ponto, pode-se concluir que a defendente não deu causa às fraudes, posto que agia em obediência a seu superior hierárquico e seguindo normas internas a ela impostas. Assim, suas assinaturas nos contratos de mútuo de fato podem ser entendidas, conforme alega, como uma espécie de 'ciente' por parte de sua gerência, posto que as avenças que firmou também foram assinadas pelo Sr. José de Melo, já claramente identificado como responsável pelas irregularidades.
298.	Ademais, assiste razão à responsável também quando assevera que sua assinatura nos contratos não significa necessariamente responsabilidade sobre eles, posto que nenhum pagamento teria sido efetivado na hipótese de somente ela ter assinado as avenças, já que a firma determinante para a materialização dos ajustes era a do Sr. José de Melo ou a de quem o estivesse substituindo. Assim, por dedução lógica, pode-se concluir que as assinaturas apostas pela defendente eram dispensáveis.
299.	Desse modo, propõe-se que não deva ser imputado débito à responsável, por inexistir nexo de causalidade entre sua conduta e os desvios identificados.
300.	No que concerne às audiências direcionadas à responsável, uma delas carece de especial atenção: 'acatar as decisões do diretor da DIPRO que extrapolavam os limites da regularidade normativa e legal, omitindo-se ao não reportar os fatos à apreciação de alçadas superiores, contribuindo para a prática de gestão irregular e não padronizada do produto E.S. Ajufer'.
301.	Antes de se analisar o tema, importante se transcrever trecho do depoimento do Sr. Joni Robert Saraiva Barth, ex-chefe da Divisão de Análise e Liberação da FHE (peça 1, p. 837-845) :
	'que quando chegou na Chefia de Divisão percebeu que havia distinção de tratamento dos empréstimos da Ajufer em relação aos demais; que todo o processo era manual; que a evolução era estática; que o controle era precário; que fez uma nota da Divisão para a Gerência, documentos esse apresentados nessa assentada; que nessa nota indicou que a Ajufer estava pagando menos do que devia; que logo que assumiu fez a nota, em fevereiro de 2008; que a Gerente não aceitou a nota e disse que esse assunto era 'exclusivo do diretor e do presidente'; que o depoente descartou a nota e foi se aprofundar um pouco mais no que estava acontecendo; que quanto mais mexia no tema, verificava um alto índice de inadimplência com a continuidade na concessão; que desconfiou haver alguma coisa errada no convênio com a Ajufer; que como a gerente não aceitou o depoente foi se aprofundar no assunto; que ao se aprofundar no tema, atualizou a nota, de 29/2/2008, e chegou a conclusão de que a AJUFER devia R$ 4.287.586,63 à FHE, em prestações atrasadas; que como a gerente indicou que o depoente não poderia assinar a nota, o depoente fez minuta de nota para que a Gerente assinasse e submetesse ao Diretor da DICAP; que a gerente se negou a assinar a nota, indicando que o tema era de alçada do Diretor e do Presidente; que o depoente insistiu em reportar o tema à alçada superior; que discutiu intensamente com a Gerente; que após essa discussão a gerente pegou a nota e levou ao conhecimento do Diretor da DICAP sem assinatura; que se passaram menos de 10 minutos e o depoente foi chamado à sala do Diretor; que a gerente já estava na sala do Diretor da DICAP; que o depoente disponibiliza, nesse momento, a nota para juntada nessa assentada; que o depoente indica que quando entrou em 2001 na empresa era considerado exemplo; que no período em que foi assessor da DICAP o Dr. Melo jamais havia gritado com o depoente; que na ocasião em que foi convocado, após a emissão da nota, o Diretor 'acabou' com o depoente, esbravejando; que o depoente considera que foi vítima de assédio moral pelo Diretor nessa ocasião; que só o diretor poderia tratar do tema acerca da AJUFER; que o depoente passou uma semana arrasado; que o depoente ficou assustado com a reação do Diretor da DICAP; que depois de uma semana o depoente foi conversar com o Márcio Manzi acerca do que havia acontecido; que o Márcio Manzi disse que o depoente ficasse calmo; que em 10/3/2008 o depoente fez Nota GECAP 14, que faz referência ao convênio e destaca a falta de pagamento da Ajufer e o grande volume da inadimplência; que o depoente já sabia qual seria a potencial reação do Diretor; que chegou com a Nota para a Gerente assinar e forçou com que ela a assinasse; que considera que a Gerente também sofreu pressão, 'assédio', da mesma forma; que após muita insistência do depoente a Gerente resolveu assinar a nota; que o depoente esperou o Diretor sair para protocolar a nota na diretoria; que assim que retomou do almoço foi chamado à sala do Diretor; que o Diretor 'rasgou' ou 'amassou' a Nota, jogando-a na cara do depoente, determinando que ele 'recolhesse à sua insignificância'; que a Sra. Simone presenciou tal fato, pois estava junto com o depoente; que no dia 25/11/2009 foi solicitado pela Gerente Simone que se fizesse uma apresentação da rotina de empréstimo da Ajufer para efeito de apresentação na reunião de diretoria; que Simone solicitou ao depoente que este fizesse a apresentação dos slides à diretoria; que produziu os slides, embora entendesse que não era o depoente quem deveria apresentar o tema à diretoria; que encontrou com uma pessoa antes da reunião de diretoria do dia 26/11/2009 e pediu orientação a ela; que essa pessoa, cujo nome o depoente não deseja declarar, orientou-o a não defender o convênio da reunião de diretoria pois isso poderia 'dar problema'; que essa pessoa 'seguraria as pontas', acaso acontecesse algo com o depoente; que procurou a gerente nessa data e disse que não iria apresentar os slides à diretoria; que a gerente reclamou, dizendo que o depoente a deixara 'na mão'; que a Gerente solicitou ao depoente que fosse à reunião apenas para 'passar os slides'; que foi à reunião e o Dr. Melo fez uma introdução, dizendo que a Simone iria apresentar a rotina dos empréstimos da Ajufer; que os slides foram apresentados pela Simone; que quando ela apresentou os slides, a Diretoria explicitou que não era nada daquilo que se estava querendo; que após isso houve uma discussão entre o Dr. Melo e o Cel Itamar, Gerente da Auditoria; que o Dr. Melo tentou, em diversos momentos, desqualificar o trabalho da Auditoria e a própria Auditora que realizou corajosamente o trabalho; que essa 'desqualificação' a que o depoente se refere toca à tentativa do Diretor da DICAP de dizer que a auditora era uma 'menina'v; que o Chefe da Auditoria retrucou a tentativa de desqualificar a auditora, indicando que ela não era uma 'menina', mas sim uma profissional qualificada; que a discussão durou um bom tempo; que o Dr. Melo ficou 'rebatendo' os apontamentos da Auditoria; que o Gen Burmann parecia bastante insatisfeito com a reunião; que a reunião estava sendo encerrada, pelo Gen Burmann, solicitando nova Auditoria na área da GECAP e que estava estranhando muito a falta de posicionamento da área operacional, pois a gerente estava quieta; que quando o Gen Burmann indicou que a área operacional estava quieta, o depoente provocou a Gerente instando-a a falar alguma coisa, pois entendeu que o Gen Burmann estava acusando a área operacional; que a Gerente permaneceu quieta; que incomodado com a situação, levantou a mão e pediu a palavra ao Gen Burmann; que o Gen Burmann autorizou o depoente a falar, que o depoente estava extremamente nervoso com a situação; que começou a falar tudo desde seu ingresso na GECAP, narrando seu histórico dentro da Instituição, indicando que identificou o problema, relatado para a gerente e para o diretor, que tinha sido ameaçado, coagido, e que, por determinação do Diretor, não era adotada qualquer providência de cobrança, não era autorizada a atualização dos empréstimos, nem automatizados os sistemas; que toda vez que o depoente fazia referência ao assunto o Diretor da DICAP determinava que este 'recolhesse a sua insignificância'; que após o depoente falar em alta voz, o Dr. Melo levantou e avalizou todas as palavras emitidas pelo depoente, sentando-se e abaixando a cabeça; que a Diretoria, em especial o Gen Gomes, falou que havia sido identificado o responsável pelo problema com a Ajufer e que, portanto, poderia ser dispensada a área operacional e a Auditoria, pois a diretoria iria prosseguir no debate do assunto; que quando a reunião foi encerrada, o Cel Itamar foi na direção do depoente e disse jamais ter conhecido pessoa 'com tanta hombridade'; que a gerente de captação 'só chorava', estava 'aos prantos chorando'; que a Gerente da GECAP dizia que iria fazer 'a mesma coisa'; que desceu as escadas conversando com o Cel Itamar, explicitando que a Auditoria poderia ter sido realizada em conjunto; que da mesma forma que falou dos problemas para a DAUD poderia fazê-lo para a Auditoria Interna; que nos questionamentos respondidos para a Auditoria não foram indicadas todas as questões relacionadas ao tema porque a todo tempo o Diretor da DICAP ameaçava o depoente; que não havia espaço; que o depoente pensava na família que tinha para sustentar; que o depoente parabeniza a Viviane, porque esta Auditora foi a única que teve coragem de enfrentar o Diretor; que se não fossem os registros provocados pelo depoente e o relatório de auditoria haveria o risco de até hoje 'ter esse negócio lá'.
302.	Nesse ponto, verifica-se que há nítida distinção entre a postura da responsável e a do Sr. Joni, que teve conduta mais pró-ativa ao enfrentar o assunto perante o Sr. José de Melo e ao buscar reportar a inadimplência a outras instâncias da FHE.
303.	Por outro lado, reconhece-se que a responsável também deve ter enfrentado situação de estresse emocional e assédio moral perante o Sr. José de Melo, pois inclusive o Sr. Joni relata que ela chorou após a exposição das irregularidades à Alta Diretoria da FHE. Entretanto, observa-se que a defendente deixou de apresentar razões de justificativa totalmente adequadas para a audiência transcrita no parágrafo 300 desta instrução.
304.	Sobre o assunto, frise-se que na defesa apresentada a este Tribunal a responsável não trouxe evidências de que reportou a situação irregular a outros setores/departamentos da FHE. Em sentido contrário, juntou nota elaborada por ela mesma, datada de 2/4/2008, em que informou a inadimplência dos contratos da Ajufer a seu próprio chefe, Sr. José de Melo (peça 264, p. 12 e p. 14) .
305.	Nesse diapasão, e levando-se em consideração o contexto em que a nota mencionada no parágrafo anterior foi elaborada, o qual já foi descrito nos parágrafo 135 a 143 e 301 desta instrução, não se pode deixar de reconhecer que a responsável teve potencial consciência das ilicitudes pelo menos a partir de abril de 2008, ou seja, antes da AUDIT, que somente veio a identificar as ocorrências em 5/11/2009 (data de assinatura da Nota de Auditoria 02/2009 - peça 2, p. 181-199) .
306.	Nesse cenário, resta indagar se essa potencial consciência das ilicitudes seria razão suficiente para se exigir, necessariamente, outra postura da defendente, pois não se pode asseverar que com certeza a responsável sabia que seu chefe estaria perpetrando fraudes. À época (abril de 2008) , parece razoável se supor que isso era apenas uma desconfiança, em virtude das práticas não usuais que eram adotadas pelo Sr. José de Melo no convênio com a Ajufer e consoante registrado no próprio depoimento do Sr. Joni, transcrito no parágrafo 301 desta instrução.
307.	Ademais, sabe-se que a FHE é uma instituição dotada de rígida hierarquia militar. Some-se a isso o fato de o Sr. José de Melo, seu chefe, ter poderes para demitir a defendente. Nesse diapasão, não parece que seria exigível do homem médio que estivesse no lugar da responsável que, obrigatoriamente, denunciasse seu chefe imediato pelas suspeitas que se apresentavam, o que certamente colocaria em risco o próprio emprego da defendente. 
308.	Assim, reconhece-se que o temor de demissão, as potenciais dúvidas que teria sobre o que de fato estaria acontecendo no convênio com a Ajufer, o assédio moral que enfrentava de seu chefe e a rígida hierarquia da vida militar são fatores que atenuam sua aparente omissão em não reportar a outros dirigentes da FHE a conduta irregular que potencialmente estaria sendo adotada pelo Sr. José de Melo.
309.	No tocante à outra audiência, registra-se que a defendente não trouxe razões de justificativa relacionadas à sua conduta de 'validar a posição do então chefe de divisão, que, em contradição com o teor do Paper s/n, de 3/11/2009, indicou que os contratos de mútuo da Ajufer eram evoluídos a tempo e modo, quando do trabalho realizado pela Auditoria interna da FHE em 2009'.
310.	Por outro lado, imputação semelhante foi feita ao Sr. Joni, que apresentou razões de justificativa para a questão, resumidas nos parágrafos 154 a 156 desta instrução.
311.	Da leitura das justificativas apresentadas pelo Sr. Joni, vislumbra-se que de fato pode ter havido má interpretação, pela AUDIT, da assertiva feita pela responsável no sentido de que os contratos de mútuo com a Ajufer eram evoluídos a tempo e modo (peça 215, p. 120-121) , o que contradiria o teor do Paper s/n, de 3/11/2009 (peça 215, p. 86) . 
312.	Nesse diapasão, concorda-se com a alegação feita pelo Sr. Joni, reproduzida no parágrafo 156 desta instrução, no sentido de que as respostas aos questionamentos da AUDIT estavam vinculadas às rotinas, forma de evolução, taxas de juros etc., enquanto que o teor do Paper s/n, de 3/11/2009, reportava a existência de erros na evolução de quatorze contratos específicos.
313.	Pelo exposto, propõe-se acatar integralmente as alegações de defesa e as razões de justificativa apresentadas pela responsável.
8) DA RESPONSABILIDADE DO SR. JONI ROBERT SARAIVA BARTH, EX-CHEFE DA DIVISÃO DE ANÁLISE E LIBERAÇÃO DA FHE: 
314.	A primeira audiência direcionada ao responsável deve ser acatada, pois, ao invés de 'deixar de submeter aos canais pertinentes e às alçadas superiores, além da GEPRO e da DIPRO, a forma diferenciada e não padronizada de como eram tratados os dados geridos pela GEPRO em relação ao E.S. Ajufer', o que se observou foi exatamente o oposto.
315.	Com efeito, além de ter comprovado que levou o assunto ao conhecimento da GCONT, o que teria motivado a elaboração do memorando à p. 45 da peça 215, seu testemunho no âmbito do Procedimento Administrativo 01/2014 é rico em detalhes e deve possuir credibilidade (peça 1, p. 837-845) , pois menciona diversas pessoas que em momento algum o refutam, inclusive o Presidente da Fundação, Sr. Clóvis Jacy Burmann.
316.	Ademais, restou evidenciada sua indignação com a conduta do Sr. José de Melo, que era seu superior hierárquico, bem como que adotou inúmeras providências, grande parte delas documentada, para reportar a situação de inadimplência que havia identificado.
317.	Nesse diapasão, entende-se como crível a assertiva do responsável registrada no parágrafo 150 desta instrução, no sentido de que foi ele próprio quem informalmente levou as irregularidades ao conhecimento do Gerente da Área de Risco Operacional e Controle Interno, o que teria motivado o trabalho de auditoria realizado no qual se identificaram as fraudes. 
318.	Importante se destacar também que a correção da conduta do responsável é corroborada pelo depoimento do Sr. Márcio César Manzi (peça 2, p. 56-60) , que asseverou:
'que ouviu relato de que o Dr. Melo, ao receber Joni e Simone, com o primeiro documento tratando da inadimplência da Ajufer, havia 'jogado o documento na cara de Joni e Simone', determinando que os 'dois não se metessem nisso'; que Joni retomou, conversou com o depoente sobre o tema e disse que continuaria a informá-lo sobre isso; que depois disso, Joni e Simone foram novamente lá, falar com o Diretor da DIPRO, que, ao seu turno, determinou fosse averiguada a situação; que o Dr. Melo sempre chamava o Joni para mostrar e falar com ele; que uma vez o Joni voltou da sala e logo em seguida veio o Diretor, atrás dele, ameaçando e gritando; que o Diretor disse que ele tinha colocado o Joni lá e, portanto, poderia retirá-lo a qualquer hora; 
 (...) que quanto ao Chefe de Divisão Joni, com a reestruturação da GEPRO, o Joni veio sabendo da condição de inadimplência; que Joni já veio muito preocupado; que o Joni entrou na rotina, isto é, o que acontecia, como acontecia; que Joni 'veio muito forte melhorando isso'; que Joni insistia em registrar oficialmente a inadimplência, inclusive com a Gerência; que Joni era pró-ativo, ajudando nos controles, na tentativa de oficializar, por documentos formais, a situação de inadimplência da Ajufer; que em 2006 forneceu informações para a Divisão/Gerência para que o empregado Joni, então Assessor do Diretor, elaborasse estudo da inadimplência; que depois desse trabalho o Joni se procurou a Silvanete e o depoente informando o que ia fazer e o que ele ia dizer, indicando que a situação de inadimplência iria ser demonstrada; que esse documento, esse estudo, ficou na DIPRO; que não teve retomo do que foi decidido acerca do trabalho; que não houve nenhuma decisão para solucionar o problema da inadimplência; que depois da situação de inadimplência ter sido tornada pública, o Joni foi chamado pelo Gen Lamellas, que demonstrou muita confiança e interesse em ajudar o Joni; que o Joni, após a conversa com o Gen, fez duas pastas com os documentos: uma para o depoente e outra pela ele próprio; que os documentos constantes das pastas auxiliaram o depoente sobremaneira para a resposta em jan/2014 à esta Comissão que efetua trabalho determinado pelo TCU; que a pasta ajudou à que a resposta fosse muito mais 'fácil e ágil'; que havia pressão de como conduzir o assunto; que havia pressão para 'não mexer'; que a pressão era primeiro em relação aos atrasos; que a proibição se deu, inicialmente, ao empregado Alexandre, que foi proibido de fazer contato; que o Dr. Moacir vinha ao gabinete do Dr. Melo para discutir sobre o assunto; que o Diretor da DICAP é quem resolvia as questões relacionadas à Ajufer; que o Dr. Melo não deixava prosseguir qualquer discussão que envolvesse o tema 'inadimplência à Ajufer'; que o documento enviado ao Diretor pelo depoente e pelo Sr. Marcos, que ocupava interinamente a Divisão, só continha informações técnicas e, mesmo assim, o Diretor foi hostil para com o depoente e o Sr. Marcos; que auxiliou na confecção das respostas a AUDIT em 2009; que auxiliou muito, mas quem participou efetivamente foi o empregado Joni; que tomou conhecimento das respostas; que as respostas foram elaboradas na Divisão e Gerência, sem participação do Diretor da DICAP; indagado se deseja esclarecer algo mais que julga conveniente, o depoente indicou que 'é uma situação diferente e nova' estar respondendo a questionamentos, mas que se sente muito confortável para isso; que aprendeu, nos últimos anos, a dizer o que 'sente com o coração'; que foram momentos muito difíceis'; que exercer um controle de empréstimo; que todos tinham muito zelo (Vanessa, Heraldo) ; que quando assumiu a Chefia, não mais como 'muito operacional', passou apenas a trazer as decisões sobre o assunto, porque não podia decidir; que todos esses empregados sofreram muita pressão; que todos tiveram interesse e zelo para conduzir a 'coisa da melhor forma possível'; que a Silvanete e a Simone comunicavam a situação de inadimplência; que o Joni, especificamente, se tomou um 'amigo de trabalho'; que ele teve muita coragem para 'fazer e mexer'; que depois que o Gen Burmann deixou o Joni falar em uma reunião a relação entre Joni e Meio piorou; que o controle e a vontade de resolver do Joni foram murro importantes para o depoente e para o Setor, inclusive para efeito de amadurecimento; que o Joni teve um papel definitivo para comunicar a inadimplência da AJUFER.'
319.	Desse modo, tem-se que a conduta pró-ativa do responsável, reconhecida por seus colegas de trabalho, deve ser também passível de elogio por este Tribunal, posto que se indignou com as fraudes, reportou o assunto a outras instâncias, discutiu com seus superiores, foi ameaçado, sofreu assédio moral, correu risco de ser demitido e mesmo assim manteve-se firme em seu propósito de reportar as inadimplências verificadas nos contratos celebrados com a Ajufer.
320. 	No que concerne à segunda imputação que lhe recai, relacionada à suposta contradição identificada entre as informações prestadas a AUDIT e o teor do Paper s/n, de 3/11/2009, tem-se que os argumentos apresentados pelo responsável em sua defesa também devem ser acolhidos, pelas mesmas razões já expostas nos parágrafos 311 e 312 desta instrução.
321.	Pelo exposto, propõe-se acatar integralmente as razões de justificativa apresentadas pelo responsável.
9) DA RESPONSABILIDADE DA SRA. MARIA DE FÁTIMA MACHADO GONÇALVES, EX-GERENTE DE CONTABILIDADE DA FHE: 
322.	A responsável foi chamada em audiência em razão de:
	'ter estabelecido metodologia contábil especifica, dissociada das práticas regulares de contabilização, para se adaptar às demandas da área operacional, não questionando, pelos canais pertinentes e junto às alçadas superiores, a forma diferenciada e não padronizada de como eram disponibilizados os dados originados da área gestora do E.S. Ajufer, qual conduta contribuiu para que a manutenção e prolongamento da inadimplência dos contratos da Ajufer.'
323.	Ocorre que, conforme já mencionado no trecho transcrito no parágrafo 263 desta instrução, a metodologia contábil adotada pela GCONT no convênio com a Ajufer buscou obedecer a pedido do próprio gestor que veio posteriormente a dar causa ao prejuízo à FHE. 
324.	Nesse diapasão, não se entende como razoável censurar a conduta da defendente por ter atendido pleito de dirigente que veio a desviar recursos públicos, posto que ela não poderia prever anteriormente que as modificações contábeis solicitadas teriam por objetivo a perpetração de ilícitos. Ademais, não era atribuição da responsável fiscalizar a área gestora dos empréstimos, sendo descabido, desse modo, condená-la por não reportar fraudes que, por óbvio, desconhecia. 
325.	Pelo exposto, propõe-se acatar integralmente as razões de justificativa apresentadas pela responsável.
10) DA RESPONSABILIDADE DA ASSOCIAÇÃO DOS JUÍZES FEDERAIS DA PRIMEIRA REGIÃO (AJUFER) : 
326.	A responsável, em sua defesa, reconhece a existência das fraudes e pleiteia que somente seus ex-administradores sejam responsabilizados, posto que restou comprovado nos autos que foram eles que deram causa aos desvios, uma vez que agiram dolosamente para a perpetração dos ilícitos, em flagrante desrespeito ao objeto social e às finalidades institucionais da Ajufer.
327.	Com efeito, a análise empreendida nos autos deixou claro que o Juiz Moacir, que exerceu na Ajufer as funções de Diretor Financeiro (2000 a 2008) e de Presidente (2009 e 2010) , usou de seu cargo e prestígio para o desvio de recursos em benefício próprio, devendo, desse modo, responder pessoalmente pelos danos causados, conforme prescreve o art. 24, §5º, do Estatuto da Associação (peça 226, p. 57) , in verbis:
	'§ 5º Os integrantes da Diretoria Executiva não respondem, pessoalmente, pelas obrigações que contraírem em nome da Ajufer, mas serão responsabilizados pelos prejuízos que, por dolo ou culpa, causarem ao patrimônio da Associação.'
328.	Também ficou evidenciado que a Juíza Solange foi negligente no desempenho de suas funções como Diretora Financeira da Ajufer, razão pela qual foi proposta sua condenação para responder solidariamente pelos prejuízos que permitiu ocorrer em face de não ter fiscalizado adequadamente o emprego dos recursos recebidos da FHE.
329.	Nesse diapasão, verifica-se que assiste razão à responsável quando afirma que os ilícitos foram engendrados por pessoas físicas que se aproveitaram da estrutura da Ajufer para o cometimento de desvios, desvirtuando-a do cumprimento de suas finalidades institucionais para obtenção de indevidas vantagens pessoais.
330.	Não obstante, conforme registrado pelo MPTCU na instrução à peça 159, não é necessário desconsiderar a personalidade jurídica da entidade privada convenente para que seus administradores sejam pessoalmente responsabilizados pelos prejuízos ocasionados (Acórdão 6943/2015-TCU-Primeira Câmara e 3542/2016-TCU-1ª Câmara) .
331.	Já com relação aos supostos contratos reais nos quais débitos estão sendo imputados por este Tribunal (CT's 22I001, 22I005, 24I004, 24I009, 26I004, 27I001. 27I008, 28I003 e 28I005) , os quais foram mencionados pela defendente às p. 37-39 da peça 226, aduzindo que os valores teriam sido efetivamente destinados aos associados da Ajufer, destaca-se que não foram juntados aos autos quaisquer documentos que comprovem que tais avenças tiveram seus débitos reconhecidos pelos devedores referenciados pela responsável, de sorte que não se pode deduzir os valores relacionados a tais contratos apenas com base na conjectura apresentada.
332.	Pelo exposto, propõe-se acatar integralmente as alegações de defesa apresentadas pela responsável.
11) DA RESPONSABILIDADE DO SR. JOSÉ RIBAMAR GAMA FILHO, EX-GERENTE DE CAPTAÇÃO E PRODUTOS DA FHE:
333.	Apesar de o responsável não ter apresentado alegações de defesa, podendo ser considerado revel, há elementos nos autos que podem ser aproveitados a seu favor e permitem elidir sua responsabilidade.
334.	Com efeito, verifica-se que o responsável foi citado para responder pelos débitos ocorridos em apenas cinco contratos, todos eles assinados enquanto substituía a Sra. Simone Maria Falkenbach Rosa no cargo de Gerente de Captação e Produtos da FHE.
335.	Nesse contexto, tem-se que os argumentos utilizados para afastar o débito imputado à Sra. Simone podem ser aproveitados para também elidir a responsabilidade do defendente, posto que ele era igualmente subordinado ao Sr. José de Melo, que conduzia os processos centralizadamente, sem conceder autonomia aos demais empregados da FHE.
336.	Frise-se que tais circunstâncias, amplamente abordadas ao longo desta instrução, já haviam sido registradas pelo próprio defendente no depoimento que prestou no âmbito do Procedimento Administrativo 01/2004 (peça 233, p. 138-140) :
	' (...) pode afirmar que o diretor José de Melo não permitia o envio de cobranças, cartas, com relação aos débitos da Ajufer; que o Diretor José de Melo tratava diretamente dos assuntos relacionados ao convênio e aos contratos com a Ajufer.'
337.	De igual sorte, também se aplicam ao responsável os argumentos contidos nos parágrafos 297 e 298 desta instrução, no sentido de que suas assinaturas nos contratos de mútuo podem ser entendidas como uma espécie de 'ciente' por parte da GECAP, gerência pela qual eventualmente respondia nos períodos de afastamento da titular do cargo, uma vez que, consoante já afirmado anteriormente, as firmas determinantes para a materialização dos ajustes eram a do Sr. José de Melo ou a de quem o estivesse substituindo.
338	Pelo exposto, propõe-se acatar integralmente as alegações de defesa apresentadas pelo responsável.
CONCLUSÃO
339.	Em face da análise promovida nos itens 5, 6, 7 e 10 da seção 'Exame Técnico' desta instrução, propõe-se acolher integralmente as alegações de defesa apresentadas pelo (a) s Sr (a) s. Clóvis Jacy Burmann (item 5) , Jairo Alves dos Santos (item 6) , Simone Maria Falkenbach Rosa (item 7) e pela Associação dos Juízes Federais da Primeira Região (item 10) , uma vez que foram suficientes para elidir as irregularidades a eles atribuídas. Desse modo, suas contas devem ser julgadas regulares, dando-se quitação plena aos responsáveis.
340.	Em face da análise promovida no item 11 da seção 'Exame Técnico' desta instrução, apesar de o Sr. José Ribamar Gama Filho (item 11) poder ser considerado revel, verifica-se que há elementos nos autos que podem ser aproveitados a seu favor e permitem elidir sua responsabilidade, razão pela qual não lhe deve ser imputado débito. Desse modo, suas contas devem ser julgadas regulares, dando-se quitação plena ao responsável. 
341.	Em face da análise promovida nos itens 1 e 4 da seção 'Exame Técnico' desta instrução, propõe-se rejeitar integralmente as alegações de defesa apresentadas pelos Srs. Moacir Ferreira Ramos (item 1) e José de Melo (item 4) , uma vez que não foram suficientes para sanear as irregularidades a eles atribuídas. Ademais, inexistem nos autos elementos que demonstrem boa-fé ou a ocorrência de outros excludentes de culpabilidade. Os argumentos de defesa tampouco lograram afastar os débitos imputados aos responsáveis. Desse modo, suas contas devem, desde logo, ser julgadas irregulares, nos termos do art. 202, § 6º, do Regimento Interno/TCU, procedendo-se à sua condenação em débito, com a aplicação da multa prevista no art. 57 da Lei 8.443/1992.
342.	Em face da análise promovida no item 2 da seção 'Exame Técnico' desta instrução, propõe-se rejeitar parcialmente as alegações de defesa apresentadas pela Sra. Solange Salgado da Silva (item 2) , uma vez que não foram suficientes para sanear completamente as irregularidades a ela atribuídas. 	Por outro lado, existem nos autos elementos que permitem reconhecer a boa-fé da responsável. Não obstante, os argumentos de defesa não lograram afastar uma parcela dos débitos imputados à responsável, que atuou com negligência. Desse modo, suas contas devem, desde logo, ser julgadas irregulares, nos termos do art. 202, § 6º, do Regimento Interno/TCU, procedendo-se à sua condenação em débito.
343.	Em face da análise promovida no item 3 da seção 'Exame Técnico' desta instrução, propõe-se excluir da relação processual o Sr. Charles Renaud Frazão de Moraes (item 3) .
344.	Em face da análise promovida no item 4 da seção 'Exame Técnico' desta instrução, propõe-se considerar prejudicadas as audiências dirigidas ao Sr. José de Melo (item 4) .
345.	Em face da análise promovida nos itens 6, 7, 8 e 9 da seção 'Exame Técnico' desta instrução, propõe-se acolher integralmente as razões de justificativa apresentadas pelo (a) s Sr (a) s. Jairo Alves dos Santos (item 6) , Simone Maria Falkenbach Rosa (item 7) , Joni Robert Saraiva Barth (item 8) e Maria de Fátima Machado Gonçalves (item 9) , uma vez que foram suficientes para elidir as irregularidades a eles atribuídas.
346. 	Por fim, diante da gravidade dos fatos e das respectivas condutas praticadas, propõe-se que os Srs. Moacir Ferreira Ramos (item 1) e José de Melo (item 4) sejam inabilitados para o exercício de cargo em comissão ou função de confiança no âmbito da administração pública federal.
PROPOSTA DE ENCAMINHAMENTO
347.	Diante do exposto, submetemos os autos à consideração superior, propondo ao Tribunal:
a) com fundamento nos arts. 1º, inciso I, 16, inciso III, alínea 'c', e § 2º da Lei 8.443/1992 c/c os arts. 19 e 23, inciso III, da mesma Lei, e com arts. 1º, inciso I, 209, inciso 'c', e § 5º, 210 e 214, inciso III, do Regimento Interno, que sejam julgadas irregulares as contas do (a) s Sr (a) s. Moacir Ferreira Ramos, CPF XXX.280.995-XX, Presidente e Diretor Financeiro da Ajufer, Solange Salgado da Silva, CPF XXX.963.487-XX, Diretora Financeira da Ajufer, e José de Melo, CPF XXX.131.696-XX, Diretor de Captação e Produtos da FHE, condenando-os, em solidariedade, ao pagamento das quantias a seguir especificadas, com a fixação do prazo de quinze dias, a contar das notificações, para comprovarem, perante o Tribunal (art. 214, inciso III, alínea 'a', do Regimento Interno) , o recolhimento das dívidas aos cofres da Fundação Habitacional do Exército, atualizadas monetariamente e acrescidas dos juros de mora, calculados a partir da data discriminada até a do recolhimento, na forma prevista na legislação em vigor;
a.1) responsáveis solidários pelos débitos abaixo: Sr. Moacir Ferreira Ramos, CPF XXX.280.995-XX, e Sr. José de Melo, CPF XXX.131.696-XX;
	CONTRATO
	VALOR ORIGINAL (R$) 
	DATA DA OCORRÊNCIA

	0014I008
	21.202,82
	01/10/2010

	0015I001
	89.710,57
	01/10/2010

	0015I005
	50.918,72
	01/10/2010

	0015I006
	161.472,42
	01/10/2010

	0016I005
	60.610,78
	01/10/2010

	0016I006
	89.488,85
	01/10/2010

	0016I010
	402.920,90
	01/10/2010

	0017I005
	61.179,91
	01/10/2010

	0017I006
	528.579,31
	01/10/2010

	0017I008
	47.627,34
	01/10/2010

	0017I010
	625.442,24
	01/10/2010

	0018I007
	218.728,03
	01/10/2010

	0019I003
	163.782,35
	01/10/2010

	0020I002
	163.093,55
	01/10/2010

	0020I007
	99.766,34
	01/10/2010

	0021I001
	66.443,91
	01/10/2010

	0021I003
	230.792,15
	01/10/2010

	0021I004
	54.806,78
	01/10/2010

	0021I005
	157.718,93
	01/10/2010

	0021I007
	248.233,33
	01/10/2010

	0016I003
	57.551,95
	01/10/2010

	0017I009
	54.496,21
	01/10/2010

	0018I003
	427.658,59
	01/10/2010

	0019I006
	220.795,96
	01/10/2010

	0021I008
	 451.187,88 
	01/10/2010

	0021I010
	 526.372,44 
	01/10/2010

	0022I001
	395.177,96
	01/10/2010

	0022I004
	 735.462,90 
	01/10/2010

	0022I005
	173.615,18
	01/10/2010

	0022I006
	 193.014,74 
	01/10/2010

	0023I006
	 224.596,75 
	01/10/2010

	0023I007
	 223.269,16 
	01/10/2010

	0023I010
	 281.338,26 
	01/10/2010

	0024I007
	 538.535,59 
	01/10/2010

	0024I009
	346.723,61
	01/10/2010

	0025I002
	 153.880,88 
	01/10/2010

	0025I005
	 151.500,24 
	01/10/2010

	0025I006
	 75.076,84 
	01/10/2010

	0025I008
	 71.945,85 
	01/10/2010

	0025I009
	 146.690,21 
	01/10/2010

	0026I001
	 70.277,58 
	01/10/2010

	0026I002
	 72.076,50 
	01/10/2010

	0026I003
	 488.715,63 
	01/10/2010

	0026I004
	153.507,63
	01/10/2010

	0026I007
	 412.139,98 
	01/10/2010

	0026I008
	 69.396,27 
	01/10/2010

	0027I001
	415.723,17
	01/10/2010

	0027I002
	 540.653,31 
	01/10/2010

	0027I004
	 392.510,04 
	01/10/2010

	0027I005
	 66.013,01 
	01/10/2010

	0027I006
	 142.434,92 
	01/10/2010

	0027I008
	162.497,07
	01/10/2010

	0028I001
	 443.269,96 
	01/10/2010

	0028I002
	 110.501,55 
	01/10/2010

	0019I007
	87.517,65
	01/10/2010 

	0022I007
	 674.284,41 
	01/10/2010

	0027I010
	 514.902,38 
	01/10/2010

	0022I010
	468.315,84
	01/10/2010

	0023I001
	346.480,02
	01/10/2010

	0024I002
	29.811,32
	01/10/2010

	0024I003
	248.617,76
	01/10/2010

	0024I004
	80.537,26
	01/10/2010

	Valor atualizado com juros até 12/3/2019: R$ 29.993.997,02
		a.2) responsáveis solidários pelos débitos abaixo: Sr. Moacir Ferreira Ramos, CPF XXX.280.995-XX, Sra. Solange Salgado da Silva, CPF XXX.963.487-XX, e Sr. José de Melo, CPF XXX.131.696-XX;
	CONTRATO
	VALOR ORIGINAL (R$) 
	DATA DA OCORRÊNCIA

	0028I003
	 371.050,06 
	01/10/2010

	0028I004
	 966.391,98 
	01/10/2010

	0028I005
	 145.290,67 
	01/10/2010

	0028I006
	 786.836,12 
	01/10/2010

	0028I008
	 176.795,08 
	01/10/2010

	0028I009
	 151.588,94 
	01/10/2010

	0028I010
	 266.583,97 
	01/10/2010

	0029I001
	 312.710,07 
	01/10/2010

	0029I004
	 351.611,54 
	01/10/2010

	0029I005
	 89.121,41 
	01/10/2010

	0029I006
	 404.113,59 
	01/10/2010

	0029I007
	 96.786,37 
	01/10/2010

	0029I008
	 95.359,78 
	01/10/2010

	0029I009
	 113.425,44 
	01/10/2010

	0029I010
	 52.418,42 
	01/10/2010

	0029I002
	423.748,20
	01/10/2010

	0029I003
	90.672,12
	01/10/2010

Valor atualizado com juros até 12/3/2019: R$ 9.799.073,06
b) aplicar aos Srs. Moacir Ferreira Ramos, CPF XXX.280.995-XX, e José de Melo, CPF XXX.131.696-XX, individualmente, a multa prevista no art. 57 da Lei 8.443/1992 c/c o art. 267 do Regimento Interno, com a fixação do prazo de quinze dias, a contar das notificações, para comprovarem, perante o Tribunal (art. 214, inciso III, alínea 'a', do Regimento Interno) , o recolhimento das dívidas aos cofres do Tesouro Nacional, atualizadas monetariamente desde a data do acórdão que vier a ser proferido até a dos efetivos recolhimentos, se forem pagas após o vencimento, na forma da legislação em vigor;
c) autorizar, caso requerido, nos termos do art. 26 da Lei 8.443/1992 c/c o art. 217 do Regimento Interno/TCU, o parcelamento das dívidas em até trinta e seis parcelas mensais e sucessivas, sobre as quais incidirão os correspondentes acréscimos legais, esclarecendo aos responsáveis que a falta de pagamento de qualquer parcela importará no vencimento antecipado do saldo devedor, sem prejuízo das demais medidas legais;
d) autorizar, desde logo, com base no art. 28, inciso II, da Lei 8.443/1992, a cobrança judicial das dívidas, caso não atendidas as notificações;
e) aplicar aos Srs. Moacir Ferreira Ramos, CPF XXX.280.995-XX, e José de Melo, CPF XXX.131.696-XX, a penalidade de inabilitação para o exercício de cargo em comissão ou função de confiança no âmbito da administração pública federal, com fundamento no art. 60 da Lei 8.443/1992, c/c o art. 270 do Regimento Interno do TCU;
f) solicitar à Advocacia-Geral da União, por intermédio do Ministério Público junto ao TCU, a adoção das medidas necessárias ao arresto dos bens do (a) s Sr (a) s. Moacir Ferreira Ramos, CPF XXX.280.995-XX, Solange Salgado da Silva, CPF XXX.963.487-XX, e José de Melo, CPF XXX.131.696-XX, com base no art. 61 da Lei 8.443/1992 e no art. 275 do Regimento Interno do TCU, caso não haja, dentro do prazo estabelecido, a comprovação do recolhimento das dívidas, devendo este Tribunal ser ouvido quanto à liberação dos bens arrestados e à sua restituição; 
	g) encaminhar cópia da deliberação que vier a ser proferida, bem como do relatório e do voto que a fundamentarem, ao Tribunal Regional Federal da 1ª Região, à Associação dos Juízes Federais da 1ª Região, à Fundação Habitacional do Exército, ao Conselho Nacional de Justiça, ao Comando do Exército, ao Centro de Controle Interno do Exército, ao Juízo da 4ª Vara Federal da Seção Judiciária do Distrito Federal, ao Banco Central do Brasil e ao Procurador-Chefe da Procuradoria da República no Distrito Federal, para adoção das medidas que entenderem cabíveis;
	h) com fundamento nos arts. 1º, inciso I, 16, inciso I, 17 e 23, inciso I, da Lei 8.443/1992 c/c os arts. 1º, inciso I, 207 e 214, inciso I, do Regimento Interno, que sejam julgadas regulares as contas do (a) s Sr (a) s. Clóvis Jacy Burmann, CPF XXX.202.347-XX, Jairo Alves dos Santos, CPF XXX.750.296-XX, Simone Maria Falkenbach Rosa, CPF XXX.134.251-XX, José Ribamar Gama Filho, CPF XXX.602.063-XX, e da Associação dos Juízes Federais da Primeira Região, CNPJ 02.289.963/0001-82, dando-se-lhes quitação plena;
i) excluir da relação processual o Sr. Charles Renaud Frazão de Morais, CPF XXX.558.531-XX.
3.	Por meio, no entanto, do expediente acostado à Peça 271, a Sra. Solange Salgado da Silva apresentou os seus novos elementos de defesa.
4.	Enfim, por intermédio do Exmo. Sr. Subprocurador-Geral Paulo Soares Bugarin, o MPTCU manifestou a sua parcial concordância em relação à referida proposta da unidade técnica, tendo, para tanto, consignado o seu parecer à Peça 272 nos seguintes termos: 
" (...)  13. Compulsando os autos, fica evidente a atuação conjunta dos Srs. José de Melo, ex-Diretor de Captação e Produtos da FHE, e Moacir Ferreira Ramos, ex-Presidente e ex-Diretor Financeiro da Ajufer, que agiram em comum acordo com o intuito de perpetrar e encobrir as fraudes e desvios, adotando diversos procedimentos similares, com a manipulação dos registros contábeis, para burlar os mecanismos de controle das respectivas instituições, com vistas à obtenção de vantagens pessoais indevidas.
Com efeito, o Sr. José de Melo, que conduziu, no âmbito da FHE, todas as tratativas referentes aos convênios e contratos de mútuo firmados com a Ajufer, não apresentou justificativas capazes de afastar as constatações de que ele regularmente determinava a adoção de rotinas de acompanhamento destoantes dos padrões previstos em normas internas, utilizando metodologia que não guardava correspondência com a adotada para o restante da carteira de empréstimo simples, como é o caso, por exemplo, da atualização de contratos inadimplentes, dando-lhes condição fictícia de adimplentes, para permitir que fossem renovados, inclusive com a disponibilização de novos recursos à Associação.
Da mesma forma, o Sr. Moacir Ferreira Ramos, que exerceu as funções de Diretor Financeiro (2000 a 2008) e de Presidente (2009 e 2010) da Ajufer, não trouxe aos autos elementos para elidir as graves irregularidades que lhe foram atribuídas, como o cometimento de diversas fraudes com o objetivo de se apropriar de recursos recebidos da FHE pela entidade que representava.
Desse modo, quanto a esses dois responsáveis, acompanho a proposta formulada pela unidade técnica, no sentido de julgar suas contas irregulares, acrescendo à fundamentação, no entanto, a alínea 'd' do inciso III do art. 16 da Lei nº 8.443/92; condená-los, solidariamente, ao recolhimento do débito apurado; aplicar-lhes as penalidades indicadas; e solicitar à AGU, e também à FHE, a adoção das medidas necessárias ao arresto de seus bens.
Com relação à Sra. Solange Salgado da Silva, a unidade técnica entendeu que não houve irregularidade durante o período em que exerceu o cargo de Presidente da Ajufer (2003 a 2006) , uma vez que sua assinatura nos contratos de empréstimo firmados entre 2005 e 2006 pode ser considerada como mera necessidade formal, até mesmo porque houve casos em que os recursos foram liberados sem que houvesse a assinatura do dirigente máximo da Associação nos respectivos contratos.
Diferente, entretanto, foi a conclusão da SecexDefesa no que tange ao período em que a responsável foi Diretora Financeira da Ajufer (2009 a 2010) , durante o qual considerou caracterizada a negligência da responsável no cumprimento dos deveres do cargo, conforme se observa no seguinte trecho da instrução (peça 269, p. 38) :
'233. Assim, não pode a defendente alegar dificuldade na percepção dos vícios com base no fato de as fraudes terem perdurado quase dez anos sem serem descobertas, uma vez que foi a conduta negligente da própria responsável que contribuiu para que as irregularidades pudessem ter sido praticadas incólumes durante tanto período, pois, repise-se, não fiscalizou adequadamente as contas da Ajufer.
234. Em outras palavras, caso tivesse executado adequadamente as atribuições de Diretora Financeira previstas no art. 31 do estatuto da Ajufer, a responsável teria facilmente identificado as falhas, o que só não o fez diante de sua negligência ao administrar as contas da Associação, confiando indevida e cegamente a gestão delas ao Juiz Moacir.'
No exame da questão, não se pode olvidar que o período impugnado pela unidade técnica se refere aos exercícios de 2009 a 2010, não me parecendo correto inferir que a eventual conduta negligente da Diretora Financeira tenha contribuído para a continuidade das irregularidades que foram praticadas no período de 2000 a 2009.
Neste ponto, é importante ressaltar que a conduta da Sra. Solange Salgado da Silva não difere da de outros dirigentes, tanto da Ajufer quanto da FHE, ouvidos por esta Corte, que, conforme se depreende da instrução, foram ludibriados pela ação dolosa de dois agentes que adotaram todos os tipos de procedimentos que estavam ao seu alcance para encobrir as fraudes que vinham cometendo.
Note-se que, em sua defesa, a responsável ressaltou 'que os mecanismos de controle dos atos de gestão da Ajufer foram frustrados exclusivamente pelo Sr. Moacir Ferreira Ramos, que apresentou com falhas ao conselho fiscal da Associação as contas relativas aos exercícios de 2005, 2006, 2009 e 2010, conforme se observa pelo teor das atas às p. 55-72 da peça 233, onde constam menções expressas de atuação única do referido juiz na condução do processo de apresentação e aprovação das prestações de contas' (peça 269, p. 11) .
Entendo que assiste razão à responsável, tendo em vista os argumentos utilizados pela unidade técnica ao tratar dessa questão, quando do exame das alegações de defesa apresentadas pelo Sr. Moacir Ferreira Ramos, a seguir reproduzidos (peça 269, p. 32-33) :
'207. Com relação à aprovação dos balancetes pelo Conselho Fiscal e pela Assembleia Geral da Ajufer, de início cumpre salientar que é desnecessário se solicitar as atas em que se registraram tais fatos, posto que elas já foram juntadas às p. 55-72 da peça 233.
208. Ademais, tem-se que a aprovação das contas da Ajufer, pela própria entidade, não elide a responsabilidade do defendente, uma vez que restou evidenciada sua atuação dolosa para burlar os mecanismos de controle da Associação, o que certamente corroborou para as indevidas aprovações que ocorreram.
209. Em outras palavras, ao argumentar que as fraudes que ele mesmo buscou encobrir deveriam ter sido identificadas, pretende o responsável se beneficiar com sua própria torpeza diante das deficiências nos mecanismos de controle da Ajufer.' [Grifei.]
Assim sendo, na medida em que nem o Conselho Fiscal e nem a Assembleia Geral da entidade conseguiram apurar as irregularidades relativas aos empréstimos fictícios, devido às fraudes contábeis utilizadas para encobri-las, não vislumbro como exigir da então Diretora Financeira, nos exercícios de 2009 e 2010, que descobrisse, por meio de uma fiscalização adequada das contas da Ajufer, os vícios que eram perpetrados desde o ano 2000.
Outro aspecto que contribuiu para a proposta da SecexDefesa, de condenar a Sra. Solange Salgado da Silva solidariamente ao recolhimento do débito, está descrito no seguinte item da instrução (peça 269, p. 36) :
'226. Desse modo, ao assinar cheques em branco e entregá-los ao Juiz Moacir, a responsável assumiu o risco de ter frustrada a confiança que depositou em seu antigo colega de trabalho, o que de fato ocorreu, estando portanto caracterizada sua negligência no cumprimento de suas atribuições como Diretora Financeira da Ajufer.'
Ora, partindo-se dessa conclusão e estando evidente nos autos que todos os demais gestores da Ajufer e da FHE ouvidos pelo Tribunal, especialmente por motivo de hierarquia, também confiaram nos dirigentes Moacir Ferreira Ramos e José de Melo, respectivamente, com exceção do Sr. Joni Robert Saraiva Barth, ex-Chefe da Divisão de Análise e Liberação da FHE, como se verá posteriormente, a eles também caberia responder solidariamente pelo débito, o que não me parece, data vênia, ser a solução mais adequada para este caso concreto.
De fato, tendo em vista as provas contundentes de que os Srs. José de Melo e Moacir Ferreira Ramos exerceram o poder que possuíam para controlar individualmente, no âmbito das respectivas instituições, todos os aspectos relacionados às transferências de recursos da FHE para a Ajufer, de modo a impedir que qualquer outro funcionário tivesse conhecimento das operações irregulares que vinham sendo praticadas, mediante a realização de empréstimos fictícios e fraudulentos, considero de excessivo rigor atribuir aos demais gestores, entre os quais a Sra. Solange Salgado da Silva, a solidariedade pelo débito apurado, especialmente pelo fato de que não há indícios nos autos apontando que tenham se locupletado ou agido em conluio.
A esse respeito, inclusive, cabe reproduzir, abaixo, o trecho da instrução em que a SecexDefesa relata condutas atenuantes da eventual negligência da Sra. Solange Salgado da Silva (peça 269, p. 38) :
'236. Por fim, importante se destacar que a conduta da responsável após ter tomado ciência das fraudes foi no sentido de colaborar com as investigações, tendo adotado diversas medidas para a elucidação dos fatos, as quais foram listadas pela defendente em suas alegações de defesa e resumidas nos parágrafos 33 a 39 desta instrução. 
237. Tal situação foi também reconhecida pelo relator do PAD 4.821/2011-TRF-1, que assim se manifestou sobre a postura da defendente voltada à elucidação das circunstâncias irregulares sob exame (peça 233, p. 117) :
'Antes de analisar cada ponto consignado no voto acima transcrito, que deu ensejo à instauração deste processo administrativo disciplinar contra a Juíza Federal Solange Salgado da Silva Ramos de Vasconcelos, sinto-me na obrigação de consignar, após a leitura minuciosa de tudo o que consta nestes autos, o esforço hercúleo da referida magistrada para demonstrar que não se beneficiou das fraudes verificadas no âmbito da Ajufer e que os atos por ela praticados como presidente e diretora financeira da aludida associação de classe ocorreram como consequência de uma confiança cega que depositava no Juiz Federal Moacir Ferreira Ramos.
De fato, cumpre-me registrar que a partir da apresentação de sua defesa inicial, após a sua citação para responder aos fatos apurados pela Corregedoria Regional da Justiça Federal da 1ª Região, que são objeto deste processo administrativo disciplinar, a Juíza Federal Solange Salgado da Silva Ramos de Vasconcelos pautou-se de forma exemplar em comparação aos demais indiciados, especialmente os Juízes Federais Moacir Ferreira Ramos e Hamilton de Sá Dantas, abandonando arguições de preliminares desarrazoadas, como a suscitada em sua defesa prévia, no sentido de que os fatos em apuração são alheios à sua função Jurisdicional; apresentando documentos pertinentes com o objeto da apuração, inclusive extratos bancários; resignando-se com os fundamentos utilizados pelo então Relator, Desembargador Federal José Amílcar Machado, para o indeferimento de requerimentos impertinentes na esfera administrativa; além de não ter dispensado a oitiva de nenhuma das testemunhas que arrolou em sua defesa como assim fizeram os demais magistrados, sempre após a expedição e cumprimento dos mandados de intimação e muitas vezes no próprio dia designado para a audiência, em inescusável desrespeito ao então Relator, ao Ministério Público Federal e aos demais magistrados indicados, bem como às próprias testemunhas arroladas.'
Desse modo, com as devidas vênias por divergir da unidade técnica quanto a este aspecto, proponho que as contas da Sra. Solange Salgado da Silva sejam julgadas regulares com ressalva.
Na verdade, diante da análise contida na instrução, considero que, no âmbito da FHE, apenas o Sr. Joni Robert Saraiva Barth, ex-Chefe da Divisão de Análise e Liberação, merece ter suas contas julgadas regulares com quitação plena, em face das seguintes considerações tecidas pela SecexDefesa sobre a sua conduta (peça 269, p. 54-55) :
'316. Ademais, restou evidenciada sua indignação com a conduta do Sr. José de Melo, que era seu superior hierárquico, bem como que adotou inúmeras providências, grande parte delas documentada, para reportar a situação de inadimplência que havia identificado.
317. Nesse diapasão, entende-se como crível a assertiva do responsável registrada no parágrafo 150 desta instrução, no sentido de que foi ele próprio quem informalmente levou as irregularidades ao conhecimento do Gerente da Área de Risco Operacional e Controle Interno, o que teria motivado o trabalho de auditoria realizado no qual se identificaram as fraudes.
 (...) 319. Desse modo, tem-se que a conduta pró-ativa do responsável, reconhecida por seus colegas de trabalho, deve ser também passível de elogio por este Tribunal, posto que se indignou com as fraudes, reportou o assunto a outras instâncias, discutiu com seus superiores, foi ameaçado, sofreu assédio moral, correu risco de ser demitido e mesmo assim manteve-se firme em seu propósito de reportar as inadimplências verificadas nos contratos celebrados com a Ajufer.'
Com relação aos responsáveis Clóvis Jacy Burmann, Jairo Alves dos Santos, Maria de Fátima Machado Gonçalves, José Ribamar Gama Filho e Simone Maria Falkenbach Rosa, não obstante todos poderem ser considerados vítimas da conduta delituosa praticada, no âmbito da FHE, pelo Sr.José de Melo, entendo que a fragilidade dos controles das atividades por eles exercidas, em função dos cargos que ocupavam na instituição financeira, ensejam a ressalva de suas contas.
Quanto ao Sr. Charles Renaud Frazão de Morais, considero apropriada a proposta de excluí-lo da presente relação processual, em cumprimento à decisão do Ministro do STF Ricardo Lewandowski, proferida no Mandado de Segurança nº 35.512 (peça 266) . Cabe observar, não obstante, que se fosse possível apreciar suas contas, poderia esta Corte acolher suas alegações de defesa, deixando de lhe imputar débito ou multa, tendo em vista que se encontra na mesma situação dos responsáveis indicados no item anterior.
Registro, por fim, que, estando os autos neste Gabinete, deu entrada a documentação acostada à peça 271, contendo alegações adicionais de defesa da Sra. Solange Salgado da Silva acerca das conclusões constantes da instrução da unidade técnica, que foram levadas em consideração na análise realizada neste Parecer.
Ante o exposto, este representante do Ministério Público de Contas, com as devidas vênias por divergir parcialmente da proposta formulada pela SecexDefesa (peça 269, p. 58-61) , manifesta-se no sentido de que seja adotado o seguinte encaminhamento:
a) excluir da relação processual o Sr. Charles Renaud Frazão de Morais;
b) com fundamento nos arts. 1º, inciso I, 16, inciso I, 17 e 23, inciso I, da Lei nº 8.443/92, julgar regulares as contas do Sr. Joni Robert Saraiva Barth e da Associação dos Juízes Federais da Primeira Região, dando-lhes quitação plena;
c) com fundamento nos arts. 1º, inciso I, 16, inciso II, 18 e 23, inciso II, da Lei nº 8.443/92, julgar regulares com ressalva as contas dos Srs. Clóvis Jacy Burmann, Jairo Alves dos Santos, Maria de Fátima Machado Gonçalves, José Ribamar Gama Filho, Simone Maria Falkenbach Rosa e Solange Salgado da Silva, dando-lhes quitação;
d) com fundamento nos arts. 1º, inciso I, 16, inciso III, alíneas 'c' e 'd', e § 2º da Lei nº  8.443/92, c/c os arts. 19 e 23, inciso III, da mesma Lei, julgar irregulares as contas dos Srs. José de Melo e Moacir Ferreira Ramos, condenando-os, em solidariedade, ao pagamento das quantias especificadas na instrução, com a fixação do prazo de quinze dias, a contar das notificações, para comprovarem, perante o Tribunal, o recolhimento das dívidas aos cofres da Fundação Habitacional do Exército, atualizadas monetariamente e acrescidas dos juros de mora, calculados a partir da data discriminada até a do efetivo recolhimento, na forma prevista na legislação em vigor;
e) aplicar aos Srs. José de Melo e Moacir Ferreira Ramos, individualmente, a multa prevista no art. 57 da Lei nº 8.443/92, com a fixação do prazo de quinze dias, a contar das notificações, para comprovarem, perante o Tribunal, o recolhimento das dívidas aos cofres do Tesouro Nacional, atualizadas monetariamente desde a data do acórdão que vier a ser proferido até a dos efetivos recolhimentos, se forem pagas após o vencimento, na forma da legislação em vigor;
f) considerar graves as infrações cometidas pelos Srs. José de Melo e Moacir Ferreira Ramos, inabilitando-os para o exercício de cargo em comissão ou função de confiança no âmbito da administração pública, com fundamento no art. 60 da Lei nº 8.443/92;
g) autorizar, desde logo, com base no art. 28, inciso II, da Lei nº 8.443/92, a cobrança judicial das dívidas, caso não atendidas as notificações;
h) encaminhar cópia da deliberação que vier a ser proferida ao Procurador-Chefe da Procuradoria da República no Distrito Federal, nos termos do § 3º do art. 16 da Lei nº 8.443/92, e aos demais interessados;
i) solicitar à Advocacia-Geral da União e à Fundação Habitacional do Exército, por intermédio do Ministério Público junto ao TCU, a adoção das medidas necessárias ao arresto dos bens dos Srs. José de Melo e Moacir Ferreira Ramos, com base no art. 61 da Lei nº 8.443/92."
5.	De todo modo, por intermédio do expediente acostado às Peças 273 e 286, a Sra. Solange Salgado da Silva apresentou o seu adicional memorial.
6.	Contudo, durante a Sessão do Plenário de 24/7/2019, o doutor Jonas Modesto da Cruz produziu a sustentação oral em nome de Moacir Ferreira Ramos, tendo a continuidade da discussão do feito sido adiada, em seguida, para a melhor análise das sugestões oferecidas pelos Ministros do TCU.
É o Relatório.

8.1. Marco Antônio Bilibio Carvalho (OAB-DF 5.980), entre outros, representando a Sra. Simone Maria Falkenbach Rosa; 
8.2. Prestes Ferreira Gomes (OAB-DF 14.167), entre outros, representando o Sr. José de Melo; 
8.3. Marco Antônio Meneghetti (OAB-DF 3.373), entre outros, representando o espólio do Sr. Clóvis Jacy Burmann (falecido); 
8.4. Walter José Faiad de Moura (OAB-DF 17.390), entre outros, representando a Sra. Solange Salgado da Silva e o Sr. Jairo Alves dos Santos; 
8.5. João Paulo de Oliveira Boaventura (OAB-DF 31.680), entre outros, representando o Sr. Charles Renaud Frazao de Morais; 
8.6. Jorge Amaury Maia Nunes (OAB-DF 8.577), entre outros, representando a Associação dos Juízes Federais da Primeira Região (Ajufer);
8.7. Leonardo Henrique Costa de Queiroz (OAB-DF 41.826), entre outros, representando a Fundação Habitacional do Exército;
8.8. Jonas Modesto da Cruz (OAB-DF 13.743), representando o Sr. Moacir Ferreira Ramos.

Subprocurador-Geral Paulo Soares Bugarin.

TOMADA DE CONTAS ESPECIAL. FRAUDE NA CONCESSÃO DE EMPRÉSTIMOS VIA FHE PARA A AJUFER. CITAÇÃO. REVELIA DE UM GESTOR. EXCLUSÃO DA RESPONSABILIDADE DE UM GESTOR. FORMAÇÃO DE PROCESSO APARTADO PARA AVALIAR A RESPONSABILIDADE DE OUTRO. CONTAS REGULARES E REGULARES COM RESSALVA. CONTAS IRREGULARES. DÉBITO. MULTA. SOLICITAÇÃO PARA O ARRESTO DE BENS. INABILITAÇÃO TEMPORÁRIA PARA O EXERCÍCIO DE FUNÇÃO PÚBLICA NA ADMINISTRAÇÃO FEDERAL. CIÊNCIA.

TOMADA DE CONTAS ESPECIAL (TCE)

Secretaria de Controle Externo da Defesa Nacional e da Segurança Pública (SecexDefesa).

Trata-se de tomada de contas especial instaurada pela Fundação Habitacional do Exército (FHE) em cumprimento à determinação proferida pelo Acórdão 1945/2012-TCU-Plenário, no âmbito do TC Processo 014.734/2011-7, com a superveniente alteração pelo Acórdão 3145/2013-TCU-Plenário, ao apreciar a denúncia sobre irregularidades pela simulada concessão de empréstimos via FHE em prol de integrantes da Associação dos Juízes Federais da Primeira Região (Ajufer) no período de 2000 a 2009. 
2.	Como visto, os aludidos empréstimos teriam sido concedidos no âmbito de dois convênios celebrados entre a FHE e a Ajufer: (i) o primeiro ajuste teve a vigência entre abril de 2000 e abril de 2003; e (ii) o segundo ajuste teve a vigência entre abril de 2003 e abril de 2008, com a posterior prorrogação até abril de 2011.
3.	Todavia, após novembro de 2009, quando a auditoria interna da FHE identificou as suscitadas irregularidades, não mais teriam sido liberados os subjacentes valores à referida associação.
4.	Em linhas gerais, os aludidos convênios se destinariam à concessão de empréstimos em prol da Ajufer por meio de específicos contratos de mútuo, com os subsequentes valores supostamente destinados a magistrados associados, cabendo à aludida associação a obrigação de repassar o montante aos associados mutuários finais, além de receber as prestações mensais dos respectivos mutuários, por meio de consignação em folha de pagamento, para repassá-las integralmente à FHE.
5.	Diante, entretanto, do expressivo inadimplemento dos mútuos e da ausência de informações sobre os mutuários finais, além das deficiências nas rotinas de cobrança e de renovações dos mútuos, entre outros aspectos relevantes, com os indícios, aí, de dano aos cofres da FHE, o Plenário do TCU prolatou o Acórdão 1.945/2012, com o posterior ajuste pelo Acórdão 3.145/2013, e determinou que a FHE instaurasse a presente tomada de contas especial.
6.	Por esse prisma, a FHE e o Centro de Controle Interno do Exército (CCIEx) promoveram as respectivas apurações, tendo o CCIEx constatado, em síntese, as seguintes falhas: (a)  ilegalidade nos convênios celebrados entre a FHE e a Ajufer, além dos contratos de mútuo a favor da Ajufer; (b)  controle dos contratos celebrados com a Ajufer por fora do sistema "Mapper", em dissonância com o modelo usualmente empregado pela FHE; (c) taxas de juros em desacordo com o termo de convênio assinado em 06/04/2003; (d) atrasos nas amortizações dos contratos de mútuo, com os repasses de valores em patamares inferiores e em forma descontínua por parte da Ajufer; (e) ausência de informações fidedignas para a correta apropriação nos registros contábeis; (f) utilização de rubricas contábeis indevidas; (g) reconhecimento inapropriado das receitas; (h) inadequada classificação contábil do risco; (i) quitação em contratos de mútuo inadimplentes; (j) inércia do Conselho de Administração da FHE diante das notícias de irregularidade.
7.	No âmbito, então, do TCU, a unidade técnica promoveu o chamamento dos seguintes responsáveis: (i) Clóvis Jacy Burmann, ex-Presidente da FHE (citação) ; (ii) José de Melo, como diretor de Captação e Produtos da FHE (citação e audiência) ; (iii) Jairo Alves dos Santos, como diretor de Administração Financeira da FHE (citação e audiência) ; (iv) Maria de Fátima Machado Gonçalves, como gerente de Contabilidade da FHE (audiência) ; (v) José Ribamar Gama Filho, como gerente de Captação e Produtos da FHE (citação) ; (vi)  Simone Maria Falkenbach Rosa, como gerente de Captação da FHE (citação e audiência) ; (vii) Joni Robert Saraiva Barth, como chefe da Divisão de Análise e Liberação da FHE (audiência) ; (viii) Ajufer (citação) , como entidade conveniada; (ix) Moacir Ferreira Ramos, como presidente e diretor Financeiro da Ajufer (citação) ; (x)  Solange Salgado da Silva, como presidente e diretora Financeira da Ajufer (citação) ; e (xi) Charles Renaud Frazão de Moraes, como presidente da Ajufer (citação) .
8.	De todo modo, após a análise final do feito, a SecexDefesa propôs a exclusão de Charles Renaud Frazão de Morais na presente relação processual, sem prejuízo de julgar regulares as contas de Clóvis Jacy Burmann (falecido) , Jairo Alves dos Santos, Simone Maria Falkenbach Rosa e José Ribamar Gama Filho, além da Associação dos Juízes Federais da Primeira Região, dando-lhes quitação plena, e de julgar irregulares as contas de José de Melo, Moacir Ferreira Ramos e Solange Salgado da Silva para condená-los, solidariamente, ao pagamento do débito apurado nos autos, aplicando aos dois primeiros responsáveis a multa prevista no art. 57 da Lei nº  8.443, de 1992, além de inabilitá-los para o exercício de função pública na administração federal, nos termos do art. 60 dessa lei.
9.	Por seu turno, ao anuir apenas parcialmente à referida proposta da unidade técnica, o MPTCU propôs a exclusão de Charles Renaud Frazão de Morais na presente relação processual, sem prejuízo de julgar regulares as contas de Joni Robert Saraiva Barth e da Ajufer, dando-lhes quitação plena, e de julgar irregulares as contas de José de Melo e Moacir Ferreira Ramos para condená-los em débito e em multa, além de inabilitá-los para o exercício de função pública na administração federal e de propor o acréscimo da alínea "d" do art. 16, III, da Lei nº  8.443, de 1992, como fundamento para a irregularidade das contas desses responsáveis; tendo o Parquet especial proposto, ainda, a regularidade com ressalva para as contas de Clóvis Jacy Burmann (falecido) , Jairo Alves dos Santos, Maria de Fátima Machado Gonçalves, José Ribamar Gama Filho, Simone Maria Falkenbach Rosa e Solange Salgado da Silva, com a subjacente quitação.
10.	Incorporo o parecer da unidade técnica, com os ajustes sugeridos pelo MPTCU, a estas razões de decidir em relação a Clóvis Jacy Burmann (falecido) , José Ribamar Gama Filho, Jairo Alves dos Santos, Simone Maria Falkenbach Rosa e Joni Robert Saraiva Barth, além da Ajufer, sem prejuízo de discordar parcialmente das propostas em relação a Solange Salgado da Silva, Maria de Fátima Machado Gonçalves e Charles Renaud Frazão de Morais, pelos motivos doravante anunciados.
I - Da responsabilidade de Moacir Ferreira Ramos e José de Melo.
11.	O Sr. Moacir Ferreira Ramos, como então presidente e diretor financeiro da Ajufer, e o Sr. José de Melo, como então diretor de capacitação da FHE, não conseguiram afastar as diversas irregularidades a eles imputadas.
12.	Além de tentar negar o seu envolvimento nos ilícitos, o Sr. Moacir Ferreira Ramos teria, em síntese, alegado o seguinte: (i) prescrição das pretensões persecutórias do TCU; (ii) violação ao princípio do non bis in idem, diante do ajuizamento de outros dois processos com a mesma pretensão de reparação do prejuízo ao erário; (iii)  violação ao princípio do devido processo legal pela falta de notificação na fase interna da TCE; (iv) valor desarrazoado para o débito; (v)  incompetência do TCU para sancionar o responsável; (vi) aprovação dos balancetes da Ajufer pelos órgãos internos competentes.
13.	Por sua vez, ao tentar negar o seu envolvimento nos ilícitos e, também, alegar a ausência de notificação na fase interna da TCE, o Sr. José de Melo teria alegado, em suma, o seguinte: (i) não poderia ser acusado após o transcurso de quatro anos do seu desligamento da FHE (em 26/10/2010) por desmandos administrativos sem a sua participação ou sem a oportunidade de defesa; (ii)  toda a alta direção da entidade teria participado na concessão das linhas de crédito; (iii) a AUDIT teria acompanhado mensalmente o referido convênio; (iv) a aposição da sua assinatura nos termos de convênio teria ocorrido como mera formalidade; (v) a responsabilidade pelas irregularidades deveria ser imputada exclusivamente em desfavor da Ajufer e, subsidiariamente, em desfavor da FHE; (vi) não teria ocorrido a participação da diretoria de captação (Dicap) nos empréstimos e nas renegociações, pois as propostas teriam sido redigidas pelo então presidente da Ajufer (Moacir Ferreira Ramos) e encaminhadas diretamente ao então presidente da FHE (Clóvis Jacy Burmann) ; (vii) teria assinado os subsequentes contratos como mero delegado da presidência da FHE; (viii) teria buscado solucionar as pendências no seu período à frente da Dicap; (ix) não seria o responsável pela qualidade dos controles contábeis da FHE; (x) não teria atuado com dolo ou má-fé e não teria se locupletado ilicitamente a partir das aludidas irregularidades.
14.	Ocorre, todavia, que, além de não conseguirem afastar as aludidas irregularidades, os elementos de convicção caracterizariam a atuação dolosa, com o adicional erro grosseiro, e o robusto protagonismo desses gestores na perpetração dos aludidos ilícitos, seja pela sólida convergência dos diversos depoimentos prestados no âmbito dos procedimentos administrativos conduzidos pela FHE e pelo CCIEX, seja pela efetiva apuração promovida pelo TRF-1 no âmbito do processo administrativo disciplinar autuado após o ajuizamento da ação de cobrança pela FHE contra a Ajufer.
15.	No aludido processo, ao reconhecer a ativa participação dos dois gestores na gestão e no controle dos convênios e dos subsequentes contratos de mútuo, o TRF-1 aplicou a penalidade de aposentadoria compulsória em desfavor de Moacir Ferreira Ramos, com a fixação de proventos proporcionais ao tempo de serviço, nos termos do art. 42, V, da Lei Orgânica da Magistratura.
16.	Não à toa, ao avaliar a gravidade dos ilícitos perpetrados por Moacir Ramos e José de Melo, com a convergência dos desígnios, a unidade técnica ressaltou que, no âmbito das respectivas instituições, os aludidos gestores teriam construído o seguinte procedimento: (i) tornaram-se os únicos responsáveis pela gestão dos aludidos convênios, valendo-se do prestígio e do poder funcional para afastar a apreciação dos atos por outras pessoas; (ii) burlaram os controles internos administrativos; (iii) engendraram as subjacente fraudes contábeis; (iv) iludiram os pares e os superiores com vistas a assinarem os documentos em confiança, desconhecendo as malsinadas irregularidades; e (v) reuniam-se rotineiramente, sozinhos e a portas fechadas, para tratar da gestão dos aludidos convênios.
17.	Estaria adequada, portanto, a proposta da unidade técnica e do MPTCU pela irregularidade das contas de Moacir Ferreira Ramos e José de Melo, nos termos do art. 16, III, "b", "c" e "d", da Lei nº 8.443, de 1992, para condená-los solidariamente ao pagamento do débito apurado nestes autos, além de lhes aplicar a multa legal, sem prejuízo de inabilitá-los para o exercício de função pública na administração federal, pelo período de 8 (oito) anos, diante da gravidade das irregularidades cometidas pelos responsáveis, nos termos do art. 60 da Lei nº  8.443, de 1992.
II - Da responsabilidade de Solange Salgado da Silva.
18.	Embora tenha errado ao confiar em Moacir Ferreira Ramos a ponto de lhe entregar diversos talonários de cheques em branco já assinados, a Sra. Solange Salgado da Silva não teria contribuído para as presentes irregularidades com o dano ao erário, nem como presidente da entidade (2003 a 2006) , nem como diretora financeira da Ajufer (2009 a 2010) , não tendo sido negligente em relação às aludidas falhas, já que o esquema fraudulento não estaria sob o efetivo alcance da sua detecção.
19.	Apesar de ter formalmente assinado os contratos de mútuo, a Sra. Solange Salgado da Silva teria aí apenas atuado como presidente da Ajufer, apondo a sua assinatura por mera formalidade, não tendo participado da gestão e da operacionalização dos correspondentes recursos, pois eles teriam ficado sob a estrita gestão de Moacir Ferreira Ramos, como então diretor financeiro.
20.	Estariam adequadas, pois, as conclusões da unidade técnica e do MPTCU no sentido de não responsabilizá-la pelo débito apurado durante o seu período à frente da presidência da Ajufer.
21.	Por outro ângulo, estaria mais adequada a conclusão do MPTCU sobre o período à frente da diretoria financeira, pois, nessa época, a malsinada fraude também não estaria sob o alcance da Sra. Solange Salgado da Silva, já que a detecção desse esquema fraudulento, com tamanha complexidade, por meio da manipulação dos demonstrativos financeiros desde a celebração do referido convênio, escaparia à percepção do administrador-médio, afastando, assim, a configuração do "erro grosseiro" exigido pelo art. 28 da Lei n.º 13.655 (Lei de Introdução às Normas do Direito Brasileiro) , de 2018.
22.	Por esse prisma, o MPTCU bem assinalou que a Sra. Solange foi alvo da ação dolosa perpetradas por Moacir Ferreira e José de Melo, devendo o TCU excluí-la da presente relação processual, em vez de julgar regulares, com ressalva, as contas da referida diretora-financeira, pois ela não teria sequer gerido os aludidos recursos, para além das evidências de, como então presidente da entidade, ela ter se limitado à representação político-institucional dos magistrados.
III - Da responsabilidade de Clóvis Jacy Burmann (falecido) , José Ribamar Gama Filho, Jairo Alves dos Santos, Simone Maria Falkenbach Rosa e Maria de Fátima Machado Gonçalves.
23.	A despeito da regular citação de todos esses responsáveis, o Sr. José Ribamar deixou transcorrer in albis o prazo para a apresentação da sua defesa, passando à condição de revel, nos termos do art. 12, § 3º, da Lei nº 8.443, de 1992, sem prejuízo do eventual aproveitamento, em seu favor, dos elementos objetivos apresentados pelos demais defendentes.
24.	De todo modo, com a exceção para as contas de Maria de Fátima Machado Gonçalves, acolho o parecer do MPTCU no sentido da regularidade com ressalva para as contas dos aludidos responsáveis, já que, embora tenham sido ludibriados pela conduta delituosa de José de Melo no âmbito da FHE, a fragilidade dos controles sobre as suas correspondentes atividades na referida instituição ensejaria a aludida ressalva nas contas.
25.	As contas, todavia, de Maria de Fátima Machado Gonçalves merecem ser julgadas irregulares para lhe aplicar a multa prevista no art. 58, II, da Lei nº 8.443, de 1992, pois, como gerente de contabilidade da FHE, a aludida responsável teria deixado de exercer adequada e corretamente as suas funções administrativas, com grave infração à norma regulamentar contábil-financeira, já que, em dissonância com os parâmetros técnicos, ela "teria adotado metodologia contábil no convênio com a Ajufer em obediência ao pedido do próprio gestor que veio a dar causa ao prejuízo da FHE". 
26.	Bem se vê que, ao deixar de observar as normas contábeis aplicáveis em atendimento ao pedido do aludido gestor-responsável, ela teria atuado com imprudência e erro grosseiro, em grave ofensa à norma regulamentar contábil-financeira, devendo lhe ser aplicada a aludida multa legal.
27.	Por conseguinte, as contas da aludida responsável devem ser julgadas irregulares para lhe aplicar a multa prevista no art. 58, II, da Lei nº 8.443, de 1992, sem prejuízo de julgar regulares com ressalvas as contas dos demais responsáveis.
IV - Da responsabilidade de Joni Robert Saraiva Barth e da Ajufer.
28.	Em sintonia com os pareceres da SecexDefesa e do MPTCU, as contas dos aludidos responsáveis merecem ser julgadas regulares, não só porque a Ajufer teria sido vítima das fraudes perpetradas pelos indigitados dirigentes, em flagrante desrespeito ao objeto social e às finalidades da entidade para a indevida obtenção de vantagens pessoais, mas também porque, como chefe da divisão de análise e liberação da FHE, o Sr. Joni Robert teria detectado e anunciado a malsinada fraude, merecendo o percuciente elogio público por ter reportado as inadimplências nos contratos celebrados com a Ajufer.
29.	O TCU deve julgar regulares, portanto, as contas dos aludidos responsáveis, dando-lhes quitação plena, sem prejuízo de aqui enaltecer o louvável profissionalismo do Sr. Joni Robert.
V - Da responsabilidade de Charles Renaud Frazão de Moraes via processo apartado.
30.              A unidade técnica e o MPTCU teriam sugerido a exclusão do Sr. Charles Renaud na presente relação processual em face da segurança deferida pelo Exmo. Sr. Ministro do STF Ricardo Lewandowki, no âmbito do MS 35.512, quando teria assinalado a prescrição da pretensão punitiva do TCU sobre as infrações imputáveis ao ora responsável no presente processo, sem prejuízo de, se assim entender, a União promover a persecução do ressarcimento pelo dano causado ao erário.
31.              Ocorre, então, que essa prescrição da pretensão punitiva impediria tão somente a aplicação de sanções pelo TCU, sem prejuízo, pois, da correspondente condenação ao ressarcimento do erário, em sintonia com o art. 37, § 5º, da Constituição de 1988.
32.            	Apesar, todavia, de não incidir a aludida prescrição sobre a reparação do dano em favor da FHE, as alegações de defesa oferecidas por Charles Renaud não teriam sido, ainda, analisadas pela unidade técnica, nem pelo MPTCU, obstando o julgamento das suas contas no presente momento.
33.             	O TCU deve determinar, pois, a formação de processo apartado de TCE para a unidade técnica e o MPTCU passarem efetivamente a avaliar a responsabilização de Charles Renaud, em sintonia com a sugestão oferecida pelo Ministro Benjamin Zymler.
VI - Da eventual responsabilização dos mutuários-beneficiários via processo apartado.
34	Em que pese a correta identificação dos responsáveis pelo desfalque proveniente dos mútuos decorrentes do convênio da FHE com a Ajufer, a presente condenação de Moacir Ferreira Ramos e José de Melo não elidiria a responsabilidade dos magistrados, como mutuários-beneficiários inadimplentes.
35.         	O TCU até poderia deixar de promover a persecução reparatória sobre essas responsáveis, não só porque o presente feito já estaria em plenas condições de julgamento, ante o seu avançado estado de processamento, mas também porque a falta de citação dos eventuais responsáveis adicionais não tenderia a resultar em prejuízo aos aludidos dirigentes, já que, em plena sintonia com a jurisprudência do TCU (v. g.: Acórdãos 1.159/2015, 2.263/2015 e 3.039/2015, do Plenário) , a solidariedade passiva seria legalmente erigida em benefício do ente estatal credor, e não das pessoas privadas devedoras, podendo eventualmente os ora condenados ajuizar a subsequente ação regressiva em desfavor dos demais responsáveis-beneficiários.
36.	De todo modo, acolhendo a sugestão oferecida pelo Ministro Walton Alencar Rodrigues, nada impede que o TCU promova a identificação desses mutuários-inadimplentes, em processo apartado de TCE, com vistas a buscar a eventual responsabilização pela reparação do dano ao erário, com a subsequente aplicação das penalidades legais.
37.	O TCU pode determinar, pois, que a unidade técnica autue o correspondente processo apartado de TCE, nos termos do art. 44 da Resolução TCU nº 259, de 2014, com vistas à identificação dos mutuários-inadimplentes nos contratos firmados com a Ajufer, a partir do convênio firmado com a FHE-Poupex, buscando a eventual responsabilização pela reparação do dano ao erário, com a subsequente aplicação das penalidades legais. 
VII - Das considerações finais.
38.	Não se vislumbraria, enfim, a prescrição da pretensão punitiva do TCU no presente caso concreto, não só porque a referida decisão judicial produziria o seu efeito em favor, apenas, do aludido responsável no bojo do MS 35.512, mas também porque, nos termos do Acórdão 1441/2016-TCU-Plenário, não teria ocorrido o transcurso de mais de dez anos entre a ordem para a citação no âmbito do TCU, em 13/09/2017 (Peça 76) , e a subjacente cessação dos aludidos ilícitos, em outubro de 2010.
39.	Não se vislumbraria, aliás, essa prescrição da pretensão punitiva do TCU nem mesmo a partir da aplicação da Lei nº  9.873, de 1999, não só porque, entre outras medidas, a aludida lei mandaria aplicar o prazo prescricional penal, quando a infração administrativa também configure crime, além de determinar expressamente que, diante de ilícito continuado ou permanente, a contagem do prazo se inicie no dia da cessação do aludido ilícito, mas também porque não teria ocorrido o transcurso superior a cinco anos entre a ciência das irregularidades, com a abertura do presente processo no TCU em 2015, e a subjacente cessação dos aludidos ilícitos continuados, em 2010.
40.	Por tudo isso, o TCU deve julgar irregulares as contas de Moacir Ramos e José de Melo para condená-los solidariamente ao pagamento do débito apurado nos autos, além de lhes aplicar a multa prevista no art. 57 da Lei nº  8.443, de 1992, e de inabilitá-los para o exercício de função pública na administração federal pelo período de 8 (oito) anos, nos termos do art. 60 da Lei nº  8.443, de 1992, devendo julgar irregulares, ainda, as contas de Maria de Fátima Machado Gonçalves para lhe aplicar apenas a multa prevista no art. 58, II, da Lei nº 8.443, de 1992, sem prejuízo de julgar regulares com ressalva as contas de Clóvis Jacy Burmann (falecido) , Jairo Alves dos Santos, José Ribamar Gama Filho e Simone Maria Falkenbach Rosa, dando-lhes quitação, e de julgar regulares as contas de Joni Robert Saraiva Barth e da Ajufer, dando-lhes quitação plena, a despeito de promover a exclusão da responsabilidade de Solange Salgado da Silva, determinando, contudo, a autuação do correspondente processo apartado de TCE com vistas à identificação dos mutuários-inadimplentes e à busca da eventual responsabilização desses mutuários-inadimplentes e de Charles Renaud Frazão de Moraes.
Ante o exposto, pugno pela prolação do Acórdão ora submetido a este Colegiado.
TCU, Sala das Sessões, em 27 de novembro de 2019.
Ministro-Substituto ANDRÉ LUÍS DE CARVALHO 
Relator